ACORDAO-COMPLETO-2350037

ACÓRDÃO 1463/2019 ATA 23/2019 - PLENÁRIO

VISTOS, relatados e discutidos estes autos de auditoria realizada no Departamento Nacional de Infraestrutura de Transportes (Dnit) , no âmbito do Fiscobras 2010, que teve por escopo as obras de que teve por objeto os Contratos TT-165/2004-00, TT-166/2004-00 e TT-167/2004-00 relativos às obras na BR-101/RS - Adequação Divisa SC/RS - Osório.
ACORDAM os Ministros do Tribunal de Contas da União, reunidos em sessão do Plenário e ante as razões expostas pelo Relator, em:
9.1. acolher, com fundamento no art. 250, §1º do Regimento Interno do TCU, a manifestação da empresa contratada Queiroz Galvão S.A ,  (CNPJ 33.412.792/0001-60) e as razões de justificativas de Hideraldo Luiz Caron (CPF XXX.497.930-XX) , Diretor de Infraestrutura Rodoviária do DNIT e de Luis Munhoz Prosel Junior (CPF XXX.516.676-XX) , Coordenador-Geral de Construção Rodoviária do DNIT, quanto à irregularidade acréscimos ou supressões em percentual superior ao legalmente permitido, afastando a responsabilidades desses sobre a irregularidade;
9.2. acolher, com fundamento no art. 250, §1º do Regimento Interno do TCU, as razões de justificativas de Delmar Pellegrini Filho (CPF XXX.704.260-XX) , quanto ao suposto ato antieconômico nas medições do serviço de terraplanagem;
9.3.considerar atendidas as determinações contidas no item 1.6 do Acórdão 107/2014-TCU-Primeira Câmara, Ministro Relator André de Carvalho; 
9.4. converter o presente processo em Tomada de Contas Especial, com base no art. 252 do Regimento Interno do TCU c/c art. 47 da Lei 8.443/1992 e autorizar, com base nos arts. 12 e 16, § 2º, alínea "b" da Lei 8.443/1992 c/c art. 202, incisos I e II do Regimento Interno do TCU, a citação dos responsáveis solidários elencados abaixo devido a ocorrência de superfaturamento por jogo de planilha, o que afronta o art. 37, inciso XXI da Constituição Federal e o art. 65, inciso II, alínea "d", da Lei 8.666/93, nos Contratos TT-165/2004-00, TT-166/2004-00 e TT-167/2004-00, para que, no prazo de quinze dias, apresentem alegações de defesa ou recolham, aos cofres do DNIT, a quantia devida, ou ainda, a critério de cada um, adotem ambas as providências:
9.4.1. Mauro Ernesto Campos Lima (CPF XXX.271.757-XX) , Coordenador de Construção; Sr. Luís Munhoz Prosel Júnior (CPF XXX.516.676-XX) , CoordenadorGeral da CGCONT; e Hideraldo Luiz Caron (CPF XXX.497.930-XX) , Diretor de Infraestrutura Rodoviária, solidariamente com a empresa contratada Construtora Queiroz Galvão S.A. (CNPJ 33.412.792/0001-60) , por terem aprovado as três primeiras revisões de projeto do Contrato TT-166/2004-00 (Lote 1) , as quais não mantiveram o equilíbrio econômico-financeiro inicialmente  contratado, o que acarretou um débito de R$ 50.114.539,77 (ref. 1/9/2016) ;
9.4.2. Elói Ângelo Palma Filho (CPF XXX.369.540-XX) , Analista em Infraestrutura, responsável pela emissão do Parecer da CGCONT, referente ao orçamento da obra; Mauro Ernesto Campos Lima (CPF XXX.271.757-XX) , Coordenador de Construção; Luís Munhoz Prosel Júnior (CPF XXX.516.676-XX) , CoordenadorGeral da CGCONT; e Hideraldo Luiz Caron (CPF XXX.497.930-XX) ,  Diretor de Infraestrutura Rodoviária, solidariamente com a empresa contratada Queiroz Galvão S.A. (CNPJ 33.412.792/0001-60) , por terem aprovado a quarta revisão de projeto do Contrato TT-166/2004-00 (Lote 1) , a qual não manteve o equilíbrio econômico-financeiro inicialmente contratado, o que acarretou um débito de R$ 21.398.197,06 (ref. 1/9/2016) ;
9.4.3. Elói Ângelo Palma Filho (CPF XXX.369.540-XX) , Analista em Infraestrutura, responsável pela emissão do Parecer da CGCONT, referente ao orçamento da obra; Jeffrey Rodrigues de Carvalho (CPF XXX.984.207-XX) , Substituto do Coordenador de Construção; Luís Munhoz Prosel Júnior (CPF XXX.516.676-XX) , CoordenadorGeral da CGCONT; e Hideraldo Luiz Caron (CPF XXX.497.930-XX) , Diretor de Infraestrutura Rodoviária, solidariamente com a empresa contratada Queiroz Galvão S.A. (CNPJ 33.412.792/0001-60) , por terem aprovado a quinta revisão de projeto do Contrato TT-166/2004-00 (Lote 1) , a qual não manteve o equilíbrio econômico-financeiro inicialmente contratado, o que acarretou um débito de R$ 3.201.262,42 (ref. 1/9/2016) ;
9.4.4. João Augusto Teixeira Loureiro (CPF XXX.909.620-XX) , Chefe de serviço de engenharia da Superintendência; Vladimir Roberto Casa (CPF XXX.585.540-XX) , Superintendente do DNIT no estado do Rio Grande do Sul, solidariamente com a empresa contratada Queiroz Galvão S.A. (CNPJ 33.412.792/0001-60) , por terem aprovado a sexta revisão de projeto do Contrato TT166/2004-00 (Lote 1) , a qual não manteve o equilíbrio econômicofinanceiro inicialmente contratado, o que acarretou um débito de R$ 253.807,68 (ref. 1/9/2016) ;
9.4.5. Mauro Ernesto Campos Lima (CPF XXX.271.757-XX) , Coordenador de Construção; Sr. Luís Munhoz Prosel Júnior (CPF XXX.516.676-XX) , CoordenadorGeral da CGCONT; e Hideraldo Luiz Caron (CPF XXX.497.930-XX) , Diretor de Infraestrutura Rodoviária, solidariamente com a empresa contratada Queiroz Galvão S.A. (CNPJ 33.412.792/0001-60) , por terem aprovado as duas primeiras revisões de projeto do Contrato TT-165/2004-00 (Lote 2) , as quais não mantiveram o equilíbrio econômico-financeiro inicialmente  contratado, o que acarretou um débito de R$ 16.830.485,20 (ref. 1/9/2016) ;
9.4.6. Elói Ângelo Palma Filho (CPF XXX.369.540-XX) , Analista em Infraestrutura, responsável pela emissão do Parecer da CGCONT, referente ao orçamento da obra; Sr. Mauro Ernesto Campos Lima (CPF XXX.271.757-XX) , Coordenador de Construção; Luís Munhoz Prosel Júnior (CPF XXX.516.676-XX) , CoordenadorGeral da CGCONT; e Hideraldo Luiz Caron (CPF XXX.497.930-XX) , Diretor de Infraestrutura Rodoviária, solidariamente com a empresa contratada Queiroz Galvão S.A. (CNPJ 33.412.792/0001-60) , por terem aprovado a terceira revisão de projeto do Contrato TT-165/2004-00 (Lote 2) , a qual não manteve o equilíbrio econômico-financeiro inicialmente contratado, o que acarretou um débito de R$ 19.307.437,58 (ref. 1/9/2016) ;
9.4.7 Elói Ângelo Palma Filho (CPF XXX.369.540-XX) , Analista em Infraestrutura, responsável pela emissão do Parecer da CGCONT, referente ao orçamento da obra; Luiz Guilherme Rodrigues de Mello (CPF XXX.579.601-XX) , Coordenador de Construção; Luís Munhoz Prosel Júnior (CPF XXX.516.676-XX) , CoordenadorGeral da CGCONT; e Hideraldo Luiz Caron (CPF XXX.497.930-XX) , Diretor de Infraestrutura Rodoviária, solidariamente com a empresa contratada Queiroz Galvão S.A. (CNPJ 33.412.792/0001-60) , por terem aprovado a quarta revisão de projeto do Contrato TT165/200400 (Lote 2) , a qual não manteve o equilíbrio econômico-financeiro inicialmente contratado, o que acarretou um débito de R$ 7.479.485,69 (ref. 1/9/2016) ;
9.4.8. João Augusto Teixeira Loureiro (CPF XXX.909.620-XX) , Chefe de serviço de engenharia da Superintendência; Sr. Vladimir Roberto Casa (CPF XXX.585.540-XX) , Superintendente do DNIT no estado do Rio Grande do Sul, solidariamente com a empresa contratada Queiroz Galvão S.A. (CNPJ 33.412.792/0001-60) , por terem aprovado a quinta revisão de projeto do Contrato TT165/2004-00 (Lote 2) , a qual não manteve o equilíbrio econômicofinanceiro inicialmente contratado, o que acarretou um débito de R$ 4.208.481,77 (ref. 1/9/2016) ;
9.4.9. Mauro Ernesto Campos Lima (CPF XXX.271.757-XX) , Coordenador de Construção; Luís Munhoz Prosel Júnior (CPF XXX.516.676-XX) , CoordenadorGeral da CGCONT; e Hideraldo Luiz Caron (CPF XXX.497.930-XX) , Diretor de Infraestrutura Rodoviária, solidariamente com a empresa contratada Queiroz Galvão S.A. (CNPJ 33.412.792/0001-60) , por terem aprovado a primeira, terceira e quarta revisões de projeto do Contrato TT-167/2004-00 (Lote 3) , as quais não mantiveram o equilíbrio econômico-financeiro inicialmente contratado, o que acarretou um débito de R$ 57.297.990,93 (ref. 1/9/2016) ;
9.4.10. Carlos Adalberto Pitta Pinheiro (CPF XXX.205.540-XX) , Pedro Luzardo Gomes (CPF XXX.223.600-XX) , Delmar Pellegrini Filho (XXX.704.260-XX) e Vladimir Roberto Casa (CPF XXX.585.540-XX) , membros da comissão da Superintendência que aprovou a segunda revisão; Sr. Mauro Ernesto Campos Lima (CPF XXX.271.757-XX) , Coordenador de Construção; Sr. Luís Munhoz Prosel Júnior (CPF XXX.516.676-XX) , CoordenadorGeral da CGCONT; e Hideraldo Luiz Caron (CPF XXX.497.930-XX) , Diretor de Infraestrutura Rodoviária, solidariamente com a empresa contratada Queiroz Galvão S.A. (CNPJ 33.412.792/0001-60) , por terem aprovado a segunda revisão de projeto do Contrato TT-167/2004-00 (Lote 3) , a qual não manteve o equilíbrio econômico-financeiro inicialmente contratado, o que acarretou um débito de R$ 3.232.745,48 (citar data base) ;
9.4.11. Elói Ângelo Palma Filho (CPF XXX.369.540-XX) , Analista em Infraestrutura, responsável pela emissão do Parecer da CGCONT, referente ao orçamento da obra; Mauro Ernesto Campos Lima (CPF XXX.271.757-XX) , Coordenador de Construção; Luís Munhoz Prosel Júnior (CPF XXX.516.676-XX) , CoordenadorGeral da CGCONT; e Hideraldo Luiz Caron (CPF XXX.497.930-XX) , Diretor de Infraestrutura Rodoviária, solidariamente com a empresa contratada Queiroz Galvão S.A. (CNPJ 33.412.792/0001-60) , por terem aprovado a quinta e sexta revisões de projeto do Contrato TT-167/2004-00 (Lote 3) , as quais não mantiveram o equilíbrio econômico-financeiro inicialmente contratado, o que acarretou um débito de R$ 60.043.852,01 (ref. 1/9/2016) ;
9.4.12. Elói Ângelo Palma Filho (CPF XXX.369.540-XX) , Analista em Infraestrutura, responsável pela emissão do Parecer da CGCONT, referente ao orçamento da obra; Luiz Guilherme Rodrigues de Mello (CPF XXX.579.601-XX) , Coordenador de Construção; Luís Munhoz Prosel Júnior (CPF XXX.516.676-XX) , CoordenadorGeral da CGCONT; e Hideraldo Luiz Caron (CPF XXX.497.930-XX) , Diretor de Infraestrutura Rodoviária, solidariamente com a empresa contratada Queiroz Galvão S.A. (CNPJ 33.412.792/0001-60) , por terem aprovado a sétima revisão de projeto do Contrato TT167/200400 (Lote 3) , a qual não manteve o equilíbrio econômico-financeiro inicialmente contratado, o que acarretou um débito de R$ 17.941.271,16 (ref. 1/9/2016) ;
9.4.13 João Augusto Teixeira Loureiro (CPF XXX.909.620-XX) , Chefe de serviço de engenharia da Superintendência; Sr. Vladimir Roberto Casa (CPF XXX.585.540-XX) , Superintendente do DNIT no estado do Rio Grande do Sul, solidariamente com a empresa contratada Queiroz Galvão S.A. (CNPJ 33.412.792/0001-60) , por terem aprovado a oitiva e nona revisão de projeto do Contrato TT-167/2004-00 (Lote 3) , a qual não manteve o equilíbrio econômico-financeiro inicialmente contratado, o que acarretou um débito de R$ 5.141.149,15 (ref. 1/9/2016) ;
9.5.cientificar, com fundamento no parágrafo único do art. 198 do RITCU, a Diretoria- Geral do Departamento Nacional de Infraestrutura de Transportes e o Ministério da Infraestrutura acerca da conversão dos autos em Tomada de Contas Especial;
9.6.apensar, com fundamento no art. 169, inciso I, do RITCU c/c art. 41 da Resolução TCU 259/2014, o presente processo à tomada de contas especial a ser constituída.

Auditoria realizada nas obras de duplicação da BR-101/RS. Análise de razões de justificativa, da oitiva da empresa contratada e do cumprimento de determinações.

Departamento Nacional de Infraestrutura de Transportes (Dnit).

3. Interessados/Responsáveis:
3.1. Interessados: Congresso Nacional (vinculador); Construtora Queiroz Galvão S.A. (33.412.792/0029-61)
3.2. Responsáveis: Delmar Pellegrini Filho (XXX.704.260-XX); Hideraldo Luiz Caron (XXX.497.930-XX); Luis Munhoz Prosel Junior (XXX.516.676-XX); Marcos Ledermann (XXX.422.550-XX); Vladimir Roberto Casa (XXX.585.540-XX).

13.1. Ministros presentes: José Mucio Monteiro (Presidente), Walton Alencar Rodrigues (Relator), Benjamin Zymler, Aroldo Cedraz e Raimundo Carreiro.
13.2. Ministros-Substitutos convocados: Augusto Sherman Cavalcanti e Marcos Bemquerer Costa.
13.3. Ministro-Substituto presente: André Luís de Carvalho.

WALTON ALENCAR RODRIGUES

Adoto, como relatório, instrução acolhida pelo escalão dirigente da então Secretaria de Fiscalização de Infraestrutura Rodoviária (peças 164/166) :
"INTRODUÇÃO
Trata-se da análise das razões de justificativas de gestores do DNIT e da oitiva da empresa contratada Queiroz Galvão S.A. encaminhadas em razão do Despacho proferido pelo Ministro Relator Walton Alencar Rodrigues (peça 3, p. 63) , decorrente de auditoria realizada, em 2010, no Departamento Nacional de Infraestrutura de Transportes - DNIT, que teve por objeto os Contratos TT-165/2004-00, TT-166/2004-00 e TT-167/2004-00 relativos às obras na BR-101/RS - Adequação Divisa SC/RS - Osório, contratados ao preço inicial de R$ 308.263.382,13 (ref. dez/2002) .
HISTÓRICO
2.		Antes dessa auditoria, o Tribunal já vinha realizando, desde 2005, fiscalizações com periodicidade anual nas obras de duplicação da BR-101/RS. Entres essas fiscalizações destacam-se as realizadas nos anos de 2006 e 2008.
3.		A auditoria de 2006 (TC Processo 010.813/2006-5) analisou, dentre outros temas, os problemas enfrentados devido à negativação ambiental e dos proprietários das pedreiras e das jazidas previstas inicialmente nos projetos. Dentre as decisões realizadas pelo Tribunal no decorrer desse processo, destaca-se o item 9.2.5 do Acórdão 720/2008-TCU-Plenário, Ministro Relator Augusto Nardes:
9.2.5. mantenha, quando da firmatura de termos aditivos contendo acréscimo ou supressão de itens de serviços, a estrita observância do equilíbrio de preços em relação ao Sicro 2 fixado nos contratos e originalmente constante das propostas das empresas vencedoras das licitações, conforme reiterada jurisprudência do Tribunal de Contas da União, expressa, por exemplo, nos Acórdão 1749/2007-TCU-Plenário  (Ata 36/2007, Sessão de 29/8/2007) e 2.137/2005-Plenário (Ata 48/2005, Sessão de 7/12/2005) ;
4.		Devido às alterações das jazidas previstas em Projeto, o Tribunal determinou, conforme Acórdão 542/2010-TCU-Plenário, Ministro Relator Aroldo Cedraz, que a pretérita Secob-2 apurasse as alterações ocorridas nesses contratos. Com base na análise efetuada (TC Processo 010.813/2006-5, peça 12, p. 3-27 e peça 13, p.  1) , a unidade técnica concluiu que os indícios de irregularidade nos serviços de terraplanagem extrapolariam os objetos de análise tratados no TC Processo 010.813/2006-5, propondo, então, a constituição de um processo específico de representação para tratar dessa irregularidade. Tal proposta foi acolhida pelo Tribunal, conforme se verifica no Acórdão 30/2012-TCU-Plenário, Ministro Relator Aroldo Cedraz, e diante disso, o Tribunal autuou o TC 003.254/2012-7.
5.		Com base nos elementos contidos na representação o TCU proferiu o Acórdão 107/2014-TCU-Primeira Câmara, Ministro Relator André de Carvalho, o qual realizou determinações ao DNIT e a audiência do gestor Sr.  Delmar Pellegrini Filho por suposto ato antieconômico. Ademais, o referido Acórdão determinou o apensamento do TC 003.254/2012-7 a este processo (TC Processo 011.814/2010-1) . Devido a esse fato, neste processo será analisado o cumprimento das determinações por parte da Autarquia e as razões de justificativas apresentadas pelo gestor.
6.		Já a auditoria realizada em 2008 (TC 013.504/2008-0) verificou se os aumentos realizados no Lote 3, Contrato TT-167/2004-00, estariam em desacordo com o limite máximo de 25% estabelecido nos parágrafos 1º e 2º da Lei 8.666/93. O Tribunal decidiu, por meio do Acórdão 312/2011-TCU-Plenário, Ministro Relator André de Carvalho, que o 12º Termo Aditivo realizado no contrato estaria em consonância com a excepcionalidade contida na Decisão 215/1999TCUPlenário. Destaca-se que o TC Processo 013.504/20080 encontra-se encerrado.
7.		Na auditoria realizada em 2010 (tratada neste processo) , evidenciaram-se duas irregularidades, sendo elas: a)  superfaturamento decorrente de jogo de planilha (achado 3.1) e b)  acréscimos ou supressões em percentual superior ao legalmente permitido (achado 3.2) . A primeira irregularidade foi verificada nos três contratos objeto de análise TT-165/2004-00, TT-166/2004-00 e TT-167/2004-00 e a segunda nos contratos TT165/2004-00 e TT-166/2004-00.
8.		Diante dessas irregularidades a equipe de auditoria propôs a audiência dos responsáveis que aprovaram as revisões de projeto, bem como a oitiva da empresa contratada Queiroz Galvão S.A. Tais propostas foram acatadas pelo Ministro Relator Walton Alencar Rodrigues, conforme seu Despacho (peça 3, p. 63) 
9.		Assim, nesta etapa processual, serão analisadas as razões de justificativas dos responsáveis e a manifestação da oitiva da empresa contratada Queiroz Galvão S.A., referente às irregularidades verificadas na auditoria realizada em 2010 (TC Processo 011.814/2010-1) e o cumprimento das determinações por parte da Autarquia e as razões de justificativas apresentadas pelo gestor decorrente do Acórdão 107/2014-TCU-Primeira Câmara, Ministro Relator André de Carvalho (TC 003.254/2012/7) .
10.		Destaca-se que as obras relativas aos três contratos já estão concluídas desde julho de 2011, conforme pode-se verificar no Relatório Geral dos Contratos (peça 95) .
EXAME TÉCNICO
11.		A análise das manifestações, das audiências e das determinações, visando a clareza e a melhor estruturação do texto, será dividida por processo. 
TC Processo 011.814/2010-1
12.		Esse processo trata da auditoria realizada em 2010 nas obras de duplicação da BR101/RS, a qual constatou as seguintes irregularidades: a) superfaturamento decorrente de jogo de planilha (achado 3.1) e b)  acréscimos ou supressões em percentual superior ao legalmente permitido (achado 3.2) .
13.	 	Para cada achado, serão apresentadas sínteses da manifestação da empresa contratada e das razões de justificativas dos responsáveis, seguidas das devidas análises sobre o mérito das irregularidades.
I. 		Superfaturamento decorrente de jogo de planilha (achado 3.1)  
14.		A equipe de auditoria, ao analisar os aditivos ocorridos nos Contratos TT-165/2004-00, TT-166/2004-00 e TT-167/2004-00, constatou que as revisões de projetos poderiam ter causado um dano ao erário decorrente de jogo de planilha no montante de R$ 86.480.427,40 (ref. dez/2002) , sendo de R$ 26.632.064,31 para o Contrato TT-166/2004-00 (Lote 1) , de R$ 17.320.513,83 para o TT165/2004-00 (Lote 2) e de R$ 42.527.849,26 para o TT-167/2004-00 (Lote 3) . Diante desse indício de irregularidade foram realizadas audiências dos gestores que aprovaram essas revisões de projeto bem como oitiva da empresa contratada Queiroz Galvão S.A.
I.1. 	Manifestação da empresa contratada Queiroz Galvão S.A. (peça 17) 
15.		Em sua manifestação, a empresa contratada apresenta três teses para tentar comprovar que não houve superfaturamento decorrente de jogo de planilha, sendo elas: a) do equilíbrio econômico-financeiro contratual; b) da evolução da diferença percentual entre a proposta e o orçamento-base do certame após as revisões de projeto; e c) da vantagem obtida pela Administração no decorrer da execução contratual.
16.		Para cada uma dessas teses serão apresentadas sínteses da manifestação da empresa, prosseguido da análise técnica dessas alegações.
I.1.1. 	Do equilíbrio econômico-financeiro contratual
I.1.1.1. 	Manifestação da empresa contratada Queiroz Galvão S.A. (peça 17, p. 4-9) 
17.		A empresa contratada argumenta que não ofertou um "desconto" sobre o orçamento do DNIT. Teria na realidade orçado integralmente a obra, calculando suas composições de preços unitários com base na realidade da obra indicada no Projeto Básico e nas circunstâncias de eficiências, ineficiências, equipamentos e mão-de-obra da própria construtora à época.
18.		Cita que a diferença entre proposta e orçamento não seria a forma adequada para verificar a manutenção do equilíbrio econômico-financeiro de um contrato, já que, ao elaborar a proposta, a empresa considera suas particularidades, levando em conta serviços em que é mais eficiente e outros em que possui maiores dificuldades.
19.		Alega que a diferença percentual refere-se ao projeto inicial e não às alterações contratuais decorrentes das revisões de projetos, cuja ocorrência não era possível à contratada prever quando da elaboração da proposta.
20.		Apresenta ainda os Acórdãos 1.755/2004, Ministro Relator Walton Alencar Rodrigues, e 355/2007, Ministro Relator Augusto Nardes, ambos do Plenário do TCU, os quais seguiriam os argumentos apresentados em sua manifestação.
21.		Segundo a empresa, o entendimento do Tribunal, de acordo com os Acórdãos citados, seria de que a manutenção da diferença percentual global entre a proposta e o orçamento distorceria a realidade, já que as revisões de projeto ocorrem por diversos motivos, sendo legítimo a alteração do percentual de forma individualizada.
22.		Enuncia que:
 (...) a manutenção da diferença global proposta x orçamento implica em quebra do equilíbrio econômico-financeiro em desfavor do particular (afrontando, pois, o art. 37, XXI, da Constituição da República) , já que as condições efetivas que ele levou em consideração na proposta e que lhe possibilitaram apresentar determinado preço para cada serviço de forma individualizada são deixadas de lado em prol da aplicação de um percentual fixo.
23.		Por fim cita que não haveria respaldo jurídico para utilizar a diferença global entre proposta e orçamento como método para avaliação do equilíbrio contratual.
I.1.1.2. 	Análise
24.		Os dois Acórdãos apresentados pela empresa contratada discutem o procedimento para evidenciar o jogo de planilha e a manutenção do desconto global inicialmente ofertado.
25.		Atualmente, o cálculo do superfaturamento por jogo de planilha encontra-se normatizado no TCU, por meio do Roteiro de Auditoria de Obras Públicas, aprovado pela Portaria-Segecex 33, de 7/12/2012, o qual descreve o procedimento para apurar o superfaturamento por jogo de planilha:
234. O superfaturamento por desequilíbrio econômico-financeiro ou jogo de planilha (SFJP) ocorre quando há rompimento do equilíbrio econômico-financeiro inicial do contrato em desfavor da Administração, em decorrência da alteração de cláusulas de serviço (mudanças de quantitativos, inclusões ou exclusões de serviços etc.) .
235. Antes de se iniciar qualquer análise de desequilíbrio econômico-financeiro, deve-se levantar o eventual sobrepreço unitário de cada item contratual, comparando-o com o respectivo preço referencial, na mesma data-base, mediante o método da limitação do preço unitário ajustado. Essa primeira etapa visa expurgar do orçamento contratual aqueles preços eivados de vícios, por apresentarem, injustificadamente, valores unitários superiores aos admitidos pela legislação vigente.
236. A aplicação do método da limitação do preço unitário ajustado representa a integral aplicação da Lei 8.666/93, pois estabelece que o TCU proceda exatamente conforme a administração e/ou as empresas licitantes deveriam ter procedido, estabelecendo um orçamento cujos preços global e unitários reflitam os parâmetros médios de mercado e tome como sérias as propostas dos licitantes. Os passos preconizados pelo referido método permitem, assim, que seja atingido resultado idêntico àquele que deveria ter sido inicialmente obtido pela administração, caso ela e a empresa vencedora do certame tivessem observado as disposições legais.
237. Pode-se calcular o valor resultante do contrato, após a aplicação do método da limitação dos preços unitários ajustado, calculando o seu desconto global em relação ao orçamento paradigma. Esse desconto global, obtido após a aplicação do MLPU, corresponde ao ponto de equilíbrio econômico-financeiro original do contrato. Tal desconto traduz-se no equilíbrio econômicofinanceiro ou na equação econômico-financeira do contrato. Conforme definição de Hely Lopes MEIRELLES:
O equilíbrio financeiro ou equilíbrio econômico do contrato administrativo, também denominado equação econômica ou equação financeira, é a relação que as partes estabelecem inicialmente, no ajuste, entre os encargos do contratado e a retribuição da Administração para a justa remuneração da obra, do serviço ou do fornecimento. Em última análise, há a correlação entre o objeto do contrato e sua remuneração, originariamente prevista e fixada pelas partes em números absolutos ou em escala móvel. Essa correlação deve ser conservada durante toda a execução do contrato, mesmo que alteradas as cláusulas regulamentares da prestação ajustada, a fim de que se mantenha a equação financeira ou, por outras palavras, o equilíbrio econômico-financeiro do contrato (Lei 8.666, de 1993, art. 65, I, "d", e § 6º) .
238. Daí já se extrai a conclusão de que a equação econômica e financeira é definida no momento em que a contratada apresenta a sua proposta e que esta é aceita pela Administração. Exatamente nessa linha, Marçal JUSTEN FILHO apresenta a seguinte consideração:
A equação econômico-financeira delineia-se a partir do ato convocatório. Porém, a equação se firma no instante em que a proposta é apresentada. Aceita a proposta pela Administração, está consagrada a equação econômico-financeira dela constante. A partir de então essa equação está protegida e assegurada pelo Direito.
239. Obviamente, a Administração só pode aceitar uma proposta de preços se essa estiver em conformidade com a legislação e com o instrumento convocatório, devendo ser escoimada de sobrepreços unitários. Depreende-se, então, que o ponto de equilíbrio econômico-financeiro do contrato deve ser apurado somente após a aplicação do MLPU.
240. Cabe lembrar que nem sempre os preços de referência coincidem com os preços do orçamento-base, haja vista a possibilidade de o orçamento-base apresentar sobrepreço. Portanto, o desconto global da planilha contratual, ajustada pelo MLPU, deve ser apurado em relação aos preços obtidos a partir do Sinapi (ou Sicro) e não a partir do orçamento-base da licitação, quando este apresentar itens com valores superiores aos obtidos nos referidos sistemas referenciais de custos.
26.		Assim, entende-se que o procedimento utilizado pela equipe de auditoria para evidenciar o jogo de planilha ocorrido encontra respaldo na Lei 8.666/93, na doutrina e nas normas do TCU.
27.		Ressalta-se a existência de diversos Acórdãos que ratificam o entendimento contido no Roteiro de Auditoria de Obras Públicas do TCU, os quais são transcritos a seguir:
Trecho do Voto do Acórdão 1287/2002-TCU-Plenário, Ministro Relator Ubiratan Aguiar
 (...) variações significativas dos preços unitários, ainda que os preços globais mantenham compatibilidade com os praticados pelo mercado, têm preocupado esta Corte, não no que diz respeito à assinatura do contrato inicial, mas com relação aos termos aditivos posteriormente firmados, os quais, coincidentemente, aumentam, significativamente, o quantitativo daqueles itens que apresentam sobrepreços elevados, alterando, por conseqüência, o equilíbrio econômico-financeiro do contrato em desfavor da administração, caracterizando esse ato como fraude contra a administração pública.
Acórdão 2533/2007-TCU-Plenário, Ministro Relator Ubiratan Aguiar
 (...) 
9.2.4. em caso de aditivos ao Contrato nº TT-213/2005-99, fique especialmente atento à possibilidade de desequilíbrio da equação econômico-financeira inicial do contrato em desfavor da Administração, e adote as providências necessárias para evitá-lo, assim como em relação aos Contratos nº s TT-212/2005-99 e TT-214/2004-99;
Sumário do Acórdão 702/2008-TCU-Plenário, Ministro Relator Augusto Nardes
1. Compete a esta Corte, em situações que põem em risco a efetividade do controle por ele exercido sobre as obras a cargo de entidade pública que exacerba do seu poder de alterar os contratos, desconsiderando, via de regra, as estipulações do projeto da obra e das condições resultantes da licitação, impor restrições aos preços unitários dos itens com majoração de seus quantitativos, além de estabelecer regras para a definição dos preços não previstos inicialmente na mesma planilha.
2. A Corte de Contas não pode, nem deve, assistir impassível ao desfiar de alterações contratuais que alcançam a generalidade dos contratos da autarquia, invariavelmente onerando-os em desfavor da Administração Pública e incorporando a eles lucro econômico extraordinário para as contratadas, limitando-se a aplicar o princípio da presunção de legitimidade aos atos viabilizadores dessas alterações, olvidando a possibilidade, bastante atual, de estarem, tais atos, eivados dos vícios da reserva mental e da omissão pura e simples.
Sumário do Acórdão 798/2008-TCU-Plenário, Ministro Relator Augusto Nardes
 (...) 
3. Com o propósito de evitar situações de desequilíbrio econômico-financeiro de contratos firmados para a execução de obras rodoviárias, decorrente das chamadas "alterações de projeto em fase de obras", compete a esta Corte exigir que os preços unitários dos itens cujos quantitativos tenham sido acrescidos limitem-se àqueles constantes do sistema Sicro 2 do Dnit.
Sumário do Acórdão 1767/2008-TCU-Plenário, Ministro Relator Ubiratan Aguiar
1. A manutenção do equilíbrio econômico-financeiro do contrato, após a firmatura de termos aditivos, pressupõe a preservação dos mesmos padrões de desconto global consignados na proposta da licitante vencedora, relativamente ao orçamento-base da licitação.
Voto do Acórdão 1767/2008-TCU-Plenário, Ministro Relator Ubiratan Aguiar
 (...) 
Realizar qualquer alteração nos quantitativos de itens de um contrato tomando por base referenciais distintos daqueles previstos no edital do certame licitatório que o originou significa dizer que, na prática, há uma nova contratação sem licitação e em condições diferentes daquelas inicialmente pactuadas. Não existe, portanto, a garantia de que essas novas condições ainda se constituam na proposta mais vantajosa para a Administração.
28.		Destaca-se ainda os Acórdãos 583/2003, Ministro Relator Marcos Vinicios Vilaça; 1.755/2004, Ministro Relator Walton Alencar Rodrigues; 2.137/2005, Ministro Relator Walton Alencar Rodrigues; 1.749/2007, Ministro Relator Ubiratan Aguiar; 720/2008, Ministro Relator Augusto Nardes; 1.757/2008, Ministro Relator Ubiratan Aguiar; 1.824/2010, Ministro Relator José Múcio Monteiro; 1.599/2010, Ministro Relator Marcos Bemquerer; 1.537/2010, Ministro Relator José Múcio Monteiro; 1.426/2010, Ministro Relator Aroldo Cedraz; e 2.654/2012, Ministro Relator Valmir Campelo, todos do Plenário do TCU, os quais, também, corroboram o entendimento de que a manutenção do equilíbrio econômico-financeiro deve ser verificada comparando a diferença entre a proposta e o orçamento de referência com o que foi realmente executado e o orçamento de referência.
29.		Assim, entende-se que há respaldo jurídico para utilizar a diferença global entre a proposta e o orçamento de referência como método de avaliação da manutenção do equilíbrio financeiro contratual.
I.1.2. Da evolução da diferença percentual entre a proposta e o orçamento-base do certame após as revisões de projeto
I.1.2.1. Manifestação da empresa contratada Queiroz Galvão S.A. (peça 17, p. 9-17) 
30.		A empresa contratada afirma que no presente caso não houve a diminuição do percentual de desconto entre a proposta e o orçamento, pois a antiga Secob teria desconsiderado diversos aspectos quando elaborou as composições de referência, sendo eles:
a)	custo do transporte em alguns itens de drenagem e pavimentação;
b)	custo da areia comercial;
c)	custo de todos os equipamentos necessários para a execução de alguns serviços, tais como escavação, carga e transporte (ECT) de materiais de 1ª e 2ª categorias; 
d)	custo dos insumos dos serviços atinentes ao túnel do Lote 3, considerando o Sicro 2, com suas adequações;
e)	utilização do Sicro na categoria de restauração para os serviços de pavimentação e terraplanagem, em vez da categoria de construção; e
f)	utilização do Sicro da época da celebração dos termos aditivos e não o Sicro da época da data-base do contrato.
31.		Informa que a demonstração desses erros resta evidenciada no Anexo II da sua manifestação (peça 17, p. 40-162 e peças 18 a 27) .
32.		Alega ainda que a Secob não teria demonstrado de maneira adequada a suposta irregularidade apontada e que conforme jurisprudência do TCU, caberia à fiscalização o ônus de comprovar os indícios que apresenta, por se tratar de um processo de auditoria, conforme entendimento proferido no Acórdão 1064/2009-TCU-Plenário, Ministro Relator Augusto Nardes.
33.		Questiona o fato de a Secob ter utilizado para o cálculo do desconto global ofertado um "novo orçamento", como se esse fosse o orçamento-base do certame, pois, no seu entendimento o desconto deveria ser avaliado entre a proposta da empresa e o orçamento constante do projeto básico, para atender ao disposto nos arts. 3° e 6º, inciso X, alínea "f", da Lei 8.666/93. 
34.		Destaca que a Unidade Técnica, ao elaborar o novo orçamento para o Lote 3, utilizou de apenas 40% dos serviços retirados do Sicro, tendo utilizado nos outros 60% os dados do próprio contrato celebrado com a empresa, o que possibilitou aos auditores considerarem em seu cotejo os menores valores possíveis dos insumos. Cita ainda que situações semelhantes ocorreram nos lotes 1 e 2.
35.		Assim, conforme a empresa, os descontos iniciais entre o orçamento e a proposta seriam de 30,31% para o Lote 1, de 32,32% para o Lote 2 e de 24,93% para o Lote 3 e não aqueles apresentados pela equipe de auditoria.
36.		A empresa afirma que, após as revisões de projeto, os descontos seriam de 40,57% para o Lote 1, de 39,94% para o Lote 2 e de 28,49% para o Lote 3, conforme cálculos demonstrados no Anexo II de sua manifestação. Assim, não haveria irregularidade.
37.		Quanto à utilização dos serviços de restauração do Sicro em detrimento aos serviços de construção daquele sistema de custos, a empresa alega que, por se tratar de uma restauração/duplicação, o próprio manual do Sicro recomenda a utilização das composições de restauração, assim como a jurisprudência desse Tribunal, conforme Acórdão 1329/2009-TCU-Plenário, Ministro Relator Augusto Nardes.
38.		Para justificar a alteração da data-base do Sicro para a data da celebração do termo aditivo, a empresa argumenta que " (...) o mais razoável é que a regularidade de seu preço seja examinada neste momento, de modo a verificar se de fato não há quebra da equação econômicofinanceira do contrato", sendo esse entendimento obtido com base nos Acórdãos 583/2003, Ministro Relator Marcos Vinicios Vilaça; 296/2004, Ministro Relator Marcos Vinicios Vilaça; e 1.752/2007, Ministro Relator Ubiratan Aguiar, todos do Plenário.
39.		Apesar desse entendimento, a empresa afirma que de forma conservadora utilizou nos cálculos presentes no Anexo II a data-base do contrato e não a do aditivo, ou seja, dezembro de 2002.
I.1.2.2. 	Análise
40.		Examinando o Projeto Básico da obra e as composições de preços unitários (CPUs) formuladas pela equipe de auditoria, constata-se que realmente alguns pontos não foram observados quando da confecção dessas CPUs de referência, sendo eles: a) o custo do transporte de alguns insumos; b) a utilização de areia comercial; c) a utilização de alguns equipamentos. Diante desse fato, revisou-se as CPUs elaboradas, considerando esses fatores.
41.		Concorda-se com a empresa que não é correto adotar como referência os dados da contratada para os insumos e materiais que não constem do Sicro. Para esses itens deve-se verificar se os seus custos estão presentes em outros sistemas referencias, tal como o Sinapi ou se foi realizada a cotação desses custos. Revisou-se então as CPUs formuladas pela equipe de auditoria que tenham considerado como referência os dados da contratada.
42.		A afirmação da empresa de que deveriam ter sido utilizadas as composições de restauração e não as de construção para formular as CPUs de referência não deve prosperar. Pois, apesar do Acórdão 1329/2009-TCU-Plenário, Ministro Relator Augusto Nardes, ter considerado para aquele caso em concreto (uma duplicação e restauração de trecho rodoviário já existente, com extensão de 33 km, situado em região urbana com intenso tráfego de caminhões que buscam a Hidrovia do Rio Madeira) pertinente a utilização das composições de restauração em vez das composições de construção, esse não é o entendimento predominante do TCU.  
43.	 	A utilização das composições de restauração nos serviços realizados em uma duplicação foi discutida, também, no TC Processo 030.105/2010-2, decorrente de auditoria na BR-116/RS, sendo que naquele processo o TCU entendeu não ser correto o uso indiscriminado das composições de restauração para as obras de duplicação. 
44.		Naquela auditoria, entendeu-se que apenas os caminhões basculantes utilizados na execução de alguns serviços poderiam sofrer a influência do tráfego de terceiros existentes no percurso local. Por esse motivo, considerou-se que os serviços: concreto betuminoso usinado a quente, base de brita graduada, compactação de aterros a 95%, compactação de aterros a 100%, enleivamento e hidrossemeadura não deviam ter seus preços orçados considerando as composições de restauração e sim de construção rodoviária.  
45.		O Voto do Ministro Relator Walton Alencar Rodrigues do Acórdão 1596/2011-TCU-Plenário destacou que:
As composições de preços de obras rodoviárias consideram, entre outros elementos, o custo dos equipamentos utilizados na sua execução. Incidem sobre tais custos o "fator de eficiência", que expressa os tempos produtivo e improdutivo do maquinário. Quanto maior o tempo produtivo, maior o "fator de eficiência" e menor o custo do item.
Interfere na eficiência dos equipamentos, entre outros, o tráfego concorrente com a execução dos serviços. Por tal razão, o DNIT utiliza fatores de eficiência distintos para obras de restauração e de construção. Nos serviços de construção, que não se submetem ao tráfego de veículos, a autarquia utiliza fator de eficiência igual a 0,83, e nos de restauração, que recebem influência do tráfego de veículos, fator de eficiência igual a 0,75. Assim, os preços dos serviços de restauração rodoviária são mais onerosos que os de construção.
No caso concreto, o DNIT utilizou as composições dos serviços de restauração rodoviária para operações típicas de construção, sem interferência do tráfego. O uso de tais composições para os serviços "concreto betuminoso usinado a quente", "base de brita graduada", "compactação de aterros a 95%", "compactação de aterros a 100%", "enleivamento", "hidrossemeadura, escavação carga e transporte de material de 1ª categoria", e "escavação carga e transporte de material de 3ª categoria" elevaram o preço da obra em 20,6 milhões.
O DNIT argumenta que a influência do tráfego de terceiros existente no percurso local considera, também, a velocidade média adotada pelos equipamentos, e que o Manual de Custos Rodoviários dispõe que "os preços de restauração serão também aplicados para os serviços de adequação de capacidade das rodovias (duplicações, terceiras faixas de tráfego, etc.) e correção de pontos críticos".
A unidade técnica acolhe o primeiro argumento, apenas em relação aos caminhões basculantes, e refuta o segundo, porque, apesar de o Manual de Custos Rodoviários permitir o uso de serviços próprios de restaurações rodoviárias em obras de duplicação, essa decisão deve ser suportada por elementos objetivos que demonstrem a necessidade de utilização de tais composições.
O entendimento da unidade técnica mostra-se correto, porque o próprio Manual de Custos Rodoviários deixou de considerar a influência do tráfego "nos serviços de exploração de jazidas, britagem, usinagem, etc, os quais não têm suas produtividades afetadas por este fator" 
Necessário, portanto, que a autarquia ajuste as composições desses serviços. (grifos no original) 
46.		Considerando então que a obra encontra-se concluída, não sendo, portanto, factível validar o fator de eficiência in loco; entende-se como prudente, para o caso em concreto, considerar conservadoramente o fator de eficiência de 0,75 para os caminhões basculantes nos serviços de escavação, carga e transporte (ECT) . Porém, para os equipamentos escavadeira hidráulica e trator de esteiras, entende-se que estes não sofrem impacto em razão do tráfego da rodovia existente, pois as áreas de ação desses equipamentos são restritas à faixa da rodovia em construção, sendo pertinente a manutenção do fator de eficiência de 0,83 utilizado pela equipe de auditoria.
47.		Desse modo, atendendo as jurisprudências contidas nos Acórdão 1329/2009-TCU-Plenário, Ministro Relator Augusto Nardes, e 1.596/2011TCUPlenário, Ministro Relator Walton Alencar Rodrigues, retificou-se os preços de referência utilizados no relatório de fiscalização, de forma que as composições dos serviços de ECT adotem um fator de eficiência de 0,75 para os caminhões basculantes; além disso, adotou-se para os transportes dos insumos dos materiais as composições de restauração e não as de construção.
48.		A alegação de que a Secob não teria demonstrado de maneira adequada a suposta irregularidade também não deve prosperar. Pois, a equipe evidenciou a irregularidade ao apresentar todas as composições de referência adotadas para o cálculo do superfaturamento decorrente do jogo de planilha, conforme pode-se constatar nas peças 12 a 15 desse processo. Corrobora esse entendimento o seguinte trecho do Voto do Ministro Relator Walton Alencar Rodrigues, proferido no Acórdão 1220/2013-TCU-Plenário: 
Diversamente ao alegado pela defesa, esta Corte de Contas quantificou o sobrepreço e o superfaturamento havido nas contratações das obras de construção e pavimentação da BR 448-RS, tendo por base critérios objetivos fixados em parâmetros de custos oficiais e adotados em outros órgãos e entidades especializadas. Dessa forma, este órgão judicante atendeu às diretrizes processuais internas ao cumprir o ônus de constituir prova da sua alegação e demonstrar efetivamente os elementos que suportam a acusação.
Cumprido o encargo probatório da acusação, imediatamente este Tribunal franqueou a todos os gestores responsáveis e os consórcios construtores ampla oportunidade para obterem vista e cópias dos autos a fim de contraditarem os fatos objetivamente demonstrados que poderiam ter reflexo em seus respectivos patrimônios jurídicos. A partir de então, é lícito aos interessados deduzirem todos os elementos de prova que entendam ser necessários à defesa dos seus direitos, observando, para tanto, os prazos e modos estipulados na legislação interna do TCU. Dentre esses meios, inclui-se a produção de prova pericial pelo próprio interessado.
O fato de o Tribunal de Contas da União haver prescindido a realização de prova pericial requerida pelo embargante decorre, por certo, da disposição de conteúdo probante detalhado o suficiente a suportar as ocorrências apontadas na presente auditoria. Como muito mais razão, a qualidade e a precisão dessas evidências dispensam maiores dilações probatórias por parte desta Corte de Contas porquanto foram produzidas por corpo técnico auxiliar de maneira imparcial, com alto gabarito profissional e com expertise na avaliação de custos de obras públicas, como são os auditores que integram as Secretarias de Obras vinculadas à Secretaria Geral de Controle Externo de Externo.
Mesmo considerando a suficiência do extenso conteúdo probatório produzido pela equipe técnica, em momento algum esta Corte de Contas obstaculizou a possibilidade de os gestores do DNIT e os consórcios construtores contraditarem os fatos apontados na fiscalização, facultando-lhes a oportunidade de apresentarem todos os meios lícitos de prova à defesa de seus direitos, inclusive, por meio da produção de prova pericial. Assim, num processo dialético de prova e contraprova é possível chegar ao esclarecimento da verdade material e promover julgamento mais próximo da realidade dos fatos.
Entretanto, o que não se pode admitir é a tentativa dos embargantes em inverter o ônus da prova ao não lograrem desconstituir integralmente os fatos apontados por este Tribunal, fundamentados em profícuo e objetivo lastro probatório. Isso fica evidente nas alegações dos consórcios construtores quanto à necessidade de serem considerados outros custos na nova composição dos preços unitários de referência para os serviços de escavação, carga e transporte de materiais, movimentação e lançamento de vigas com treliça autopropelida, montagem de peças pré-fabricadas e montagem de fôrmas. Para esses alegados custos adicionais, os embargantes não apresentaram, como contraprova, qualquer demonstração objetiva da forma de quantificação e de que maneira interferem na produtividade dos serviços.
49.		Assim, como a equipe de auditoria anexou aos autos todas as composições adotadas para demonstrar o jogo de planilha, entende-se que o TCU apresentou todas as provas necessárias para que a empresa contratada pudesse exercer o seu direito de contraditório e ampla defesa.
50.		O questionamento de que o desconto considerado deveria ser aquele verificado ao se comparar o preço ofertado e o orçamento-base da licitação e não o "novo orçamento" elaborado pela equipe de auditoria, não deve ser acatado. Pois, a equipe ao formular as CPUs adotou como referência as composições previstas no Sicro devidamente adaptado à realidade do empreendimento, tanto para verificar o desconto ofertado inicialmente, quanto para verificar se o desconto foi mantido após as revisões de projeto.
51.		Destaca-se que não deve ser adotado como referência o orçamento-base constante da licitação e sim o orçamento que esteja de acordo com o referencial de custo da Administração, o qual, de acordo com a jurisprudência do TCU para obras rodoviárias, é o Sicro (Acórdãos 517/2003, Ministro Relator Augusto Sherman; 1.455/2003, Ministro Relator Adylson Motta; 1.564/2003, Ministro Relator Guilherme Pereira; 1.923/2004, Ministro Relator Marcos Vinicios Vilaça; e 2.084/2004, Ministro Relator Marcos Vinicios Vilaça, todos do Plenário) . Por esse motivo, deve-se considerar como referência as composições elaboradas seguindo as premissas e custos do Sicro vigente à época da data-base do orçamento utilizado na licitação.
52.		Nesse ponto, deve-se destacar que a equipe de auditoria realmente não elaborou composições de preços unitários para cerca de 60% dos itens mais relevantes da curva ABC, para o Lote 3, Contrato TT-167/2004-00, tendo nesse caso utilizado como referência o preço contratado. 
53.		Neste momento processual, formulou-se as composições de preços unitários destes serviços, tendo como base as composições presentes no Projeto Básico (peças 98 a 100) , alterando os custos dos insumos, mão de obra e equipamentos para os constantes do Sicro na data-base do orçamento (12/2002) .
54.		Quanto à utilização do orçamento com a data-base da época do aditivo e não a prevista em contrato, entende-se que tal tese não deve prosperar, por não ser esse o entendimento da jurisprudência do TCU, apesar dos Acórdão 583/2003-TCU-Plenário, Ministro Relator Marcos Vinicios Vilaça, e 296/2004-TCU-Plenário, Ministro Relator Marcos Vinicios Vilaça, terem aceito essa tese devido às particularidades especificas daqueles contratos auditados, conforme será explicitado.
55.	 	A decisão, contida no Acórdão 583/2003-TCU-Plenário, Ministro Relator Marcos Vinicios Vilaça, de se adotar o Sicro com a data-base da época da alteração de projeto, foi tomada, pois se fosse considerada a data-base prevista no contrato (novembro de 1997) não seria possível utilizar o Sicro II, pois tal sistema ainda não estava implementado. Destaca-se que o Acórdão 1752/2007-TCU-Plenário, Ministro Relator Ubiratan Aguiar, alegado como jurisprudência pela empresa contratada, refere-se à mesma obra tratada no Acórdão 583/2003-TCU-Plenário, Ministro Relator Marcos Vinicios Vilaça, conforme se verifica no seguinte trecho do Relatório daquele Acórdão:
Adicionalmente, verificou-se que o procedimento adotado para a fixação de preços unitários dos serviços que tiveram seus quantitativos alterados em relação à planilha original, não está em conformidade com o que dispôs o subitem 9.1.3 do Acórdão 583/2003-TCU-Plenário, de 28/05/2003.
56.		Situação semelhante foi verificada no Acórdão 296/2004-TCU-Plenário, Ministro Relator Marcos Vinicios Vilaça, qual seja, a inexistência do Sicro II na data-base do contrato, e por esse motivo naquela decisão adotou-se a database das alterações de projeto e não as previstas contratualmente.
57.		A jurisprudência do TCU, de adotar a data-base dos contratos, pode ser verificada nos seguintes Acórdãos 2.127/2006, Ministro Relator Augusto Sherman; 278/2008, Ministro Relator Marcos Bemquerer; 1.922/2011, Ministro Relator Valmir Campelo; 1.923/2011, Ministro Relator Valmir Campelo; e 1.379/2012, Ministro Relator Valmir Campelo, todos do Plenário do TCU.
58.		Assim, adotou-se para a elaboração dos preços de referência a data-base de dezembro de 2002, prevista contratualmente, fato que coaduna com os precedentes deste Tribunal. 
59.		Destaca-se que apesar da empresa contratada ter informado em sua manifestação que adotou no cálculo dos preços de referência "de forma conservadora e visando resguardar as condições efetivas da proposta, adotou como referência para esse caso o Sicro de dezembro de 2002, momento em que foi acordado o preço para o respectivo item de serviço", tal fato não foi observado ao se analisar detalhadamente as composições de preços unitários (CPUs) apresentadas no anexo II de sua manifestação (peça 17, p. 40-162 e peças 18 a 28) .
60.		Ao analisar essas CPUs constatou-se que para grande parte dos serviços novos aditivados aos contratos, a empresa adotou o preço constante do Sicro II da época dos aditivos retroagindo até dezembro de 2002. Tal fato inclusive está informado ao descrever a forma que a empresa apurou o preço de referência de cada serviço, conforme pode se verificar nos seguintes trechos do seu anexo II, dentre outros:
 (...) 
XXII. Sub-base de pedra rachão com diâmetro máximo 5" e com camada de travamento
 (...) 
Note-se que, em seu cálculo, a Construtora utilizou a estrutura da composição apresentada no relatório de revisão com os custos dos insumos do SICRO II na data de assinatura do aditivo e, posteriormente, retroagida para dez/02 através dos índices de reajustamento do DNIT.
 (...) 
XXIII. Reforço do subleito com camada de rachão com diâmetro máximo de 5":
 (...) 
Note-se que, em seu cálculo, a Construtora utilizou a estrutura da composição apresentada no relatório de revisão com os custos dos insumos do SICRO II na data de assinatura do aditivo e, posteriormente, retroagida para dez/02 através dos índices de reajustamento do DNIT.
61.		Feitas essas considerações, revisou-se as CPUs de referência elaboradas pela equipe de auditoria (peças 12 a 15) e obteve-se as CPUs presentes na evidência: CPUs revisadas (peças 137) . A análise pormenorizada sobre como se obteve cada preço de referência, encontra-se na evidência: preço de referência (peça 135) .
62.		Assim, após realizadas todas essas alterações, constata-se que o desconto ofertado inicialmente no Lote 1 (Contrato 166/2004) , considerando a data-base de 12/2002, foi de 50,67% e após todos os aditivos o desconto passou a ser de 21,85%. Assim ocorreu um jogo de planilha que causou um desequilíbrio ao contrato de R$ 31.628.051,74 (ref. dez/2002) ao erário, conforme evidência: jogo de planilha (peça 138, p. 1-11) .
63.		Já no Lote 2 (Contrato 165/2004) o desconto inicial foi de 40,18% e após todos os aditivos passou a ser de 22,47%. O que ocasionou um superfaturamento devido ao jogo de planilha de R$ 20.221.446,40 (ref. dez/2002) , conforme evidência jogo de planilha (peça 138, p. 12-20) .
64.		Quanto ao Lote 3 (Contrato 167/2004) inicialmente o desconto foi de 26,13%, passando após todos os aditivos para um desconto de 0,69% em relação ao preço paradigma. Essas revisões causaram um superfaturamento devido ao jogo de planilha de R$ 59.917.031,63 (ref. dez/2002) , conforme evidência jogo de planilha (peça 138, p. 21-33) .
I.1.3 	Da vantagem obtida pela Administração no decorrer da execução contratual
I.1.3.1. 	Manifestação da empresa contratada Queiroz Galvão S.A. (peça 17, p. 18-22) 
65.		A empresa buscando demonstrar a regularidade dos preços pactuados e a inexistência do desequilíbrio econômico-financeiro em desfavor da Administração Pública apresentou um comparativo considerando o preço contratado reajustado e o Sicro da época do último aditivo (março de 2010) . As evidências desse cálculo estão no Anexo III da sua manifestação (peças 28 a 51) .
66.		Com base nesses cálculos, a empresa conclui que o desconto ofertado seria maior que o inicialmente pactuado, sendo de 43,21% para o Lote 1, de 45,97% para o Lote 2 e de 31,91% para o Lote 3.
67.		Assim, a empresa entende que caso a Administração licitasse essa obra na época do último aditivo, teria que despender valores superiores aos pagos à construtora Queiroz Galvão.
68.		Informa que o motivo para o aumento do desconto ofertado inicialmente seria o fato de que, ao acrescentar quantitativos de serviços existentes nos aditivos contratuais, o DNIT teria adotado a média dos preços das demais licitantes e, não mais, o valor contratual proposto pela empresa, quando da licitação. A Autarquia teria seguido esse procedimento para atender ao disposto nos Acórdãos 1.640/2002, Ministro Relator Marcos Vinicios Vilaça, e 2013/2004, Ministro Adylson Motta, ambos do Plenário, os quais tratam das obras na BR101/SC.
69.		Alega que recentemente o legislador ordinário brasileiro considerou ilegal o entendimento contido nesses Acórdãos, ou seja, a adoção de valores ofertados por empresas vencidas no certame como preço de referência, conforme os dizeres do art. 112, § 10º, da Lei de Diretrizes Orçamentárias de 2010 (Lei 12.017/10) .
70.		Afirma então que a metodologia de formação de preços adotada pelo DNIT em relação ao acréscimo de quantitativos de serviços já previstos em contrato rompeu o equilíbrio em desfavor da Contratada, além de ter ofendido o art. 37, inciso XXI, da Constituição da República.
71.		A empresa destaca ainda que teria ofertado um desconto de 9,88% de forma linear nos três lotes, pois o Projeto Executivo, a Portaria 203 do DNIT, de 3/4/2001, e o edital facultavam a execução da obra nos três lotes de forma contínua e conjunta. Porém, isso não ocorreu, pois grande parte das áreas necessárias à execução do serviço não estavam desapropriadas quando do início das obras em 2005, o que acarretou ônus à contratada.
72.		Assim, caso se desconsiderasse essa redução linear de 9,88% (visto que as obras não puderam ser executadas de forma contínua e conjunta) , o percentual de desconto entre a proposta e o orçamento da licitação passaria a ser de 20%, em vez de 28,19%. Tal fato impactaria os cálculos realizados pela empresa contratada presentes nos Anexos II e III de sua manifestação.
73.		Além desses fatos, a empresa cita que outros eventos prejudicaram a execução dos serviços inicialmente pactuados, destacando os seguintes fatos:
a)	atraso para autorização de supressão vegetal a cargo do DNIT;
b)	atraso para o licenciamento ambiental;
c)	inviabilização ambiental de jazidas previstas em projeto; e
d)	inviabilização ambiental de bota-foras previstos em projeto.
I.1.3.2. 	Análise
74.		Destaca-se que a possibilidade de alteração da data-base do orçamento-base para outra que não aquela definida no edital da licitação e nos contratos já foi objeto de exame nessa instrução, conforme análise realizada nos parágrafos 54 a 58; a qual evidenciou que esse procedimento, via de regra, não é aceito pelo Tribunal.
75.		Porém, buscando a verdade material, efetuou-se um novo comparativo considerando a data-base de março de 2010 para o cálculo da manutenção do desconto. Assim adotou-se as seguintes premissas:
a)	BDI de 27,84%;
b)	adicional de mão de obra no percentual previsto nessa data-base no Sicro;
c)	alterações dos equipamentos, produtividades e consumo dos insumos, conforme previsto nas composições de referência do Sicro na data-base de 3/2010; e
d)	reajuste dos preços dos serviços contratados por meio do índice relacionado a cada serviço.
76.		A alteração do BDI aplicado, do adicional de mão de obra e dos demais itens constantes das composições adotadas como de referência se justifica, pois, caso a obra fosse licitada em 2010, esses fatores estariam presentes nas CPUs de referência. 
77.		Contudo, nos cálculos realizados pela empresa, conforme demonstrado em seu anexo III (peças 28 a 52) , foi utilizado indevidamente o BDI do Sicro de dezembro de 2002, de 32,68%. Além disso, não foram alterados o fator aplicado no adicional de mão de obra e a produtividade dos serviços, conforme previsto no Sicro de março de 2010.
78.		Alterando-se a data-base para março de 2010, obtém-se os seguintes descontos iniciais e finais em cada um dos lotes: a) Lote 1: inicial 57,17%, final 31,61%, ocasionado um desequilíbrio de 32,04% no contrato; b) Lote 2: inicial 46,06%, final 28,88%, ocasionado um desequilíbrio de 20,83% no contrato; c) Lote 3: inicial 33,20%, final 5,11%, ocasionado um desequilíbrio de 25,42% no contrato. O cálculo desses descontos encontra-se na evidência: jogo de planilha, março de 2010 (peça 140) .
79.		Ao compararmos o desequilíbrio apurado em 2010 e em 2002, percebe-se que, ao adotar a data-base sugerida pela empresa contratada (3/2010) , não haveria grandes alterações no desequilíbrio ocorrido nos contratos, contradizendo a manifestação da empresa de que haveria uma vantagem para à Administração no decorrer da execução contratual
Tabela 1: Comparação do desequilíbrio em 2002 e 2010
	Lote
	Desequilíbrio (%) 

		2002
	2010

	1
	31,96
	32,04

	2
	22,46
	20,83

	3
	21,98
	25,42

	Fonte: peças 138 e 140

80.		Quanto aos alegados eventos que prejudicaram a execução dos serviços, entende-se que todos eles já foram tratados entre o DNIT e a empresa contratada, sendo eles, inclusive, os motivos das diversas revisões de projeto durante a obra. Ou seja, todos esses fatos já foram considerados quando da realização das revisões de projeto.
I.2. 	Audiência dos gestores
I.2.1 Razões de Justificativas dos Srs. Hideraldo Luiz Caron, Diretor de Infraestrutura Terrestre do DNIT, e Luis Munhoz Prosel Junior, Coordenador-Geral de Construção Rodoviária do DNIT
81.		Os gestores apresentaram a defesa em conjunto, conforme Ofício 199/2010/DIR, de 7/10/2010 (peça 4, p. 21-26) .
82.		Nesse documento eles informam que todos os esclarecimentos pertinentes à matéria foram apresentados pela Superintendência Regional do DNIT no Estado do Rio Grande do Sul, por meio do Oficio 1721/2010/SR/RS, de 28/9/2010.
83.		De acordo com o Ofício da Superintendência, as modificações realizadas, em sua maioria, são de natureza qualitativa e resultantes de fatos imprevistos e imponderáveis detectados após a formalização dos Contratos e imprescindíveis para a consecução dos objetos contratuais.
84.		A Superintendência efetuou então uma análise sobre todos os preços contratados, detectando a ocorrência de inconsistências nas composições de preços unitários (CPUs) usadas como referência pela equipe técnica da Secob.
85.		Esclarece que os preços de referência adotados no estudo realizado pela Superintendência e pela Coordenação Geral de Construção Rodoviária (CGCONT/DIR) do DNIT partiram das seguintes premissas: se o serviço já era previsto no orçamento-base da licitação, utilizaram como preço de referência o presente nesse orçamento; para serviços novos advindos de revisões de projetos, elaborou-se CPUs em conformidade com o Sicro 2, com eventuais adaptações e ajustes necessários.
86.		Em síntese os ajustes realizados pela Superintendência e pela CGCONT/DIR foram os seguintes:
a)	utilização de CPUs de restauração, grupo 5S do Sicro;
b)	adoção de areia comercial, utilizando as cotações de mercado, obtidas em cada revisão de projetos, retroagidas para a data-base do orçamento da licitação (12/2002) ;
c)	adoção de distâncias de projeto consistentes com a realizada na obra e não ao projeto original; e 
d)	utilização de cotações de serviços à época das revisões de projetos, retroagidas para a data-base do orçamento.
87.		Com base nessas premissas a Superintendência obteve os seguintes descontos oferecidos na licitação e após a última revisão de projeto à época:
a)	Lote 1, Contrato 166/2004, desconto inicial de 41,54% e após a 5ª revisão de projeto (9º Termo Aditivo) de 38,31%;
b)	Lote 2, Contrato 165/2004, desconto inicial de 47,5% e após a 4ª revisão de projeto (9º Termo Aditivo) de 40,14%; e 
c)	Lote 3, Contrato 167/2004, desconto inicial de 30,59% e após a 7ª revisão de projeto (12º Termo Aditivo) de 25,27%.
88.		Assim, a Superintendência entende que os termos aditivos formalizados não impactaram de forma relevante e não descaracterizaram as condições inicialmente pactuadas, sendo ainda identificados expressivos descontos e vantagens financeiras representativas ao erário na execução desses contratos.
I.2.2. 	Análise
89.		Destaca-se, inicialmente, que o Ofício 1721/2010/SR/RS, de 28/9/2010, o qual estaria anexado às razões de justificativas apresentadas pelos gestores Srs. Hideraldo Luiz Caron e Luis Munhoz Prosel Junior, não foi incorporado por esses neste processo.
90.		Diante de tal fato, solicitou-se à Auditoria Interna do DNIT, por meio de e-mail, tal ofício (peça 126, p. 1) . Em resposta o DNIT enviou o Ofício 1721/2010/SR/RS, de 28/9/2010 (peça 68) . Ao analisar esse Ofício, notou-se que ele citava a existência de dois anexos, os quais não foram encaminhados pela Auditoria Interna do DNIT; por isso foi enviado outro e-mail (peça 126, p. 2022) , no qual solicitou-se os referidos anexos. Contudo, a Auditoria Interna do DNIT não conseguiu localizar esses documentos. Por esse motivo efetuou-se diligência ao DNIT (peça 72) para que encaminhasse os anexos 1 e 2 do Ofício 1721/2010/SR/RS, de 28/9/2010, elaborado pela Superintendência do DNIT do Rio Grande do Sul.
91.		Em resposta a essa diligência, o DNIT enviou o Ofício 1714/2015/DG/DNIT (peça 125) , de 3/11/2015, no qual apresenta a manifestação da Superintendência Regional do DNIT no Estado do Rio Grande do Sul. Esse órgão informa que não localizou os anexos 1 e 2 do Ofício 1721/2010/SR/RS, de 28/9/2010 e que tentou, sem sucesso, refazer esses documentos. Destaca ainda que os referidos anexos foram efetivamente encaminhados, em setembro de 2010, pois nunca haviam sido reclamados pela Administração Central do DNIT e nem pelo TCU.
92.		Percebe-se que em busca da verdade material e dos princípios do contraditório e ampla defesa, procurou-se obter as composições de preços unitários (CPUs) formuladas pelo DNIT, porém essas não foram encontradas nem pela Superintendência Regional do DNIT no Estado do Rio Grande do Sul e nem pelos órgãos situados na sede do DNIT. Destaca-se que o Ofício 1721/2010/SR/RS, de 28/9/2010, não se encontrava apensado a esses autos e que esse foi endereçado ao Diretor Geral do DNIT, por isso a alegação de que o TCU não havia reclamado da ausência desses anexos não procede, pois tal documento só está sendo analisado por essa Corte de Contas neste momento processual.
93.		Ressalta-se ainda que apesar do Ofício 1721/2010/SR/RS, encaminhado pela Auditoria Interna do DNIT (peça 68) , citar os anexos 1 e 2 (item 9 e 13, respectivamente do Ofício) , o mesmo Ofício 1721/2010/SR/RS, encaminhado pela Superintendência Regional do DNIT no Estado do Rio Grande do Sul, em resposta à diligência efetuada (peça 125, p. 5-19) , não menciona a existência desses anexos. 
94.		Apesar de não existirem nos autos as CPUs formuladas pela Superintendência Regional do DNIT no Estado do Rio Grande do Sul, entende-se que tal fato não acarreta prejuízos à defesa apresentada pela Autarquia, pois todas as teses defendidas para a elaboração dessas composições foram analisadas no item "I.1.2.2" e os argumentos utilizados foram semelhantes aos apresentados pela empresa contratada Queiroz Galvão S.A. 
95.		Quanto à alegação dos gestores chamados em audiência, de que os termos aditivos não impactaram e não descaracterizaram as condições inicialmente pactuadas, não prospera. Pois, conforme análise efetuada no item "I.1.2.2", resta comprovado que os aditivos realizados não mantiveram os descontos inicialmente pactuados.
96.		Nenhuma das revisões de projetos realizadas nos três lotes manteve o desconto original, conforme resumo na tabela abaixo:
Tabela 2: Desconto original de cada lote e após cada revisão de projeto
	Lote
	Desconto (%) 

		Original
	Revisão de Projeto em Fase de Obras

			1ª
	2ª
	3ª
	4ª
	5ª
	6ª
	7ª
	8ª
	9ª

	1
	50,67
	41,29
	31,03
	28,47
	23,05
	21,95
	21,85
			
	2
	40,18
	38,80
	33,87
	27,41
	24,52
	22,47
				
	3
	26,13
	15,62
	14,43
	12,26
	9,36
	10,34
	4,17
	0,87
	0,96
	0,69

	Fonte: Evidência jogo de planilha (peça 138) 

97.		Analisando as revisões de projetos realizadas, percebe-se que houve uma busca em alterar os serviços que tinham grandes descontos para outros semelhantes, mas sem a manutenção do desconto ofertado inicialmente. 
98.		Na 1ª revisão de projeto do Lote 1, por exemplo, alterou-se a solução prevista no aterro do Rio Cardoso e do Km 25 de aterro estaqueado para uma elevada. A CGCONT/DNIT ao analisar essa alteração, conforme Parecer 226/2005 (peça 76, p. 2-22) , concordou com a troca, argumentando inclusive que teria uma redução de custos a preços iniciais. Contudo em momento algum foi realizada pelo DNIT uma análise sobre o desconto que a empresa havia ofertado na solução prevista em projeto e comparado com o desconto que ela estava ofertando na revisão de projeto. No caso em tela a empresa havia ofertado um desconto original de 65% para executar o aterro estaqueado, já para realizar o trecho em elevada o desconto foi de apenas 18%, ou seja, a troca da concepção estrutural desse aterro causou desequilíbrio ao contrato ao não manter a mesma taxa de desconto, conforme evidência: alteração da concepção dos serviços (peça 127) . 
99.		Alguns dos serviços que sofreram alterações na sua concepção estão resumidos na tabela abaixo, na qual consta o desconto original e o desconto após as revisões:
Tabela 3: descontos dos serviços que sofreram alterações na sua concepção, iniciais e após a revisão
	Lote 1, Contrato TT-166/2004-00

	Serviços contratados
	Serviços alterados
	Desconto original
	Desconto após a revisão

	Aterro estaqueado  
	Elevada
	65%
	17%

	Muro terra armada  
	Muro terra
	15%
	0%

	Base e sub-base de brita 
	Reforço e sub-base de rachão
	51%
	47%

	Lote 2, Contrato TT-165/2004-00

	Serviços contratados
	Serviços alterados
	Desconto original
	Desconto após a revisão

	Aterro estaqueado 
	Elevada
	49%
	9%

	Muro terra armada 
	Muro terrae
	34%
	20%

	Base e sub-base de brita 
	Reforço e sub-base de rachão
	67%
	50%

	Lote 3, Contrato TT-167/2004-00

	Serviços contratados
	Serviços alterados
	Desconto original
	Desconto após a revisão

	Aterro estaqueado 
	Elevada
	70%
	29%

	Base e sub-base de brita
	Reforço e sub-base de rachão
	51%
	45%

	Fonte: Evidência alteração da concepção dos serviços (peça 127) 

100.	Outro fato que demonstra que a empresa contratada estava buscando diminuir o desconto ofertado inicialmente foi a retirada ou a elevada diminuição de quantitativos de serviços com desconto relevantes, sem a inclusão de serviços semelhantes, conforme demonstrado na tabela abaixo:
Tabela 4: desconto ofertado nos serviços que deixaram de ser executados, sem substituição por outro semelhante
	Lote 1, Contrato TT-166/2004-00

	Serviços retirados
	Desconto original
	Quantidade

			Inicial
	Final

	caixa coletora long. CCL 01
	31%
	9.620
	0

	tub. drenagem urbana d= 0,40m s/ berço
	34%
	17.317
	1.532

	paviment. em blocos intertravados tipo S, 8cm
	68%
	57.280
	6.780

	meio fio tipo MFC 05
	32%
	53.670
	11.111

	colchão de gabião tipo reno
	68%
	12.500
	0

	Escavação, carga e transp. mat 1ª e 2ª cat
	56%
	2.380.409
	1.039.582

	Lote 2, Contrato TT-165/2004-00

	Serviços retirados
	Desconto original
	Quantidade

	CBUQ
	37%
	311.700
	171.271

	enleivamento
	46%
	514.060
	242.360

	tub. de drenagem urbana d=0,60m sem berço
	53%
	6.060
	2.2420

	paviment. em blocos intertravados tipo S, 8cm
	68%
	27.840
	2.600

	trincheira drenante
	44%
	5.960
	0

	meio fio tipo MFC 05
	20%
	27.190
	2.200

	Lote 3, Contrato TT-167/2004-00

	Serviços retirados
	Desconto original
	Quantidade

	Tirantes (Gewi 50/55) Q.trab = 200 kN D=32 mm
	45%
	27.910
	1.873

	Jato-ventiladores
	50%
	36
	0

	Bulbo anc. solo, com 8,00 m, para tirantes Q.trab = 350 kN
	52%
	14.280
	0

	Chumbadores D= 12,5 mm
	37%
	9.080
	0

	Dreno subhorizontal profundo (DHP) 
	20%
	14.450
	882

	Revest. taludes conc. proj. ref. c/ chumb. (e = 10,0 cm) 
	73%
	35.300
	2.916

	Revest. dos túneis c/ painéis
	85%
	83.000
	0

	Fonte: evidências - jogo de planilha (peça 138) 

101.	Portanto, conforme demonstrado nessa análise e na contida no item "I.1.2.2", resta demonstrado que os aditivos formalizados descaracterizaram as condições inicialmente pactuadas, afetando o equilíbrio econômico-financeiro dos contratos.
I.3. Conclusão do superfaturamento decorrente de jogo de planilha (achado 3.1) 
102.	Considerando que as razões de justificativas apresentadas pelos gestores do DNIT e a manifestação da empresa contratada Queiroz Galvão S.A. não foram suficientes para afastar o superfaturamento ocorrido devido ao jogo de planilha nos Contratos TT-165/2004-00, TT166/200400 e TT-167/2004-00; considerando, ainda, que os aditivos realizados nos três contratos causaram desequilíbrio econômico-financeiro em desfavor ao erário devido a redução do desconto original ofertado; considerando, também, que as obras dos três contratos já se encontram encerradas; entende-se pertinente a conversão do processo em Tomada de Contas Especial, de acordo com o art. 47, caput, da Lei 8.443/92, c/c art. 252 do Regimento Interno do TCU.
Quantificação do dano
103.	O cálculo do superfaturamento por jogo de planilha encontra-se normatizado no TCU, por meio do item "I.3.2.5 - Superfaturamento por jogo de planilha" do Roteiro de Auditoria de Obras Públicas, aprovado pela Portaria-Segecex 33, de 7/12/2012, o qual descreve o procedimento para apurar o superfaturamento por jogo de planilha.
104.	Segundo esse roteiro, após elaborar todos os preços de referência para os serviços contratados, deve-se aplicar o método da limitação dos preços unitários (MLPU) , para expurgar os preços contratados com sobrepreço. 
105.	Entende-se que no caso concreto não deve ser aplicado o MLPU, pois ao realizar a análise da manutenção do equilíbrio econômico-financeiros dos contratos na última revisão de projeto realizada, percebe-se que não há a existência de um sobrepreço global. Assim, caso fosse aplicado o MLPU estaríamos agravando o débito decorrente do jogo de planilha, pois estaríamos também considerando um débito por preços excessivos. A demonstração da apuração do débito com e sem a aplicação do método MLPU está presente nas evidências: jogo de planilha (peça 138) .
106.	Destaca-se que o próprio Roteiro de Auditoria de Obras Públicas prevê, em seu item 251, que o cálculo da manutenção do equilíbrio econômico-financeiro deve ser feito caso a caso:
251. Uma relevante observação deve ser feita, pois os procedimentos ora apresentados referemse a meros cálculos matemáticos, destituídos de apreciação jurídica do caso, apenas ilustrando a apuração do superfaturamento por preços excessivos e por jogo de planilha. Nesse sentido, o voto condutor do Acórdão 2319/2009-TCU-Plenário alerta que a manutenção do desconto "pode/deve ser objeto de análise caso a caso, a partir de circunstâncias concretas".
107.	A aplicação do método MLPU foi discutida no Voto do Acórdão 3443/2012-TCU-Plenário, Ministro Relator Valmir Campelo, no qual se defendeu a sua não aplicação, conforme trecho transcrito a seguir:
O Secretário-Substituto da Secob-1 discordou pontualmente das conclusões acerca do sobrepreço apontado (como visto, inferior a 2% do valor avençado) . Defende, ao contrário do relatório instrutivo, que os sobrepreços unitários não sejam compensados com os subpreços de outros encargos contratuais. De modo objetivo, não se faria a avaliação global do empreendimento, mas tão somente exames unitários de preço.
Isso porque, segundo o dirigente, não obstante ser essa a prática jurisprudencial desta Corte, a metodologia diverge do decidido pelo Tribunal no Acórdão 2.319/2009, o qual decidiu, após a instituição de grupo de trabalho, adotar o "Método da Limitação dos Preços Unitário" como padrão para quantificação de sobrepreços por esta Corte. Nas palavras do despacho à peça 32, in verbis:
6. Observa-se, entretanto, que, embora também seja razoável, esse critério diverge do adotado pelo Acórdão 2319/2009-TCU-Plenário, que orientou as unidades técnicas a adotarem o denominado Método da Limitação dos Preços Unitários Ajustado como método padrão para a quantificação de sobrepreço no âmbito desta Corte de Contas.
7. Em suma, a presente discussão refere-se à metodologia adequada para o cálculo de sobrepreço.
8. O Acórdão 2319/2009-TCU-Plenário apreciou estudo produzido pelo Grupo de Trabalho constituído pela Ordem de Serviço n. 03/2006 da Segecex, que teve por objetivo apresentar metodologia a ser empregada na apuração de sobrepreço nas auditorias de obras públicas realizadas pelo TCU.
9. Naquela ocasião, ao ponderar vantagens e desvantagens, o Grupo de Trabalho concluiu pela adoção do Método da Limitação dos Preços Unitários Ajustados (MLPUA) como método de adoção preferencial no âmbito do Tribunal, especialmente pelo seu forte embasamento jurídico, simplicidade de aplicação e de compreensão pelos Analistas do Tribunal e pelos auditados, bem como pela facilidade de implantação nos contratos em curso e nos a firmar pela Administração Pública.
10. Em essência, tal método caracteriza-se por considerar como débito qualquer pagamento de serviço com sobrepreço unitário, independentemente de o preço global do orçamento estar compatível com os parâmetros de mercado. Em outras palavras, o Método de Limitação dos Preços Unitários Ajustados parte da premissa de que o preço unitário de nenhum serviço, contratado originalmente ou posteriormente acrescido, pode ser injustificadamente superior ao paradigma de mercado, não se admitindo nenhum tipo de compensação entre sobrepreços e subpreços unitários.
11. Tendo em mente essa premissa e analisando a Tabela 2, observo que a metodologia adotada pela equipe não seguiu aquela orientação padronizadora. Com isso, de fato, a apuração do sobrepreço resultou num valor relativamente baixo de sobrepreço que, no caso concreto, não poderia ser considerado materialmente relevante em face do valor global do contrato tendo em vista a própria representatividade da amostra.
12. A Tabela abaixo apresenta um novo cálculo de sobrepreço desconsiderando a compensação de sobrepreços unitários com eventuais descontos unitários (em conformidade com o Acórdão Para verificar as assinaturas, acesse www.tcu.gov.br/autenticidade, informando o código 49305773. 2.319/2009 TCU Plenário) .
 (...) 
13. A partir da tabela acima é possível concluir, ao contrário da equipe técnica, pela ocorrência de sobrepreço no Contrato TC 029-PS/2011/0002 no valor de R$ 165.001,34, que representa 11% do 
14. Diante disso, em adição à proposta constante do relatório precedente, propõe-se que, na resposta à oitiva, a Infraero e a RTA - Engenharia e Construções Ltda. também se pronunciem acerca da irregularidade de sobrepreço no contrato, uma vez que a sua apreciação pelo Tribunal poderá acarretar a determinação de repactuação do Contrato.
Ajuízo que a metodologia sugerida não se deve aplicar imediatamente e automaticamente a todo e qualquer caso concreto. À semelhança do que dispôs o eminente Ministro Walton Alencar Rodrigues, em sua declaração de voto no Acórdão 2731/2012-TCU-Plenário, não existe método de sobrepreço universal e padrão. Existe, sim, uma metodologia adequada para cada situação concreta. Como oportunamente registrou, "nenhum método empregado pelo TCU para quantificar superfaturamento de preços se apresenta como 'método geral de quantificação', haja vista que não alcançam todas as possibilidades ou não corrigem todos os defeitos observados relativamente a preço excessivos".
Na situação ora examinada, a limitação dos preços unitários não me parece justa providência para avaliação de prejuízo ao erário. Em outros casos semelhantes, o Tribunal julgou em sentido distinto. Cito, como exemplo, os Acórdãos Plenários 1923/2011, 2279/2011, 2540/2008,1877/2010, 583/2003, 1922/2011, 2843/2008, 388/2004, 1245/2004 e 2137/2005 e 2635/2007. Existem tantos outros.
Um orçamento de obra, por conceito, é um estudo que se utiliza das técnicas de Engenharia de Custos para prever o valor de um empreendimento. Com base em pesquisas, estudos médios de produtividade de equipamentos e mão de obra, consumos médios - ou específicos - de insumos, dentre outros, tudo aplicado às condições específicas temporais e locais da obra, o orçamentista irá estimar o quanto será gasto para feitura daquele objeto.
Quanto melhor o projeto e mais particulares forem as condições de contorno estabelecidas para aquele empreendimento em especial, mais próximo o valor estimado será do real; mas é certo que o valor nunca será idêntico. Isso é o verdadeiro significado do Princípio da Aproximação do orçamento (MATTOS, Aldo Dória. Como preparar orçamentos de obras) .
Os consumos de cada serviço, como também as produtividades, serão próximos, mas jamais iguais. Em termos gerais, as incongruências unitárias se compensam de forma genérica, de modo a bem refletir o valor estimado do empreendimento como um todo. Nessa conta e sob esse fundamento, ajuízo que a consideração unitária de sobrepreços possa repercutir, até, ao enriquecimento sem causa da administração - pelo menos no que se refere ao justo preço pago pela obra como um todo. 
Registro que considero cabido, em princípio, a aplicação desse método de sobreavaliação quando constatado ainda em fase editalícia. Afinal, o gestor não pode se afastar do seu dever em balizar os preços unitários de seu certame pelos referenciais da LDO, fazendo valer critérios de aceitabilidade de preços unitários e globais, tal qual prevê o art. 40, inciso X, da Lei 8.666/93. 
Outra possibilidade seria a limitação de preços unitários para serviços novos, incluídos por meio de termos aditivos, não crivados pelo processo licitatório. Nessas situações, tendo em vista que os aditamentos são, na prática, novas pactuações, poder-se-ia considerar os sistemas oficiais como teto de contratação; isso quando não exigido o mesmo desconto auferido após a concorrência.
Repito, contudo, mais uma vez, que cada situação concreta deve ser apreciada consoante as suas peculiaridades fáticas. 
108.	Portanto, para calcular o ponto de equilíbrio econômico-financeiro do contrato não se utilizou o método MLPU e sim o comparativo entre o preço contratado e o preço de referência.
109.	Em seguida, apurou-se o ponto de equilíbrio após cada revisão de contrato, verificando se essa mantinha o equilíbrio econômico-financeiro inicialmente pactuado.
110.	Destaca-se que como ocorreram seis, cinco e nove revisões, nos Contratos TT166/200400, TT165/2004-00 e TT-167/2004-00, respectivamente; e em algumas dessas revisões tiveram gestores diferentes que aprovaram essas revisões, deve-se, conforme item 548 do Roteiro de Auditoria de Obras Públicas, transcrito abaixo, verificar o desequilíbrio que cada uma dessas revisões causou aos contratos e os seus responsáveis:
II.2 - Imputação de débitos decorrente de jogo de planilha
548. No caso de desequilíbrio econômico do contrato devido a jogo de planilha, a apuração do débito se processa aplicando, em cada fato gerador (medição) , o percentual indevidamente reduzido do desconto inicial do contrato. Observa-se que podem existir vários aditivos e vários grupos de responsáveis solidários, exigindo a aplicação de fatores percentuais diferenciados nas medições de serviços oriundas de cada um dos aditivos.
111.	As memórias desses cálculos, encontram-se na evidência: jogo de planilha (peça 138) e resumidos nas tabelas a seguir:
Tabela 4: Resumo dos desequilíbrios, devido ao jogo de planilha, ocorridos nas revisões de projetos 
		Inicial
	Revisão de Projeto em Fase de Obras

			1ª
	2ª
	3ª
	4ª
	5ª
	6ª
	7ª
	8ª
	9ª

	Contrato TT-166/2004-00, Lote 1

	Desconto (%) 
	50,67
	41,29
	31,03
	28,47
	23,05
	21,95
	21,85
			
	Desequilíbrio
 (R$ milhões) 
		7,8
	15,9
	21,1
	30,1
	31,5
	31,6
			
	Contrato TT-165/2004-00, Lote 2

	Desconto (%) 
	40,18
	38,80
	33,87
	27,41
	24,52
	22,47
				
	Desequilíbrio
 (R$ milhões) 
		1,1
	7,1
	15,2
	18,4
	20,2
				
	Contrato TT-167/2004-00, Lote 3

	Desconto (%) 
	26,13
	15,62
	14,43
	12,26
	9,36
	10,34
	4,17
	0,87
	0,96
	0,69

	Desequilíbrio 
 (R$ milhões) 
		14,9
	16,3
	20,4
	25,2
	25,3
	50,3
	57,8
	58,2
	59,9

	Fonte: Evidência jogo de planilha (peça 138) 

Identificação dos Responsáveis
112.	Os gestores chamados em audiência sobre o possível dano ao erário devido ao jogo de planilha foram aqueles responsáveis pela assinatura dos termos aditivos, conforme item 3.1.7 do Relatório de Auditoria (peça 3, p. 44) . Assim, foram chamados em audiência os Srs. Hideraldo Luiz Caron, Diretor de Infraestrutura Terrestre do DNIT e Luis Munhoz Prosel Junior, Coordenador-Geral de Construção Rodoviária Rodoviária do DNIT.
113.	Para apurar a responsabilidade dos gestores que emitiram os pareceres, assinaram a portaria de aprovação, aprovaram as revisões de projeto e assinaram os termos aditivos, deve-se analisar o Regimento Interno do DNIT. Destaca-se que, por conta de alterações nesse regimento, deve-se verificar a responsabilidade desses gestores, segundo os regimentos vigentes à época da contratação e de cada revisão.
114.	Segundo o Regimento vigente entre março de 2004 até janeiro de 2007 (peça 74) , tem-se que:
Art. 31. À Diretoria de Infraestrutura Terrestre compete administrar e gerenciar a execução de programas e projetos de construção, operação, manutenção e restauração da infraestrutura terrestre e a revisão de projetos de engenharia na fase de execução de obras, bem como exercer o poder normativo relativo à utilização da infraestrutura de transportes terrestres.
115.	Essa diretoria era composta de quatro coordenações: a) Coordenação-Geral de Construção Rodoviária; b) Coordenação-Geral de Manutenção e Restauração Rodoviária; c)  Coordenação-Geral Ferroviária; d) Coordenação-Geral de Operações Rodoviárias.
116.	Ainda segundo o regimento compete:
Art. 32. À Coordenação-Geral de Construção Rodoviária, subordinada à Diretoria de Infraestrutura Terrestre, compete programar, controlar, organizar, orientar, coordenar e supervisionar as atividades relacionadas com a construção de obras rodoviárias; coordenar e orientar as atividades de construção de obras rodoviárias delegadas a Estados, Municípios e outras entidades; participar do desenvolvimento de padrões e normas técnicas para o desenvolvimento e controle de obras; e estabelecer elementos para a adjudicação de obras e serviços e de controle de medições e reajustamento de obras em andamento.
117.	Já o Regimento vigente a partir de janeiro de 2007 (peça 75) , dispôs quanto a revisão de projetos as seguintes responsabilidades:
Art. 80 À Diretoria de Infraestrutura Rodoviária compete:
 (...) 
II - revisar projetos de engenharia na fase de execução de obras;
 (...) 
Art. 83 À Coordenação-Geral de Construção Rodoviária, subordinada à Diretoria de Infraestrutura Rodoviária, compete:
 (...) 
VI - acompanhar e coordenar as análises técnicas relativas aos serviços contratados e conveniados, com vistas às alterações de projeto em fase de obras, promovendo sua aprovação e encaminhando aditivos aos contratos e convênios para aprovação da Diretoria e obtenção de autorização para lavratura e assinatura do referido instrumento;
 (...) 
Art. 84 À Coordenação de Obras e Construção compete:
 (...) 
IV - acompanhar e coordenar as alterações contratuais referentes à revisão de Projetos em fase de obras, visando subsidiar a aprovação junto a Coordenação-Geral de Construção Rodoviária;
 (...) 
VIII - coordenar a elaboração dos Termos Aditivos aos contratos firmados para obras afetas a Coordenação-Geral de Construção Rodoviária, com vista à apreciação da Procuradoria Federal Especializada/DNIT;
 (...) 
Art. 127 São atribuições comuns dos Titulares da Procuradoria Federal Especializada, Auditoria Interna, Corregedoria, Ouvidoria, Superintendências Regionais, Administrações Hidroviárias, Coordenações Gerais, Coordenações, Divisões, Serviços, Seções, Setores e Núcleos:
XIV - cumprir e observar a legislação e as normas que regem as suas atividades;
118.	Conforme pode-se depreender desses dois regimentos, a responsabilidade final pela revisão caberia à Diretoria de Infraestrutura Rodoviária (ou Diretoria de Infraestrutura Terrestre) , sendo que antes dessa aprovação final a revisão seria aprovada pela Coordenação-Geral de Construção Rodoviária (CGCONT) .
119.	O regimento de 2007 detalha que o primeiro órgão que deve verificar as revisões seria a Coordenação de Obras e Construção (a qual integra a CGCONT, conforme art. 5º do Regimento do DNIT vigente a partir de 2007) , conforme inciso IV, artigo 84: "acompanhar e coordenar as alterações contratuais referentes à revisão de Projetos em fase de obras, visando subsidiar a aprovação junto a Coordenação-Geral de Construção Rodoviária". Apesar do regimento de 2004 não fazer menção a essa coordenação, percebe-se, de acordo com os documentos de aprovação das revisões de projetos, a existência de uma coordenação que aprovava as revisões antes do Coordenador-Geral da CGCONT.
120.	Assim, para atender ao regimento cada aprovação de revisão de projeto em fase de obras era precedida dos seguintes documentos: 1º) Parecer Técnico da CGCONT; 2º) aprovação da revisão pelo Coordenador de Obras e Construção (cargo vigente no regimento de 2007) , Coordenador de Construção (cargo vigente no regimento de 2004) e pelo Coordenador-Geral da CGCONT; 3º) remessa da minuta do termo aditivo a Procuradoria Federal Especializada (PFE/DNIT) para análise da legalidade da proposição; 4º) encaminhamento da aprovação da revisão à Diretoria de Infraestrutura Rodoviária (DIR) para aprovação final; 5º) Relato à Diretoria Colegiada do DNIT, solicitando autorização para a lavratura e assinatura do termo aditivo; e 6º) assinatura do termo aditivo.
Responsabilidade de quem realizou os Pareceres Técnicos
1) 
2) 
a) 
b) 
b.1) 
b.2) 
b.3) 
b.4) 
c) 
d) 
e) 
121.	Analisando os pareceres técnicos emitidos pela CGCONT relativos às revisões de projetos dos Contratos TT-165/2004-00, TT-166/2004-00 e TT-167/2004-00, percebe-se que esses pareceres continham opinião basicamente sobre dois assuntos: possibilidade técnica da alteração proposta na revisão para cada serviço e o orçamento da obra.
122.	A atribuição sobre a análise da manutenção do equilíbrio econômico-financeiro recai sobre o Analista em Infraestrutura do DNIT que analisou o orçamento de cada uma das revisões. Entende-se que o ocupante desse cargo é um dos responsáveis pelo superfaturamento decorrente de jogo de planilha, pois era esperado que um gestor médio tivesse conhecimento sobre os ditames da Lei 8.666/93 e das decisões desse Tribunal de Contas sobre esse assunto.
123.	De acordo com os pareceres formulados, resta evidenciado que em nenhum deles houve uma análise global de todas as modificações que o projeto estaria sofrendo com objetivo de verificar se a revisão estaria ou não mantendo o equilíbrio econômico-financeiro do contrato.
124.	Destaca-se que os pareceres emitidos até 2007 eram elaborados por engenheiros não integrantes do DNIT; esses engenheiros assinavam os pareceres devido a um contrato de assessoria técnica firmado entre o DNIT e empresas privadas. Já os pareceres emitidos a partir de 2007 foram assinados por Analistas em Infraestrutura de Transportes do DNIT.
Responsabilidade dos gestores da CGCONT que aprovaram as revisões de projeto
125.	Analisando todos os documentos emitidos pelo Coordenador-Geral da CGCONT e o Coordenador de Construções, subordinado ao primeiro gestor, no processo de aprovação das revisões de projetos, percebe-se que não há uma comprovação em nenhum desses documentos de que a aprovação dessas revisões iria manter o equilíbrio do contrato.
126.	Os documentos elaborados e assinados por esses gestores foram: a) aprovação dos pareceres, b) encaminhamento da minuta do termo aditivo para a Procuradoria Federal Especializada (PFE/DNIT) ; e c) encaminhamento da aprovação da revisão à Diretoria de Infraestrutura Rodoviária (DIR) para aprovação final. Destaca-se que a evidenciação de cada um desses documentos encontrase detalhada na peça 148 e resumida na Matriz de Responsabilização, apensada a esta instrução.
127.	De todos esses documentos apenas o encaminhamento à PFE/DNIT da primeira revisão dos três contratos (peças 76, p. 23-25; 79, p. 27-28; e 82, p. 18-19) descreve de forma sucinta que a alteração proposta não teria o condão de alterar o equilíbrio econômico-financeiro. Contundo, essa afirmação carece de comprovação, pois, conforme verificado ao analisar os processos de revisão, em momento algum foi realizado um comparativo para verificar se as alterações de quantitativos dos serviços contratados e a inclusão de novos serviços manteria o equilíbrio dos contratos; o qual, conforme análise já realizada nesta instrução, não foi mantido.
128.	Em todos os outros documentos formulados para a aprovação da demais revisões dos contratos não há sequer menção se essas estariam ou não mantendo a condição inicialmente pactuada. 
129.	Percebe-se então que a CGCONT não tinha como praxe a elaboração de nenhum documento que fosse capaz de analisar e comprovar se a revisão de projetos estaria mantendo o equilíbrio dos contratos, apesar de diversas decisões desse Tribunal de Contas descreverem que os aditivos realizados deveriam manter o equilíbrio econômico financeiro do Contrato, conforme se verifica nos Acórdãos 1.287/2002, Ministro Relator Ubiratan Aguiar; 583/2003, Ministro Relator Marcos Vinicios Vilaça; 1.755/2004, Ministro Relator Walton Alencar Rodrigues; 2.137/2005, Ministro Relator Walton Alencar Rodrigues; 1.749/2007, Ministro Relator Ubiratan Aguiar; , 2.533/2007, Ministro Relator Ubiratan Aguiar; 702/2008, Ministro Relator Augusto Nardes; 720/2008, Ministro Relator Augusto Nardes; 798/2008, Ministro Relator Augusto Nardes; 1.757/2008, Ministro Relator Ubiratan Aguiar; 1.767/2008, Ministro Relator Ubiratan Aguiar 1.824/2010, Ministro Relator José Múcio Monteiro; 1.599/2010, Ministro Relator Marcos Bemquerer; 1.537/2010, Ministro Relator José Múcio Monteiro; 1.426/2010, Ministro Relator Aroldo Cedraz; e 2.654/2012, Ministro Relator Valmir Campelo, todos do Plenário do TCU.
130.	Destaca-se que a segunda revisão do Lote 3 foi precedida de aprovação por uma comissão da Superintendência do DNIT/RS, conforme Portaria 54 da Superintendência do DNIT/RS, de 9/8/2006. Assim, esses gestores devem ser responsabilizados pelo superfaturamento decorrente dessa revisão. Esse fato não afasta a responsabilidade dos gestores da CGCONT, pois não há no processo de aprovação nenhuma análise da manutenção do equilíbrio, apesar dos gestores da CGCONT ao encaminharem essa segunda revisão para a PFE/DNIT, afirmarem que houve essa manutenção (peça 83, p. 14-16) .
131.	Dessa forma, entende-se que tanto o Coordenador-Geral da CGCONT como o Coordenador de Construções que aprovaram as revisões de projeto de obra devem ser responsabilizados pelos superfaturamentos devido ao jogo de planilha ocorridos nos Contratos TT-165/2004-00, TT166/200400 e TT-167/2004-00.
132.	Considerando que esse superfaturamento ocorreu por falhas no processo de aprovação de revisão; considerando que não foi apresentada nenhuma norma ou procedimento vigente na época das contratações dos aditivos que condicionem a aprovação da revisão à manutenção do equilíbrio econômico-financeiro, entende-se que a maior responsabilidade cabe ao Coordenador-Geral da CGCONT. Esse é o cargo gerencial a quem compete "programar, controlar, organizar, orientar, coordenar", conforme o regimento de 2007 do DNIT, as revisões de projeto. Assim, seria de sua responsabilidade a elaboração de normas que regulamentassem a verificação da manutenção do equilíbrio contratual.
Responsabilidade do Diretor de Infraestrutura Terrestre / Diretor de Infraestrutura Rodoviária
133.	De acordo com o regimento do DNIT a responsabilidade final pela aprovação das revisões de projeto compete ao Diretor de Infraestrutura Terrestre (Regimento de 2004) e ao Diretor de Infraestrutura Rodoviária (Regimento de 2007) .
134.	Esse gestor, com base nos pareceres emitidos e na aprovação da CGCONT, aprovava, também, a revisão de projeto. A descrição detalhada dos documentos elaborados pelo ocupante desse cargo no processo de aprovação das revisões de projeto encontra-se na evidência: análise da responsabilidade dos gestores do DNIT (peça 148) e resumida na Matriz de Responsabilização, apensada a essa instrução.
135.	Considerando que resta comprovado que não foi apresentado a essa Corte de Contas por parte da CGCONT nenhum procedimento formal ou normas para verificar e evidenciar que as revisões de projeto mantinham o equilíbrio vigente na época das contratações e que a CGCONT é subordinada a esse Diretor; entende-se que esse gestor, também, deve ser responsabilizado pelos superfaturamentos por jogo de planilha. Pois, era esperado do ocupante desse cargo, o qual é o responsável final pela aprovação da revisão de projetos, não apenas relatar que a revisão mantinha o equilíbrio, mas conferir se existia no processo de aprovação documentos que comprovassem tal fato, o que não foi realizado.
Responsabilidade dos gestores da Superintendência Regional do DNIT no Estado do Rio Grande do Sul que aprovaram as revisões de projeto
136.	Analisando o processo de aprovação da revisão de projeto realizado na Superintendência, nota-se a elaboração dos seguintes documentos:  1º) Memorando da Unidade Local para o Chefe de Serviço encaminhando o relatório de revisão; 2º) Ofício do Chefe de Serviço de Engenharia para que o Consórcio Gerenciador da BR-101/RS emitisse uma análise e parecer sobre a revisão; 3º) remessa da minuta do termo aditivo à Procuradoria Federal Especializada (SR/RS/DNIT) para análise da legalidade da proposição; 4º) encaminhamento do Analista do setor de Construções para o Chefe de Serviço de Engenharia para aprovação do relatório; 5º) sugestão de aprovação do relatório e solicitação de autorização para lavrar o Termo Aditivo ao Superintendente Regional, pelo Chefe de Serviço de Engenharia para o Superintendente e 6º) aprovação do relatório e autorização da lavratura do Termo Aditivo pelo Superintendente.
137.	Percebe-se, de acordo com esses documentos, que o primeiro gestor que remete a revisão para aprovação é o Chefe de Serviço de Engenharia da Superintendência. Sendo, que, em nenhum momento, esse gestor verifica se o equilíbrio econômico-financeiro do contrato está sendo mantido na revisão em análise.
138.	Assim, devem ser responsabilizados pelos superfaturamentos ocorridos nos Contratos TT-165/2004-00, TT-166/2004-00 e TT-167/2004-00, devido ao jogo de planilha nas revisões analisadas e aprovadas pela Superintendência Regional do DNIT no Estado do Rio Grande do Sul, o Chefe de Serviço de Engenharia e o Superintendente, pois era esperado que um gestor médio tivesse conhecimento sobre os ditames da Lei 8.666/93 e das decisões desse Tribunal de Contas sobre as revisões de projeto.
139.	Como a aprovação dessas revisões ocorreu por meio de delegação de competência e considerando que não existe por parte do DNIT uma norma ou procedimento que condiciona a aprovação da revisão à manutenção do equilíbrio econômico-financeiro, apesar da existência das diversas decisões desse Tribunal de Contas sobre o sobrepreço devido à não manutenção do equilíbrio econômico-financeiro do contrato após a firmatura de termos aditivos, pode-se considerar que tal fato seja um atenuante na responsabilidade dos gestores citados acima. 
Conclusão sobre os responsáveis e o débito 
140.	Conclui-se então que os responsáveis pelo superfaturamento decorrente do jogo de planilha são: o analista que analisou o orçamento nos pareceres formulados pela CGCONT, o Coordenador de Construções, o Coordenador-Geral da CGCONT e o Diretor de Infraestrutura Terrestre (atual Diretor de Infraestrutura Rodoviária) , que aprovaram cada revisão de projeto. Nas revisões de projeto aprovadas pela Superintendência Regional do DNIT no Estado do Rio Grande do Sul, por meio de delegação de competência, devem ser responsabilizados por esse superfaturamento o Chefe de Serviço de Engenharia e o Superintendente.
141.	Destaca-se que diante do número de revisões realizadas em cada contrato e que diferentes gestores atuaram na aprovação de cada uma dessas revisões, a demonstração de cada documento elaborado pelos gestores no processo de aprovação das revisões encontra-se na evidência: análise da responsabilidade dos gestores do DNIT (peça 148) e é resumida na Matriz de Responsabilização, apensada a essa instrução.
142.	A demonstração detalhada do cálculo dos débitos elencados a seguir, inclusive considerando os reajustes pagos, encontra-se na evidência: cálculo do débito (peça 141) . Os valores desses débitos atualizados para a data de 1/9/2016 estão presentes nas evidências 150 a 163.
143.	O Contrato TT-166/2004-00 (Lote 1) teve um superfaturamento total por jogo de planilha de R$ 31.628.051,74 (ref. dez/2002) , o que ocasionou em um débito de R$ 44.768.345,59, considerando os serviços pagos a preços iniciais e o reajustamento pago, o que atualizado para a data de 1/9/2016 acarretou em um débito de R$ 74.967.806,93 (peças 150 a 153) .
144.	As três primeiras revisões de projeto nesse contrato foram aprovadas pelos seguintes gestores: Srs. Mauro Ernesto Campos Lima, Coordenador de Construção, Luís Munhoz Prosel Júnior, CoordenadorGeral da CGCONT, e Hideraldo Luiz Caron, Diretor de Infraestrutura Rodoviária. Já a quarta, além desses gestores, teve a participação do Sr. Elói Ângelo Palma Filho, Analista em Infraestrutura, responsável pela emissão do Parecer da CGCONT, referente ao orçamento da obra. Na quinta revisão de projeto a única alteração foi no gestor responsável pela Coordenação de Construção, pois quem assinou a aprovação desse relatório foi o Coordenador Substituto, Sr. Jeffrey Rodrigues de Carvalho. Já a sexta revisão foi aprovada pela Superintendência Regional do DNIT no Estado do Rio Grande do Sul, por meio de delegação de competência; o ocupante da função de Chefe de Serviço de Engenharia que sugere a aprovação foi o Sr. João Augusto Teixeira Loureiro; e a sexta revisão foi aprovada pelo Superintendente Sr. Vladimir Roberto Casa.
145.	Portanto, os Srs. Mauro Ernesto Campos Lima, Coordenador de Construção, Luís Munhoz Prosel Júnior, CoordenadorGeral da CGCONT e Hideraldo Luiz Caron, Diretor de Infraestrutura Rodoviária, respondem solidariamente com a empresa contratada Queiroz Galvão S.A. pelo superfaturamento de R$ 21.142.745,42 (ref. dez/2002) ocasionado ao Contrato TT-166/2004-00 devido às três primeiras revisões de projeto, considerando somente os serviços pagos a preços iniciais, o que acarretou um débito de R$ 29.926.779,61 (peça 141, p. 1-3) , considerando os serviços pagos a preços iniciais e o reajustamento pago, esse valor atualizado para a data de 1/9/2016 acarretou em um débito de R$ 50.114.539,77 (peças 150) .
146.	Os Srs. Elói Ângelo Palma Filho, Analista em Infraestrutura, responsável pela emissão do Parecer da CGCONT, referente ao orçamento da obra, Mauro Ernesto Campos Lima, Coordenador de Construção, Luís Munhoz Prosel Júnior, CoordenadorGeral da CGCONT e Hideraldo Luiz Caron, Diretor de Infraestrutura Rodoviária, respondem solidariamente com a empresa contratada Queiroz Galvão S.A. pelo desequilíbrio apurado entre a quarta revisão (desconto de 23,05%) e a terceira revisão (28,47%) , o que totaliza um superfaturamento de R$ 9.027.652,14 (ref. dez/2002) , considerando somente os serviços pagos a preços iniciais, o que acarretou um débito de R$ 12.778.310,03 (peça 141, p. 3-5) , considerando os serviços pagos a preços iniciais e o reajustamento pago, esse valor atualizado para a data de 1/9/2016 acarretou em um débito de R$ 21.398.197,06 (peças 151) .
147.	Considerando que o Sr. Jeffrey Rodrigues de Carvalho só aprovou a quinta revisão, na condição de Substituto do Coordenador de Construção, deve ser responsabilizado, solidariamente aos Srs. Elói Ângelo Palma Filho, Luís Munhoz Prosel Júnior, Hideraldo Luiz Caron e a empresa contratada Queiroz Galvão S.A, pelo desequilíbrio apurado entre a quinta revisão (desconto de 21,95%) e a quarta revisão (23,05%) , o que totaliza um superfaturamento de R$ 1.305.575,67 (ref. dez/2002) , considerando somente os serviços pagos a preços iniciais, o que acarretou um débito de R$ 1.911.690,25 (peça 141, p. 5-7) , considerando os serviços pagos a preços iniciais e o reajustamento pago, esse valor atualizado para a data de 1/9/2016 acarretou em um débito de R$ 3.201.262,4206 (peças 152) .
148.	Quanto à última revisão (sexta revisão) , a qual coincide com o valor acumulado medido até a medição final (77ª Medição) do Contrato TT-166/2004-00 (Lote 1) , os responsáveis solidários pelo superfaturamento devido ao desequilíbrio apurado entre a sexta revisão (desconto de 21,85%) e a quinta revisão (21,95%) são os Srs. João Augusto Teixeira Loureiro, Chefe de serviço de engenharia da Superintendência, Vladimir Roberto Casa, Superintendente do DNIT no estado do Rio Grande do Sul e a empresa contratada Queiroz Galvão S.A, sendo que o superfaturamento apurado foi de R$ 107.078,51 (ref. dez/2002) , considerando somente os serviços pagos a preços iniciais, o que acarretou em um débito de R$ 151.565,70 (peça 141, p. 7-9) , considerando os serviços pagos a preços iniciais e o reajustamento pago, esse valor atualizado para a data de 1/9/2016 acarretou em um débito de R$ 253.807,68 (peças 153) .
149.	Já o Contrato TT-165/2004-00 (Lote 2) teve um superfaturamento por jogo de planilha total de R$ 20.221.446,40 (dez/2002) , o que ocasionou em um débito de R$ 28.580.428,26, considerando os serviços pagos a preços iniciais e o reajustamento pago, o que atualizado para a data de 1/9/2016 acarretou em um débito de R$ 47.825.890,24 (peças 154 a 157) .
150.	Nesse Contrato as duas primeiras revisões foram aprovadas pelos gestores Sr. Mauro Ernesto Campos Lima, Coordenador de Construção; Sr. Luís Munhoz Prosel Júnior, CoordenadorGeral da CGCONT; e Sr. Hideraldo Luiz Caron, Diretor de Infraestrutura Rodoviária. Já a terceira, além desses gestores, teve a participação do Sr. Elói Ângelo Palma Filho, Analista em Infraestrutura, responsável pela emissão do Parecer da CGCONT, referente ao orçamento da obra.  Na quarta revisão, quem aprovou na condição de Coordenador de Construção foi o Sr. Luiz Guilherme Rodrigues de Mello, permanecendo os demais gestores como responsáveis. Já a quinta revisão foi aprovada pela Superintendência Regional do DNIT no Estado do Rio Grande do Sul, por meio de delegação de competência; o ocupante da função de Chefe de Serviço de Engenharia que sugere a aprovação foi o Sr. João Augusto Teixeira Loureiro; e a sexta revisão foi aprovada pelo Superintendente Sr. Vladimir Roberto Casa.
151.	Portanto os gestores Srs. Mauro Ernesto Campos Lima, Coordenador de Construção,  Luís Munhoz Prosel Júnior, CoordenadorGeral da CGCONT, e Hideraldo Luiz Caron, Diretor de Infraestrutura Rodoviária, respondem solidariamente com a empresa contratada Queiroz Galvão S.A. pelo superfaturamento decorrente do jogo de planilha, devido às duas primeiras revisões de projeto, no valor de R$ 7.116.161,42 (dez/2002) , considerando somente os serviços pagos a preços iniciais, o que acarretou um débito de R$ 10.057.784,04 (peça 141, p. 9-12) , considerando os serviços pagos a preços iniciais e o reajustamento pago, esse valor atualizado para a data de 1/9/2016 acarretou em um débito de R$ 16.830.485,20 68 (peça 154) .
152.	Os Srs. Elói Ângelo Palma Filho, Analista em Infraestrutura, responsável pela emissão do Parecer da CGCONT, referente ao orçamento da obra, Mauro Ernesto Campos Lima, Coordenador de Construção, Luís Munhoz Prosel Júnior, CoordenadorGeral da CGCONT e Hideraldo Luiz Caron, Diretor de Infraestrutura Rodoviária, respondem solidariamente com a empresa contratada Queiroz Galvão S.A. pelo superfaturamento ocasionado ao Contrato 165/2004-00 decorrente do desequilíbrio apurado entre a terceira revisão (desconto de 27,41%) e a segunda revisão (33,87%) , o que totaliza um superfaturamento de R$ 8.163.451,04 (dez/2002) , considerando somente os serviços pagos a preços iniciais, o que acarretou um débito de R$ 11.537.993,98 (peça 141, p. 12-14) , considerando os serviços pagos a preços iniciais e o reajustamento pago, esse valor atualizado para a data de 1/9/2016 acarretou em um débito de R$ 19.307.437,58 (peça 155) .
153.	Quanto ao superfaturamento ocasionado ao Contrato 165/2004-00 decorrente do desequilíbrio apurado entre a quarta revisão (desconto de 24,52%) e a terceira revisão (27,41%) , o que totaliza um superfaturamento de R$ 3.162.429,78 (dez/2002) , considerando somente os serviços pagos a preços iniciais, o que acarretou um débito de R$ 4.469.690,03 (peça 141, p. 14-16) , considerando os serviços pagos a preços iniciais e o reajustamento pago, esse valor atualizado para a data de 1/9/2016 acarretou em um débito de R$ 7.479.485,69 (peça 156) , respondem solidariamente os Srs. Elói Ângelo Palma Filho, Analista em Infraestrutura, responsável pela emissão do Parecer da CGCONT, referente ao orçamento da obra, Luiz Guilherme Rodrigues de Mello, Coordenador de Construção, Luís Munhoz Prosel Júnior, CoordenadorGeral da CGCONT e Hideraldo Luiz Caron, Diretor de Infraestrutura Rodoviária, além da empresa contratada Queiroz Galvão S.A.
154.	Quanto a última revisão (quinta revisão) , a qual coincide com o valor acumulado medido até a medição final (77ª Medição) do Contrato 165/2004-00 (Lote 2) , os responsáveis solidários pelo superfaturamento devido ao desequilíbrio apurado entre a quinta revisão (desconto de 22,47%) e a quarta revisão (24,52%) são os Srs. João Augusto Teixeira Loureiro, Chefe de serviço de engenharia da Superintendência, e Vladimir Roberto Casa, Superintendente do DNIT no estado do Rio Grande do Sul e a empresa contratada Queiroz Galvão S.A, sendo que o superfaturamento apurado foi de R$ 1.779.404,17 (dez/2002) , considerando somente os serviços pagos a preços iniciais, o que acarretou um débito de R$ 2.514.960,21 (peça 141, p. 16-18) , considerando os serviços pagos a preços iniciais e o reajustamento pago, esse valor atualizado para a data de 1/9/2016 acarretou em um débito de R$ 4.208.481,77 (peça 157) .
155.	O Contrato 167/2004-00 (Lote 3) teve um superfaturamento por jogo de planilha de R$ 59.917.031,63 (dez/2002) , o que ocasionou em um débito de R$ 84.177.273,29, considerando os serviços pagos a preços iniciais e o reajustamento pago, o que atualizado para a data de 1/9/2016 acarretou em um débito de R$ 143.656.981,73 (peças 158 a 163) .
156.	Nesse Contrato as seis primeiras revisões foram aprovadas pelos gestores Srs. Mauro Ernesto Campos Lima, Coordenador de Construção, Luís Munhoz Prosel Júnior, CoordenadorGeral da CGCONT, e Hideraldo Luiz Caron, Diretor de Infraestrutura Rodoviária. Destaca-se que a segunda revisão não constou com parecer da CGCONT para análise da aprovação, pois essa já havia sido aprovada pela Superintendência, conforme Portaria 54 da Superintendência do DNIT/RS, de 9/8/2006. Na sétima revisão quem aprovou na condição de Coordenador de Construção foi o Sr. Luiz Guilherme Rodrigues de Mello, permanecendo os demais gestores como responsáveis. Ressalta-se que da quinta até a sétima revisão houve parecer formulado pela CGCONT, no qual o Sr. Elói Ângelo Palma Filho, Analista em Infraestrutura, analisou o orçamento da obra.  Já a oitava e a nona revisão foram aprovadas pela Superintendência Regional do DNIT no Estado do Rio Grande do Sul, por meio de delegação de competência; o ocupante da função de Chefe de Serviço de Engenharia que sugere a aprovação foi o Sr. João Augusto Teixeira Loureiro e o Superintendente que aprova essas revisões foi o Sr. Vladimir Roberto Casa.
157.	Logo, os gestores Srs. Mauro Ernesto Campos Lima, Coordenador de Construção, Luís Munhoz Prosel Júnior, CoordenadorGeral da CGCONT, e Hideraldo Luiz Caron, Diretor de Infraestrutura Rodoviária, respondem solidariamente com a empresa contratada Queiroz Galvão S.A. pelo superfaturamento decorrente do jogo de planilha decorrente da primeira revisão de projeto no valor de R$ 14.899.706,01 (dez/2002) , considerando somente os serviços pagos a preços iniciais, o que acarretou um débito de R$ 20.932.556,08 (peça 141, p. 18-20) , considerando os serviços pagos a preços iniciais e o reajustamento pago, esse valor atualizado para a data de 1/9/2016 acarretou em um débito de R$ 35.723.518,68 (peça 158) .
158.	Como a segunda revisão contou com a aprovação dos gestores da Superintendência, respondem pelo superfaturamento ocasionado ao Contrato 167/2004-00 decorrente do desequilíbrio apurado entre a segunda revisão (desconto de 14,43%) e a primeira revisão (15,62%) , o que totaliza um superfaturamento de R$ 1.348.326,23 (dez/2002) , considerando somente os serviços pagos a preços iniciais, o que acarretou um débito de R$ 1.894.259,82 (peça 141, p. 20-22) , considerando os serviços pagos a preços iniciais e o reajustamento pago, esse valor atualizado para a data de 1/9/2016 acarretou em um débito de R$ 3.232.745,48 (peça 159) , os Srs. Carlos Adalberto Pitta Pinheiro, Pedro Luzardo Gomes, Delmar Pellegrini Filho e Vladimir Roberto Casa, membros da comissão da Superintendência que aprovaram essa revisão, Mauro Ernesto Campos Lima, Coordenador de Construção, Luís Munhoz Prosel Júnior, CoordenadorGeral da CGCONT, e Hideraldo Luiz Caron, Diretor de Infraestrutura Rodoviária, solidariamente com a empresa contratada Queiroz Galvão S.A. 
159.	Quanto ao superfaturamento ocasionado ao Contrato 167/2004-00 decorrente do desequilíbrio apurado entre a quarta revisão (desconto de 9,36%) e a segunda revisão (14,43%) , de R$ 8.998.365,97 (dez/2002) , considerando somente os serviços pagos a preços iniciais, o que acarretou um débito de R$ 12.641.779,66 (peça 141, p. 22-24) , considerando os serviços pagos a preços iniciais e o reajustamento pago, esse valor atualizado para a data de 1/9/2016 acarretou em um débito de R$ 21.574.472,25 (peça 160) , respondem solidariamente os mesmos gestores que aprovaram a primeira revisão, ou seja, os Srs. Mauro Ernesto Campos Lima, Coordenador de Construção, Luís Munhoz Prosel Júnior, CoordenadorGeral da CGCONT e Hideraldo Luiz Caron, Diretor de Infraestrutura Rodoviária, assim como a empresa contratada Queiroz Galvão S.A.
160.	O superfaturamento ocasionado ao Contrato 167/2004-00 decorrente do desequilíbrio apurado entre a sexta revisão (desconto de 4,17%) e a quarta revisão (9,36%) , foi de R$ 25.043.326,57 (dez/2002) , considerando somente os serviços pagos a preços iniciais, o que acarretou um débito de R$ 35.183.300,76 (peça 141, p. 25-27) , considerando os serviços pagos a preços iniciais e o reajustamento pago, esse valor atualizado para a data de 1/9/2016 acarretou em um débito de R$ 60.043.852,01 (peça 161) . Respondem solidariamente por esse débito os Srs. Elói Ângelo Palma Filho, Analista em Infraestrutura, responsável pela emissão do Parecer da CGCONT, referente ao orçamento da obra, Mauro Ernesto Campos Lima, Coordenador de Construção, Luís Munhoz Prosel Júnior, CoordenadorGeral da CGCONT e Hideraldo Luiz Caron, Diretor de Infraestrutura Rodoviária, assim como a empresa contratada Queiroz Galvão S.A.
161.	Já o superfaturamento decorrente do desequilíbrio apurado entre a sétima revisão (desconto de 0,87%) e a sexta revisão (4,17%) , foi de R$ 7.483.016,12 (dez/2002) , considerando somente os serviços pagos a preços iniciais, o que acarretou um débito de R$ 10.512.868,81 (peça 141, p. 27-29) , considerando os serviços pagos a preços iniciais e o reajustamento pago, esse valor atualizado para a data de 1/9/2016 acarretou em um débito de R$ 17.941.271,16 (peça 162) , os responsáveis solidários por esse débito são os Srs. Elói Ângelo Palma Filho, Analista em Infraestrutura, responsável pela emissão do Parecer da CGCONT, referente ao orçamento da obra, Luiz Guilherme Rodrigues de Mello, Coordenador de Construção, Luís Munhoz Prosel Júnior, CoordenadorGeral da CGCONT e Hideraldo Luiz Caron, Diretor de Infraestrutura Rodoviária, além da empresa contratada Queiroz Galvão S.A.
162.	Quanto às últimas revisões (nona e oitava) do Contrato 167/2004-00 (Lote 3) , os responsáveis solidários pelo superfaturamento devido ao desequilíbrio apurado entre a nona revisão (desconto de 0,69%) e a sétima revisão (0,87%) são os Srs. João Augusto Teixeira Loureiro, Chefe de serviço de engenharia da Superintendência, e Vladimir Roberto Casa, Superintendente do DNIT no estado do Rio Grande do Sul e a empresa contratada Queiroz Galvão S.A, sendo que o superfaturamento apurado foi de R$ 2.144.290,73 (dez/2002) , considerando somente os serviços pagos a preços iniciais, o que acarretou em um débito de R$ 3.012.508,16 (peça 141, p. 29-31) , considerando os serviços pagos a preços iniciais e o reajustamento pago, esse valor atualizado para a data de 1/9/2016 acarretou em um débito de R$ 5.141.149,15 16 (peça 163) ,
II. Acréscimos ou supressões em percentual superior ao legalmente permitido (achado 3.2) 
163.	A equipe de auditoria constatou que no Contrato TT-166/2004-00 (Lote 1) houve alterações contratuais que implicaram um total de supressões contratuais de 63% e acréscimos de 88%. No caso do Contrato TT-165/2004-00 (Lote 2) ocorreram supressões no total de 59% e acréscimos de 84% do valor original do contrato; valores superiores aos limites estabelecidos nos §§ 1º e 2°, do art. 65 da Lei 8.666/93.
164.	No Relatório de Auditoria a equipe destacou que, relativamente a essa matéria, a jurisprudência consolidada do TCU, consubstanciada na Decisão 379/1999-Plenário, Ministro Relator Humberto Guimarães Souto, seria de que tanto as alterações contratuais quantitativas quanto as qualitativas estariam sujeitas aos mencionados limites da Lei de Licitações
165.	Como as razões de justificativas dos gestores e a manifestação da empresa contratada são semelhantes, primeiramente, será realizada uma síntese dessas justificativas. Posteriormente, será realizada a análise dessas alegações.
II.1. Razões de Justificativas dos Srs. Hideraldo Luiz Caron, Diretor de Infraestrutura Terrestre do DNIT, e Luis Munhoz Prosel Junior, Coordenador-Geral de Construção Rodoviária do DNIT
166.	Os gestores apresentaram a defesa em conjunto, conforme Ofício 199/2010/DIR, de 7/10/2010 (peça 4, p. 2126) .
167.	Afirmam, em síntese, que o entendimento sobre o parâmetro a ser considerado seria controverso, tanto que o Acórdão 749/2010-TCU-Plenário, Ministro Relator Augusto Nardes, sofreu Embargos de Declaração por parte do DNIT. Alegam ainda que esse Acórdão não seria aplicável ao caso em concreto, devido a sua irretroatividade.
II.2. Manifestação da empresa contratada Queiroz Galvão S.A.
168.	Segundo o entendimento da empresa (peça 17, p. 28-34) , a própria unidade técnica teria deixado evidente que não houve uma afronta ao art. 65, § 1º, da Lei n° 8.666/93, pois, conforme evidenciado no Lote 1, teria ocorrido um acréscimo de 88% e supressões de 63%, assim, o contrato foi aditivado em 25% (88% - 63%) , o mesmo ocorrendo no Lote 2: acréscimo de 84% e supressão de 59%.
169.	A empresa afirma que no cálculo dos 25% não pode deixar de se considerar as supressões realizadas, pois a Lei 8.666/93 vincula o limite ao valor inicial do contrato e não aos quantitativos iniciais. No juízo da empresa, somente se o reflexo financeiro total superar os 25% haveria transgressão aos mandamentos legais. Menciona que o Acórdão 1941/2006-TCU-Plenário, Ministro Relator Marcos Bemquerer, corroboraria esse entendimento.
170.	Após isso, cita o Acórdão 749/2010-TCU-Plenário, Ministro Relator Augusto Nardes, o qual determinou que o DNIT passasse a considerar de forma separada e sem compensação as supressões e os acréscimos para verificar o limite legal dos 25%.  Contundo, a empresa salienta que o próprio Acórdão estabelece que esse novo entendimento deverá ser utilizado em futuras licitações. Informa ainda que o DNIT apresentou Embargos de Declaração contra esse Acórdão.
II.3. Análise
171.	Destaca-se que os Embargos de Declaração contra o Acórdão 749/2010-TCU-Plenário, Ministro Relator Augusto Nardes, tiveram provimento parcial reconhecido pelo Tribunal, conforme Acórdão 591/2011-TCU-Plenário, Ministro Relator Augusto Nardes, o qual deu a seguinte redação ao item 9.2 do Acórdão recorrido: 
9.2. determinar ao Departamento Nacional de Infraestrutura de Transportes que, para efeito de observância dos limites de alterações contratuais previstos no art. 65 da Lei nº 8.666/93, passe a considerar as reduções ou supressões de quantitativos de forma isolada, ou seja, o conjunto de reduções e o conjunto de acréscimos devem ser sempre calculados sobre o valor original do contrato, aplicando-se a cada um desses conjuntos, individualmente e sem nenhum tipo de compensação entre eles, os limites de alteração estabelecidos no dispositivo legal;
172.	Após a publicação desse novo Acórdão, o DNIT apresentou Pedidos de Reexame, os quais foram conhecidos pelo Tribunal e com isso decidiu-se, conforme Acórdão 2819/2011-TCU-Plenário, Ministro Relator Walton Alencar Rodrigues, por uma nova redação ao item 9.2 do Acórdão 749/2010-TCU-Plenário, Ministro Relator Augusto Nardes, sendo ela:
9.2. determinar ao Departamento Nacional de Infraestrutura de Transportes que, nas futuras contratações celebradas a partir da data de publicação deste Acórdão no Diário Oficial da União, passe a considerar, para efeito de observância dos limites de alterações contratuais previstos no art. 65 da Lei nº 8.666/93, as reduções ou supressões de quantitativos de forma isolada, ou seja, o conjunto de reduções e o conjunto de acréscimos devem ser sempre calculados sobre o valor original do contrato, aplicando-se a cada um desses conjuntos, individualmente e sem nenhum tipo de compensação entre eles, os limites de alteração estabelecidos no dispositivo legal;
173.	O DNIT, quanto a esse último Acórdão, apresentou novos Embargos de Declaração, os quais foram rejeitados, conforme Acórdão 570/2012-TCU-Plenário, Ministro Relator Walton Alencar Rodrigues.
174.	Assim, tem-se que o DNIT deveria considerar as reduções ou supressões de quantitativos de forma isolada, sem nenhum tipo de compensação entre eles, ao promover aditivos ao contrato a partir de 9/11/2011, data que o Acórdão 2819/2011-TCU-Plenário, Ministro Relator Walton Alencar Rodrigues, foi publicado no Diário Oficial da União (DOU) .
175.	Considerando, então, que todos os aditivos que alteraram os quantitativos dos Contratos TT165/2004-00, TT166/2004-00 e TT167/2004-00 foram assinados antes da publicação do Acórdão no DOU, entende-se que as razões de justificativas dos gestores e a manifestação da empresa devem ser acolhidas para afastar a responsabilidades deles sobre a irregularidade verificada.
TC 003.254/2012-7
176.	O processo TC 003.254/2012-7 trata de uma representação a respeito de indícios de irregularidades relacionados à execução dos serviços de terraplenagem dos Contratos TT165/200400, TT-166/2004-00 e TT-167/2004-00, relativos as obras na BR- 101/RS - Adequação Divisa SC/RS - Osório.
177.	A representação foi formulada pela pretérita Secob (TC 003.254/2012-7, peça 1) . O Tribunal conheceu dessa representação e proferiu a seguinte determinação ao DNIT, de acordo com o Acórdão 107/2014-TCU-Primeira Câmara, Ministro Relator André de Carvalho:
1.6.1. realize, no prazo de cento e oitenta dias, em observância aos art. 62 e 63 da Lei 4.320/1964, os estudos e levantamentos de campo necessários à quantificação dos serviços de escavação, carga e transporte e de momento de transporte efetivamente executados nas obras de duplicação da BR101/RS, objetos dos contratos TT-166/2004-00, TT-165/2004-00 e TT-167/2004-00, confrontando os resultados com as medições realizadas, a fim de apurar eventuais divergências, tendo em vista os seguintes indícios de irregularidade constatados nas obras: 
1.6.1.1. medição de serviços de terraplenagem em desconformidade com observado em campo, nos contratos TT-166/2004-00, TT-165/2004-00 e TT-167/2004-00; 
1.6.1.2. medição de serviços em desconformidade com o Quadro de Orientação de Terraplenagem no Contrato TT-167/2004-00; 
1.6.2. adote providências, na forma indicada nos artigos 3º e 4º da Instrução Normativa - TCU nº 71, de 28/11/2012, para restituição do eventual prejuízo apurado em cumprimento ao item anterior; 
178.	Além disso, foi realizada a audiência do Sr. Delmar Pellegrini Filho por suposto ato antieconômico nas medições do serviço de terraplanagem.
III. Do cumprimento das determinações pelo DNIT
179.	Tendo em vista que a Superintendência do DNIT/RS questionou o Consórcio Supervisor, constituído pelas empresas ENECON/Magna/Ecoplan/ETEL, e a Construtora Queiroz Galvão S.A. para prestarem maiores esclarecimentos sobre as possíveis irregularidades que motivaram as determinações proferidas no Acórdão 107/2014-TCU-Primeira Câmara, Ministro Relator André de Carvalho e considerando que as justificativas apresentadas pelas empresas supervisoras e pela construtora expõem uma análise mais minuciosa sobre cada irregularidade verificada nos serviços de terraplanagem, conforme peça 1, do TC 003.254/2012-7; em busca da verdade material, será realizado, primeiramente, a análise dessas alegações. Como os argumentos apresentados pelas empresas são semelhantes a análise será feita de forma conjunta.
180.	As manifestações serão analisadas separadamente pelas irregularidades apontadas pela equipe de auditoria (TC 003.254/2012-7, peça 1) , sendo elas: a) utilização da Jazida Maisena I em detrimento a Maisena II; b) possibilidade da utilização do material de corte para o corpo de aterros no Lote 1; c)  utilização das jazidas comerciais em detrimento das JA-02/CGG 25 e JS01/CQG 33; d)  possibilidade da utilização do material de corte para o corpo de aterros no Lote 2;  e) divergência entre o volume escavado e depositado na Jazida CQG-52; f) medição de serviços em desconformidade com o Quadro de Orientação de Terraplenagem no Lote 3; e g) divergência entre o volume escavado e depositado na Jazida CQG-60.
181.	Será feito então uma síntese das manifestações das empresas sobre cada uma dessas possíveis irregularidades, seguido da análise técnica. Posteriormente, será apresentada a manifestação do DNIT quanto ao cumprimento das determinações e a sua análise.
III.1. Utilização da Jazida Maisena I em detrimento a Maisena II
182.	A equipe de auditoria teria verificado a possibilidade de se utilizar a Jazida Maisena I em substituição a Maisena II (TC 003.254/2012-7, peça 1, p. 9, itens 39 a 43) , nas obras do Lote 1. Tal fato poderia gerar uma economia ao erário de R$ 5.008.841,91 (dez/2002) .
III.1.1 Manifestação da empresa contratada Queiroz Galvão (TC 003.254/2012-7, peça 19, p. 21-25) e do consórcio supervisor (TC 003.254/2012-7, peça 20, p. 4-12) 
183.	Afirmam que a Jazida Maisena I só foi utilizada de forma emergencial, nos meses de junho e julho de 2005, para evitar a paralisação das frentes de trabalho e com o objetivo de suprir a obra em função da negativação ambiental e comercial das jazidas do Projeto Executivo, citando as Jazidas EC-1, EC-2 e EC-10, as quais o TCU reconheceu legítima a negativação, conforme Acórdão 1668/2006-TCU-Plenário, Ministro Relator Augusto Nardes.
184.	Alegam que os donos dessas jazidas não tinham interesse em fornecer material para a obra, pois já possuíam outros clientes. Para evidenciar isso, o Consórcio Supervisor anexa aos autos fotos de satélite (TC 003.254/2012-7, peça 20, p. 5-6) , as quais demonstrariam que, antes do início da obra (2005) , a jazida já contava com 51% da totalidade de sua área útil atacada.
185.	Descrevem ainda que essa jazida ficou sem licença pelo período de 9/1/2006 a 16/2/2007. Após isso, a empesa detentora da área conseguiu uma nova Licença de Operação 656/2007-DL (LO) , que inclusive aumentou a área da jazida. Porém, continuava desinteressada em vender o material para a construtora da BR-101/RS, conforme carta recebida da empresa detentora do direito de lavra (TC 003.254/2012-7, peça 22, p.11) .
186.	O Consórcio Supervisor, com base nas condicionantes das licenças de operação (LO) , calculou que o volume total da Jazida Maisena I seria de 243.423,69 m³ com a LO 229/2004-DL e após a LO 656/2007-DL seria de 464.367,39 m³, estando os cálculos demonstrados em anexo a sua manifestação (TC 003.254/2012-7, peça 20, p. 8-10) . Conclui, então, que o volume disponível nessa jazida não seria suficiente para atender a obra, tendo em vista que a Jazida Maisena II forneceu 2.129.035,89 m³ de material para a obra.
187.	Quanto à divergência apurada pela auditoria de que o material da Jazida Maisena II teria um teor de umidade superior ao material da Maisena I, esclarecem que os ensaios que comprovariam que a Jazida Maisena I teria nas camadas superiores maior teor de argila e umidade datava de junho de 2006, enquanto os ensaios realizados pela equipe foram realizados em novembro de 2009. Ou seja, o material coletado pela equipe estava situado em horizontes inferiores de escavação, tendo em vista que essa jazida já vinha sendo explorada há seis anos, demonstrando um material de características mais arenosas e com umidade ligeiramente inferior.
III.1.2 Análise
188.	A possível economia ao erário ao se utilizar a Jazida Maisena I em vez da Maisena II foi apontada pela equipe de auditoria, pois o motivo apresentado pelo DNIT para a não utilização da Jazida Maisena I, de que o material possuía um alto teor de argila e umidade, não foi verificado em visita de campo.
189.	Como o DNIT não descreveu como impedimento o quantitativo de material disponível nessa jazida, a equipe de auditoria considerou que todo o material destinado ao aterro poderia ter sido proveniente da Jazida Maisena I.
190.	Contudo, o Consórcio Supervisor, em sua manifestação, evidencia que o volume total disponível da Jazida Maisena I não seria suficiente para atender todo o volume de material que foi destinado à obra.
191.	Destaca-se, ainda, que nem todo o volume de aproximadamente 464.367,39 m³ da Jazida Maisena I estava disponível para a obra da BR-101/RS, pois essa jazida era comercial e antes mesmo do início das obras já havia extraído cerca de 25% do seu material.
192.	Entende-se, então, que a possível economia apontada pela equipe de auditoria não prospera, pois a Jazida Maisena I não tinha disponibilidade de todo o quantitativo de material que foi extraído da Jazida Maisena II. 
III.2. Possibilidade da utilização do material de corte para o corpo de aterro no Lote 1
193.	A equipe de auditoria teria verificado um indício de que o material existente no corte C20, situado entre as estacas 12+360 e 12+400, poderia ter sido utilizado nos corpos de aterro, conforme ensaios realizados durante a auditoria (TC 003.254/2012-7, peça 1, p. 12-13, itens 57 a 62) . Diante disso a equipe concluiu que: "os materiais provenientes dos cortes poderiam ter sido utilizados como corpo de aterro, uma vez que apresentam características necessárias e suficientes para seu aproveitamento, colocando em cheque a necessidade de aumento de materiais oriundos de jazida no valor de R$ 8.617.739,88" (TC 003.254/2012-7, peça 1, p. 12) .
194.	Para quantificar com precisão os volumes sob suspeita, a equipe afirma que deveria ser feito "levantamento topográfico dos volumes de bota-fora no seu local de deposição, com a finalidade de compará-lo com aquele constante no diagrama de massas" (TC 003.254/2012-7, peça 1, p. 13) .
III.2.1. Manifestação da empresa contratada Queiroz Galvão (TC 003.254/2012-7, peça 19, p. 25-32) e do consórcio supervisor (TC 003.254/2012-7, peça 20, p. 12-47) 
195.	De início o consórcio supervisor esclarece que foram realizadas outras sondagens não mencionadas no Relatório de Auditoria do TCU. Esses furos teriam sido realizados nos Km 11+580 - lado direito e Km 24+460 - lado esquerdo e comprovariam que os materiais utilizados nesses aterros seriam os mesmos informados no quadro de terraplanagem.
196.	A empresa contratada e o consórcio supervisor esclarecem que a impossibilidade do uso do material dos cortes nos aterros nesse lote ocorreu devido aos seguintes fatores: a) inaptidão técnica dos materiais in situ; b) condições do microclima da região; c) lençol freático aflorante; d) dificuldades de compensação corte/aterro, previsto no Projeto Executivo, em razão dos impedimentos derivados da demora na desapropriação e liberação das áreas.
197.	Devido a esses fatores, o projeto executivo já previa que cerca de 96% dos materiais de aterros seriam provenientes de jazidas comerciais. Contudo, das nove jazidas em projeto, as quais totalizavam 1.784.000 m³ de materiais, apenas a Jazida EC-03 foi possível de exploração, a qual tinha um volume disponível de 119.000 m³.
198.	Alegam que o material do corte C-20 (km 12+360 ao 12+400) não poderia ter sido utilizado como aterro pelos seguintes motivos:
a)	pequena altura de corte disponível;
b)	solos descaracterizados e com matéria orgânica, fato que pode ser comprovado inclusive nos ensaios realizados juntamente com o TCU, onde se lê: "areia argilosa escura com orgânico";
c)	existência de lençol freático a pequena profundidade;
d)	material com elevado desvio de umidade, o que inviabilizaria sua utilização;
e)	baixa capacidade de suporte do solo, conforme sondagens SPT do Projeto Executivo;
f)	apesar de em laboratório o material atender as especificações do DNIT, ele se aproximaria das condições de solo mole em campo; e
g)	problema com a desapropriação dessa área, que ocorreu quando 93,08% dos aterros do Lote 1 já estavam executados.
199.	As empresas mencionam que quando a equipe coletou o material não seria mais possível avaliar as condições adversas existentes no início da obra, pois as condições geotécnicas originais do entorno foram alteradas, com modificações da topografia original e o rebaixamento do lençol freático.
200.	Alertam que, quando o corte C-20 foi executado, o seu material foi destinado ao botafora, situado na Jazida Maisena II, tendo em vista que os aterros necessários já haviam sido executados.
201.	As empresas alegam que no Lote 1 o volume total de cortes representava apenas 10% do material necessário para a execução dos aterros. O volume de corte previsto inicialmente em projeto seria na ordem de 268 mil m³ e o necessário para aterros 2.473 mil m³. Devido às revisões de projetos, o volume de corte passou para cerca de 145 mil m³ dos quais 29% foram utilizados em corpos de aterro.  
202.	Logo, tendo em vista todas as já citadas condicionantes ocorridas na obra, a supervisora entende que, se não fosse realizado o aditivo de R$ 8.617.739,88, estaria imputando "ao contratado todos os fatos supervenientes, imprevisíveis e alheios à sua vontade e responsabilidade, provocandolhe um desequilíbrio econômico-financeiro absolutamente injusto" (TC Processo 003.254/20127, peça 20, p. 41) .
203.	Quanto à realização do levantamento topográfico determinado, a empresa contratada e consórcio supervisor entendem que como todos os materiais destinados para o bota-fora foram depositados em jazidas comerciais seria inconsistente a realização desse levantamento, pois eles sofreriam influência da ação de terceiros, provocando, então, a alteração de quantitativos.
204.	As empresas alegam ainda que o levantamento nos locais de bota-fora não atenderia às normas do DNIT e às especificações constantes do Edital, que estabeleceram como critério de medição o levantamento volumétrico realizado no corte e não no bota-fora, o que foi devidamente realizado na obra.
III.2.2. Análise
205.	Destaca-se que não há, realmente, nos autos, evidência de que foram realizados outros dois furos de sondagens no Lote 1, conforme alegado pelo consórcio supervisor. Contundo, os documentos apresentados pelo consórcio também não são suficientes para comprovar esses fatos.
206.	O objetivo da equipe de auditoria ao realizar a sondagem no corte C-20 era verificar se os materiais dos cortes seriam realmente inaptos para a utilização em aterro, pois essa foi uma das justificativas apresentadas nos relatórios de revisão para a não utilização desses materiais como corpo de aterro. A conclusão da auditoria, ao realizar os ensaios, foi de que o material desse corte atenderia às características dos materiais a serem utilizados em aterro.
207.	Com base nos ensaios desse corte, a equipe de auditoria entendeu que deveria ter sido realizado um levantamento topográfico, o que foi determinado ao DNIT e que, conforme será visto adiante na manifestação dessa Autarquia, não foi realizado.
208.	Considerando a afirmação das empresas projetistas e contratada sobre o volume de material resultante de corte, analisou-se o quadro de orientação de terraplenagem (QOT) da 5ª Revisão de Projetos em Fase de Obras (peça 115) , constatando que o volume de material proveniente dos cortes não seria suficiente para realizar todos os aterros da obra. Enquanto o volume escavado nos cortes foi na ordem de 150 mil m³, somente a Jazida Maisena II forneceu 2.130 mil m³ para os aterros. Assim, mesmo que todo o material de corte tivesse as características técnicas suficientes para serem utilizados em corpo de aterro não seria possível executar toda a obra com esse material. 
209.	Ademais, conforme documentos acostados aos autos nas manifestações das empresas, verifica-se que nem todos os materiais obtidos nos cortes poderiam ter sido reaproveitados nos corpos de aterro, seja por não atenderem as especificações técnicas, seja por problemas nas desapropriações dessas áreas, que em alguns casos só ocorreram depois da execução de todos os aterros.
210.	Destaca-se ainda que, conforme o quadro de orientação de terraplenagem grande parte do material proveniente dos cortes foram depositados nas jazidas comerciais, o que pode tornar inviável a realização de levantamento topográfico nessas áreas, pois, além da possibilidade dessas jazidas terem fornecido materiais para outras obras, podem também ter recebido outros materiais inservíveis para a recomposição ambiental dessas áreas.
211.	Assim, diante do baixo volume de corte realizado nesse lote, entende-se que não há justificativa técnica e econômica para a realização de um levantamento topográfico nas obras do Lote 1, com objetivo de verificar se seria possível a utilização dos materiais desses cortes em corpos de aterro. 
III.3. Utilização das jazidas comerciais em detrimento das JA-02/CGG 25 e JS01/CQG 33 
212.	A equipe de auditoria verificou que as Jazidas JA-02/CGG 25 e JS-01/CQG 33 não apresentaram óbices quanto ao licenciamento ambiental, ou seja, haveria indício que essas poderiam ter sido utilizadas no lugar das jazidas comerciais: Construmar, Quininho, Flavinho e CQG 52, o que acarretaria uma economia ao erário de RS 4.696.437,52 (TC 003.254/2012-7, peça 1, p. 13-14, itens 64 a 65) .
III.3.1. Manifestação da empresa contratada Queiroz Galvão (TC 003.254/2012-7, peça 19, p. 33-34) e do consórcio supervisor (TC 003.254/2012-7, peça 20, p. 49-54) 
213.	Afirmam que a Jazida JA-02/CGG 25 não pôde ser utilizada, pois possuía impedimento ambiental por fazer parte do Zoneamento Ecológico Econômico - Zona 8 (Banhados) . 
214.	Já a Jazida JS-01/CQG 33 estaria onerada a terceiros junto ao DNPM, o que teria diminuído o volume disponível de 89.700 m³ para 55.011 m³.
215.	Alegam ainda que outros fatores dificultariam a utilização da Jazida JS-01: acesso por meio de uma rampa íngreme e duas pontes existentes que não suportariam o peso do tráfego.
216.	Informam ainda que a viabilização das Jazidas: CQG-52 (km 50+600) , Flavinho (km 49+820) , CQG 50 (Km 49+460) e CQG-61 (km 49+290) , tornou inviável economicamente a utilização da jazida JS-01/CQG 33.
217.	Concluem que seria inadequado afirmar que a não utilização das Jazidas JA02/CGG 25 e JS-01/CQG 33 teriam causado danos ao erário de RS 4.696.437,52.
III.3.2. Análise
218.	Conforme documentos acostados aos autos, resta demonstrado que a Jazida JA-02/CGG 25 não pôde ser utilizada devido a restrições ambientais.
219.	Quanto a Jazida JS 01/CQG 33, conforme quadro de orientação de terraplanagem do projeto, o seu material seria destinado ao aterro A32. Analisando o QOT da 4ª Revisão de Projetos do Lote2 (peça 116) , percebe-se que para a constituição desse aterro foram utilizados materiais provenientes das jazidas CQG 50, CQG 52 e CQG 61, sendo que distância média de transporte (DMT) resultante foi de 2,18 km. Ou seja, a utilização dessas jazidas foi mais econômica que a previsão inicial, pois a Jazida CQG 33 tinha uma DMT de 2,31 km.
220.	Assim, entende-se que de acordo com os documentos apresentados pelas empresas supervisoras e pela contratada, não resta caracterizado o possível dano, de RS 4.696.437,52, apontado pela equipe de auditoria.
III.4. Possibilidade da utilização do material de corte para o corpo de aterros no Lote 2
221.	O indício de que o material de corte poderia ser utilizado nos corpos de aterros foi levantado a partir da avaliação do material existente no corpo do aterro da estaca 34+600, realizada em campo pela equipe de auditores do TCU. Segundo o Quadro de Orientação de Terraplenagem fornecido à equipe de auditoria pelo consórcio supervisor da obra, o qual demonstra os volumes executados, o referido corpo de aterro teria sido executado com material proveniente da Jazida de areia CQG 62, localizada a 8,2 km. Entretanto, os auditores identificaram que o material se tratava de arenito, semelhante ao material existente no corte próximo à estaca 35+200, e diferente da areia proveniente da Jazida CQG 62 (TC 003.254/2012-7, peça 1, p. 15, itens 66 a 69) .
222.	Diante disso colocou-se em dúvida a necessidade de acréscimos dos quantitativos promovidos no contrato, os quais implicaram um aumento de R$ 17.123.459,55 (ref. dez/2002) no valor contratual.
III.4.1. Manifestação da empresa contratada Queiroz Galvão (TC 003.254/2012-7, peça 19, p. 3438) e do consórcio supervisor (TC 003.254/2012-7, peça 20, p. 54-62 e peça 21, p. 1-29) 
223.	O consórcio supervisor informa que foram executados outros dois furos durante a auditoria um no km 30+900 - lado direito, o qual teria confirmado que o material arenoso utilizado era o indicado no quadro de origem e no Km 34+600 - lado direito, o qual indicou a existência de material pétreo, conforme era esperado, pois tal fato já estava indicado nas seções e no quadro de origem.
224.	Detalham todos os problemas ocorridos no Lote 2 com: obtenção de licenças; desapropriação; frentes liberadas para obras de forma segmentadas; dificuldades em viabilizar locais de bota-fora e jazidas devido às características geográficas, geológicas e ambientais; novas ocorrências de solos moles; negativação pelos proprietários do uso de jazidas; execução de remoção dos solos sob os muros Terrae; execução de muros de contenção alternativamente às contenções previstas em projeto; áreas de preservação; travessias urbanas; lençol freático aflorante; desvio de umidade; presença de materiais "A-7-5" e "A-7-6" que dificultaram o reaproveitamento dos solos; e trajetos obrigatórios a serem realizados pelos caminhões basculantes, por determinação da Polícia Rodoviária Federal. Todos esses fatos, segundo a supervisora, justificariam a alteração dos quantitativos nos serviços de ECT inicialmente contratados e estariam devidamente justificados nas revisões de projetos realizadas no decorrer da obra.
225.	Quanto à alegação da existência de arenito no aterro realizado na estaca 34+600, apresentam a seguinte justificativa: o motivo da existência de material semelhante ao do corte 35+200 foi devido ao rompimento da pista existente, quando da realização do muro de pedra no trecho dos km 34+360 ao km 34+800, fato que ocorreu em 2008. 
226.	Destacam que o material utilizado inicialmente no aterro seria procedente da Jazida CQG62. Contudo, por causa desse rompimento, foi proposta a remoção de todo o aterro existente do lado esquerdo da pista para a execução de um muro de pedra invertido. Esse muro foi realizado com material rochoso proveniente da Jazida JS-03 (CQG-24) e parte dos matacões detonados de arenito, resultantes do rompimento da encosta no entorno do km 35+200 e parte de material de decapagem da Jazida JS-03 (CQG 24) .
227.	Segundo as empresas, a utilização do arenito proveniente do corte do km 35+200, só foi viável pois, quando estava "quase a totalidade da escavação do arenito do Corte 16 no Km 35 já executada, ocorreu, em 2008, um rompimento de grandes dimensões na encosta (lado direito, a montante) " (TC 003.254/2012-7, peça 21, p. 28) . Assim, devido ao rompimento desse talude foi possível a continuidade da exploração desse corte em arenito, o qual foi utilizado na estabilização do rompimento da pista existente da BR101/RS e na construção do muro de contenção a esquerda desta pista.
228.	Afirmam que não foi possível a utilização do material do corte do km 35+200 no aterro situado entre os km 34+360 e km 34+800, devido a problemas na desapropriação na área do aterro, pois o corte teria sido realizado em período anterior ao da execução do aterro.
229.	Quanto ao levantamento topográfico determinado a ser realizado, a supervisora destaca a existência da Jazida comercial Flavinho, na qual os volumes escavados e depositados sofrem influência da ação de terceiros. Além disso, ressalta (TC 003.254/2012-7, peça 21, p. 34) . 
que a avaliação das condições adversas iniciais enfrentadas pelas obras de duplicação da BR101/RS hoje não seriam mais possíveis de serem comprovadas, uma vez que as condições originais de entorno foram profundamente alteradas, com a implantação de todos os dispositivos de drenagem, contenções e modificações da topografia primitiva. Qualquer avaliação ou levantamentos topográficos realizados hoje, considerando que os trabalhos foram executados a partir do ano de 2005 até o ano de 2011. A nove anos do início das obras não representarão as reais condições da realização dos serviços de terraplenagem durante sua execução.
230.	Entendem que, como todos os materiais destinados a bota-fora foram de origem comercial, seria inconsistente a realização desse levantamento, pois eles sofrem influência da ação de terceiros, provocando alteração de quantitativos.
231.	Alegam, ainda, que o levantamento nos locais de bota-fora não atenderia às normas do DNIT e às especificações constantes do Edital, que estabeleceram como critério de medição o levantamento volumétrico realizado no corte e não no bota-fora, o que foi devidamente realizado na obra.
III.4.2. Análise
232.	O objetivo da equipe de auditoria ao realizar a sondagem no km 30+900 era verificar se os materiais dos cortes seriam realmente inaptos para a utilização em aterro, pois, assim como no Lote 1, essa foi a justificativa apresentada pelo DNIT para a não utilização desses materiais nos aterros. 
233.	Ao realizar essa sondagem, a equipe verificou que o material utilizado no aterro situado no km 30+900 seria muito semelhante ao material encontrado no corte realizado no km 35+200, o que seria um indício da possibilidade das compensações corte - aterro, em vez da utilização de materiais de jazidas.
234.	Contudo, os argumentos apresentados pelas empresas supervisoras e pela contratada, podem esclarecer o motivo de a equipe ter encontrado materiais semelhantes ao do corte do km 35+200, no aterro situado no km 30+900.
235.	Analisando o quadro de orientação de terraplenagem (QOT) da 4ª Revisão de Projetos em Fase de Obras (peça 116) , constata-se que o volume de material proveniente dos cortes alcançou um montante de 493 mil m³, sendo que cerca de 19 mil m³ (3,85%) foram reaproveitados em aterros. Esse percentual foi bem inferior ao previsto em projeto, que indicava que cerca de 34% do material poderiam ser utilizados em aterros.
236.	Conforme os documentos acostados aos autos na manifestação das empresas supervisoras (TC 003.254/2012-7, peça 37, p. 24-133 e peça 38, p.1-42) , entende-se que resta demonstrando que um dos motivos para a diminuição no aproveitamento desses materiais deve-se aos problemas enfrentados nas desapropriações das áreas necessárias para a realização das obras. O que impossibilitou a compensação de corte - aterro, no percentual previsto em projeto.
237.	Outro dado constatado ao analisar o QOT foi que o volume total de corte (493 mil m³) não seria suficiente para executar todos os aterros, pois o volume utilizado das jazidas foi de 1.632 mil m³. Ou seja, mesmo que não houvesse problemas nas desapropriações e que todos os solos retirados dos cortes fossem possíveis de serem utilizados em aterro (fato que não era a realidade da obra) , o volume de corte só atenderia aproximadamente 30% dos aterros executados no Lote 2.
238.	Logo, o cálculo realizado pela equipe de auditoria ao apurar o possível dano devido à não utilização do material de cortes (R$ 17.123,459,55) não procede, pois esse cálculo considera que todo material proveniente de jazida poderia ter sido substituído pelo material de corte, o que conforme verificado não seria possível.
239.	Diante do baixo volume de corte realizado nesse lote e dos problemas encontrados nas desapropriações das áreas necessárias para a realização das obras, entende-se, assim como no Lote 1, que não há justificativa técnica e econômica para a realização de um levantamento topográfico no Lote 2, com objetivo de verificar se seria possível a utilização dos materiais desses cortes em corpos de aterro. 
III.5. Divergência entre o volume escavado e o depositado na Jazida CQG-52
240.	A equipe de auditoria ao analisar o volume escavado (173 mil m³) na Jazida CQG-52 e o volume depositado de bota-fora (600 mil m³) , entendeu, ao realizar inspeção física nessa jazida, que existia um indício de medição indevida, pois era esperado encontrar um aterro nessa jazida, contudo verificou-se a existência de uma escavação (TC 003.254/2012-7, peça 1, p.16, itens 70 a 71) .
III.5.1. Manifestação empresa contratada Queiroz Galvão (TC 003.254/2012-7, peça 19, p. 4750) e do consórcio supervisor (TC 003.254/2012-7, peça 21, p. 30-33) 
241.	O consórcio supervisor e a empresa contratada alegam que o volume extraído da Jazida CQG-52 foi superior ao registrado nas memórias das medições, o qual computava somente os volumes passíveis de medição, conforme previsto no edital e no contrato. 
242.	Mencionam que deve-se considerar outros volumes ao mensurar a escavação realmente executada nessa jazida, sendo eles: a) volume de 24.172 m³ da remoção da camada vegetal superficial; b) depressões existentes no interior da jazida; c) drenagem natural da área; d)  consumo de 91.291 m³, a cargo da construtora, para execução de obras auxiliares (tais como canteiro de obras e acessos provisórios) ; e)  consumo adicional em função das tolerâncias geométricas para a execução dos aterros e camadas finais; e f) consumo de 25.652 m³ necessário a trabalhos e eventos indesejados e supervenientes, como chuvas torrenciais que provocaram erosões em aterros (peça 27, p. 60-62) . 
243.	Assim, o consumo da Jazida CQG-52 utilizado, considerando o material escavado para o Lote 2 e 3 e esses consumos adicionais, resultaria num volume de 269.817,24 m³.
244.	Já quanto ao volume do material que foi destinado ao bota-fora, alegam a existência dos seguintes fatores que reduziriam esse volume: a) materiais extremamente saturados, com tendência a grande perda de água quando depositado em extrato arenoso, com contração em torno de 33% para o material A-7-5 e de 58% para os solos moles, conforme demonstrados nos documentos acostados aos autos (peça 27, p. 30-59 e 65-74) ; b) necessidade de aguardar a secagem prévia para espalhamento; c) compactação adicional devido ao trânsito de veículos transportadores e de esteira após o espalhamento do material; e d) perda ocorrida durante o transporte desses materiais.
245.	A empresa contratada esclarece que foram escavados os seguintes quantitativos in situ de materiais inservíveis: 313.640 m³ de solos A-7-5 e A-7-6 e 286.751 m³ de solos moles. Assim, o volume escavado de 600.391 m³ resultaria em função da contração desses materiais em um volume de 330.574 m³ depositados na Jazida CQG-52.
246.	A supervisora e a contratada afirmam que o volume depositado com contração seria de 330.574,22 m³, considerando, então, o volume escavado de 269.817,24 m³ e o volume da depressão central existente na jazida de 67.364,20 m³, resultaria num fator de 0,976, dentro dos padrões encontrados pela equipe de auditoria.
III.5.2. Análise
247.	Concorda-se com os argumentos apresentados pelas empresas de que se deve considerar o volume contraído do material escavado e não o seu volume escavado. Pois, a equipe realizou inspeção visual no local de depósito desses solos.
248.	Considerou-se o percentual de contração apresentado pelas empresas de 33% para solos A75 com esmectitas e de 58% para solos moles, conforme demonstrado nas evidências acostadas aos autos (TC: 003.254/2012-7, peça 27, p. 30-59 e 65-74) .
249.	Assim, deve-se considerar que o volume depositado na Jazida CQG 52 foi de 330 mil m³ e não de 600 mil m³.
250.	Considerando os demais fatos evidenciados pelas empresas (uso de material da jazida não passível de medição, depressão existente na jazida, compactação adicional dos materiais depositados) , entende-se que o fato de a equipe de auditoria não ter verificado a existência de um aterro nessa jazida encontra-se justificado. 
III.6. Medição de serviços em desconformidade com o Quadro de Orientação de Terraplenagem no Lote 3
251.	A equipe de auditoria constatou que foram realizadas medições do serviço "aquis. transp. areia jazida comercial", referente ao material oriundo da Jazida Quininho; entretanto, no Quadro de Orientação de Terraplenagem, o qual discrimina as movimentações de terra realizadas na obra, não havia previsão da Jazida Quininho (TC 003.254/2012-7, peça 1, p. 22-24, itens 74 a 81) .
252.	Ademais, a equipe de auditoria constatou, no mesmo Quadro de Orientação de Terraplenagem, a indicação de que os materiais de terraplenagem empregados em segmentos próximos à Jazida Quininho foram obtidos de jazidas mais distantes, o que teria acarretado custos de transportes indevidos. 
III.6.1. Manifestação da empresa contratada Queiroz Galvão (TC 003.254/2012-7, peça 19, p. 3944) e do consórcio supervisor (TC 003.254/2012-7, peça 21, p. 36-58) 
253.	As empresas supervisoras e a contratada informam que o item referente ao Momento Extraordinário de Transporte da Jazida Quininho só foi aditivado ao contrato na 4ª Revisão de Projeto em Fase de Obras, por isso esse item estaria apresentado em memória de cálculo à parte do Quadro de Orientação de Terraplenagem do Lote 3.
254.	Para comprovar a utilização desse material apresentam a memória de cálculo vigente no período da auditoria, que indica os locais de utilização e consequente medição do material proveniente da Jazida Quininho (TC 003.254/2012-7, peça 21, p. 38 e peça 27, p. 25-27) .
255.	Informam que apesar de toda a dificuldade em relação ao aproveitamento do material extraído dos cortes (material com umidade elevada e problemas com as frentes de desapropriação) , foi utilizado 28,5% do material escavado em aterros, ou seja, 411.154 m³.
256.	Questionam a afirmação da auditoria de que 95% da areia necessária na terraplanagem tenha vindo de jazidas situadas fora do limite do Lote 3, pois, segundo a projetista, esse percentual seria de 66%. Alegam que esse percentual foi elevado devido aos problemas ocorridos com desapropriação, negativa das licenças de jazidas e as limitações geográficas da região. Esses fatos, também, seriam as justificativas para os elevados custos de transportes ocorridos na obra.
257.	Quanto à utilização da Jazida Quininho, a supervisora cita que foi possível uma pequena ampliação da área de exploração aumentando o volume disponível de 401.686 m³ para 455.789 m³, sendo que essa solicitação para ampliação foi negada pelos órgãos ambientais. Destaca, que somente com essa jazida não seria possível atender toda a demanda dos aterros da obra, que foi de 1.473.994 m³.
258.	Quanto ao questionamento de não ter utilizado o material da Jazida Quininho nas suas proximidades, o que reduziria a distância de transporte, as empresas alegam que isso não foi possível devido a descontinuidade de frentes liberadas, por causa de problemas com a desapropriação. Mencionam ainda que quando foram executar as frentes de serviços próximas a essa jazida, o seu volume já estava exaurido.
259.	Além disso, a empresa contratada esclarece que, como a Jazida Quininho está localizada na pista da antiga BR-101/RS, com distância de 1,8 km até o eixo dessa pista e mais 3,46 km até o novo traçado da rodovia, totalizando 5,26 km de percurso fixo, seria mais econômico utilizar as jazidas situadas no final do Lote 2, pois essas teriam menor distância de percurso fixo.
III.6.2. Análise
260.	As empresas supervisoras e a contratada apresentam o memorial de cálculo da jazida Quininho, identificando o destino dos materiais obtidos dessa jazida.
261.	Considerando os problemas enfrentados com as desapropriações das áreas necessárias para a realização das obras e as negativas ambientais das jazidas previstas em projeto, percebe-se que a utilização do material da Jazida Quininho em aterros mais afastados resta esclarecido, o que acarretou um aumento da distância de transporte, conforme documentos acostados aos autos pelas empresas supervisoras e pela contratada (TC 003.254/2012-7, peça 23, p. 57-70 e peça 24) .
262.	Assim, de acordo com os documentos acostados aos autos nas manifestações das empresas supervisoras e da contratada, entende-se que a possível irregularidade verificada nas medições dos serviços relacionados a escavação, carga e transporte da Jazida Quininho resta esclarecida.
III.7. Divergência entre o volume escavado e depositado na Jazida CQG-60
263.	A equipe de auditoria verificou que, apesar da Jazida Flavinho (CQG-60) prever um volume de bota-fora quase 1,3 vezes superior ao volume de escavação, não restou demonstrado tal fato durante visita em campo, pois era esperado encontrar, pelo menos, um pequeno aterro. Contudo a equipe verificou a existência de uma depressão, denotando que os volumes medidos de depósito nos botaforas não foram, de fato, executados (TC 003.254/2012-7, peça 1, p.19-20, itens 82 e 83) .
264.	Os volumes de material escavado seriam de 569 mil m³ de areia para a execução dos serviços de terraplenagem dos lotes 2 e 3 e o volume destinado ao bota-fora seria de 721 mil m³.
III.7.1. Manifestação da empresa contratada Queiroz Galvão (TC 003.254/2012-7, peça 19, p. 4748) e do consórcio supervisor (TC 003.254/2012-7, peça 21, p. 59) 
265.	Destacam que a Jazida Flavinho era comercial, ou seja, seu volume não foi utilizado apenas para as obras da BR-101/RS. Assim, não é viável a constatação realizada pela equipe de auditoria.
266.	Alegam, ainda, que devido ao material escavado (A-7-5) era esperado uma perda de 30% do seu volume, conforme evidenciado no estudo "Análise geotécnica das contrações dos solos residuais A-7-5 de decomposição de basaltos nos bota-foras das boras de duplicação da BR-101/RS, trecho Rio Mampituba - RS 407" (peça 27, p. 30-59) .
III.7.2. Análise
267.	Considerando o fato da Jazida Flavinho ser comercial e poder ter fornecido material para qualquer outra obra, entende-se que o indício de irregularidade apontado pela equipe de auditoria restou fragilizado. Qualquer tentativa de medição dos serviços que tiveram como origem ou destino essa jazida, baseado pela relação entre os quantitativos de material fornecido por ela e de material nela depositado, resta inconclusiva, por se desconhecer o volume de material retirados para outros usos, senão o das obras de duplicação da BR-101/RS, trecho Divisa SC/RS - Osório.
268.	Assim, entende-se que, conforme os documentos anexados aos autos, não é possível apontar que houve medição indevida dos serviços de escavação, carga e transporte da Jazida Flavinho.
III.8. Manifestação do DNIT quanto ao cumprimento das determinações (TC 003.254/2012-7, peça 19, p. 1-10) 
269.	A auditoria interna do DNIT por meio do Ofício 1.105/2014/AUDINT-DNIT, de 11/8/2014 (TC 003.254/2012-7, peça 19, p. 1) , encaminhou o Memorando 1.561/SR-RS, de 6/8/2014 (TC 003.254/2012-7, peça 19, p. 2-10) , por meio do qual a Superintendência Regional do DNIT no Estado do Rio Grande de Sul apresenta as informações necessárias para o atendimento das determinações dessa Corte de Contas.
270.	Nesse documento, a Superintendência descreve que as jazidas, pedreiras, areais e áreas de empréstimos previstos no projeto básico não tinham na época nenhuma restrição por parte dos órgãos ambientais. 
271.	Contudo no decorrer das obras alega não ter sido possível a obtenção das licenças de operação necessárias dessas áreas, seja por restrições ambientais, seja por negativa dos proprietários das áreas. Por isso, das 21 ocorrências indicadas em projeto, apenas cinco foram utilizadas nas obras da BR101/RS. Cita que, tais fatos, inclusive, já foram objeto de análise por parte do TCU, conforme Acórdão 2368/2006-TCU-Plenário, Ministro Relator Ubiratan Aguiar.
272.	Apresenta ainda outros entraves que afetaram a execução dos serviços de escavação, carga e transporte, sendo que todos esses fatos foram relatados, analisados e justificados nos processos de revisão, sendo eles: inserção de trechos da BR-101/RS em Áreas de Preservação Permanente e Zoneamento Ecológico Econômico, o que acarretou em negativas de licenças ambientais e delimitação de áreas restritas para deposição do material de bota-fora; trajetos obrigatórios a serem realizados pelos caminhões basculantes, por determinação da Polícia Rodoviária Federal; aumento considerável do número de desapropriações; impossibilidade de aproveitamento pleno nos materiais obtidos dos cortes devido ao elevado grau de saturação; e presença de materiais "A-7-5" e "A-7-6" que dificultaram o reaproveitamento dos solos.
273.	A Superintendência informa que não dispunha de recursos humanos e materiais necessários para realização de estudos e levantamentos de campo para confrontar os resultados com as medições passadas, considerando o grande volume de terraplanagem executado ao longo dos 72,06 km da obra (11,3 milhões de m³) .
274.	Entende ainda que (TC 003.254/2012-7, peça 19, p. 9) :
 (...) face o tempo já decorrido desde o início da execução da infraestrutura da duplicação da BR101/RS, mais de 09 (nove) anos - lembrando ainda que as obras foram concluídas há 05 (cinco) anos - face à natureza e as características dos materiais de terraplenagem da região, seu elevado grau de saturação, face à utilização de ocorrências comerciais de materiais, face às alterações das condições de entorno com todo o sistema de drenagem implantado, contenções executadas e volume de terraplenagem, face ao encerramentos de todos os contratos e arquivamento de toda a documentação das obras, entendemos que se toma absolutamente inviável a elaboração, presentemente, de estudos e levantamentos de campo que alcancem resultados positivos ou confiáveis, ou seja, com a precisão necessária para se promover a conferência dos quantitativos de serviços medidos pelo Consórcio Supervisor
III.8.1. Análise
275.	Considerando que as manifestações do consórcio supervisor e da empresa contratada foram suficientes para esclarecer as possíveis irregularidades apontadas pela equipe de auditoria nos serviços de escavação carga e transporte dos três lotes; entende-se que não há justificativa técnica e econômica para a realização de um levantamento topográfico nas obras dos três lotes da BR-101/RS, com objetivo de apurar os serviços medidos nesses lotes. Por esse motivo, considera-se que a manifestação do DNIT, juntamente com as manifestações do consórcio supervisor e da empresa contratada servem como atenuantes para considerar que a determinação proferida ao DNIT no item 1.6 do Acórdão 107/2014-TCU-Primeira Câmara, Ministro Relator André de Carvalho, foi cumprida pela Autarquia, pois as manifestações das empresas afastaram as irregularidades.
IV. Razões de Justificativas do Sr. Delmar Pellegrini Filho por suposto ato antieconômico nas medições do serviço de terraplanagem.
276.	O gestor em questão foi chamado em audiência, conforme item 1.6.3 do Acórdão 107/2014-TCU-Primeira Câmara, Ministro Relator André de Carvalho, por ter aprovado revisões de projeto em fase de obra relativas ao Lote 1, Contrato TT-166/2004-00, privilegiando o fornecimento de material de terraplenagem proveniente de uma jazida mais distante (Maisena II) , em detrimento de uma jazida mais próxima (Maisena I) , o que teria configurado ato antieconômico, contrariando o princípio da eficiência, previsto no art. 37 da Constituição Federal. 
IV.1. Razões de Justificativas do Sr. Delmar Pellegrini Filho (TC 003.254/2012-7, peça 14) 
277.	O gestor argumenta que o projeto básico indicava, para as licitantes, os locais de ocorrências de materiais a serem utilizados na obra, sendo que nessa época não havia nenhuma restrição por parte do Órgão Ambiental - Fundação Estadual de Proteção Ambiental Henrique Luiz Roessler (FEPAM) - para a utilização dessas áreas. 
278.	Contundo, alega que, no decorrer da obra, não foi possível a obtenção da Licença de Operação (LO) em algumas jazidas e outras tiveram seu uso negativado pelos proprietários detentores dos direitos de lavra ou exploração. 
279.	Cita ainda uma série de dificuldades que teria ocorrido para a escolha da melhor área para extrair o solo a ser utilizado na obra.  Ao final concluiu pela utilização das seguintes jazidas, as quais já se encontravam em operação comercial: a) Maisena I; e b) Maisena II.
280.	Informa que a Jazida Maisena I não foi totalmente exaurida pela obra, pois teria ocorrido limitação no seu uso pelo órgão ambiental (FEPAM) . Essa restrição efetuada pela FEPAM, inclusive, já constaria na própria licença de operação concedida, a qual estabelecia altura e inclinação dos taludes e outros limitantes.
281.	Destaca, ainda, que mesmo sem essa restrição ambiental a Jazida Maisena I não teria volume suficiente para atender toda a demanda da obra.
282.	Por esse motivo, segundo o gestor, passou-se a utilizar o material proveniente da Jazida Maisena II.
283.	Por fim, informa que, na época da elaboração das suas razões de justificativas, verificou a situação atual dessas jazidas e constatou que ambas jazidas já se encontravam exauridas e devidamente recuperadas ambientalmente, conforme fotos anexadas aos autos (TC Processo 003.254/20127, peça 14, p. 713) 
IV.2. Análise
284.	Destaca-se que a possível utilização da Jazida Maisena I já foi analisada no item "III.1" dessa instrução, que tratou sobre as possíveis irregularidades verificadas nos serviços de escavação, carga e transporte da obra da BR-101/RS.
285.	Conforme análise proferida no item "III.1.2", restou demonstrado que a Jazida Maisena I não possuía um quantitativo de material suficiente para atender o volume necessário para o Lote 1 dessa obra. 
286.	Por esse motivo, entende-se que se deve acatar as razões de justificativas apresentadas pelo gestor, pois a utilização da Jazida Maisena II não pode ser considerada como ato antieconômico, tendo em vista que, diante dos elementos acostados aos autos, essa era a única jazida com licença ambiental e volume suficientes para atender a demanda da obra.
CONCLUSÃO
287.	Quanto ao superfaturamento por jogo de planilha, as teses apresentadas pela empresa contratada Queiroz Galvão S.A. para descaracterizá-lo não prosperaram. 
288.	Restou demonstrado que a manutenção do equilíbrio econômico-financeiro deve ser verificada comparando a diferença entre proposta e orçamento de referência, conforme Acórdãos 583/2003, Ministro Relator Marcos Vinicios Vilaça; 1.755/2004, Ministro Relator Walton Alencar Rodrigues; 2.137/2005, Ministro Relator Walton Alencar Rodrigues; 1.749/2007, Ministro Relator Ubiratan Aguiar; 720/2008, Ministro Relator Augusto Nardes; 1.757/2008, Ministro Relator Ubiratan Aguiar; 1.824/2010, Ministro Relator José Múcio Monteiro; 1.599/2010, Ministro Relator Marcos Bemquerer; 1.537/2010, Ministro Relator José Múcio Monteiro; 1.426/2010, Ministro Relator Aroldo Cedraz; e 2.654/2012, Ministro Relator Valmir Campelo, todos do Plenário do TCU e o procedimento previsto no Roteiro de Auditoria de Obras Públicas, aprovado pela Portaria-Segecex 33, de 7/12/2012 (itens 24 a 29) .
289.	Quanto aos argumentos apresentados para corrigir os preços de referência adotados pela equipe de auditoria, acatou-se alguns dos pontos apresentados. Porém, mesmo com a correção dessas CPUs de referência, restou comprovado que as revisões de projeto não mantiveram o equilíbrio econômico-financeiro inicialmente pactuado, o que acarretou superfaturamento decorrente de jogo de planilha (itens 40 a 64) .
290.	As razões de justificativas apresentadas pelos gestores Srs. Hideraldo Luiz Caron, Diretor de Infraestrutura Terrestre do DNIT, e Luis Munhoz Prosel Junior, Coordenador-Geral de Construção Rodoviária do DNIT, também não conseguiram demonstrar que as revisões de projeto mantiveram o equilíbrio econômico-financeiro dos contratos (itens 89 a 101) .
291.	Assim, diante da constatação da ocorrência de superfaturamento por jogo de planilha, o que afronta o art. 37, inciso XXI da Constituição Federal e o art. 65, inciso II, alínea "d", da Lei 8.666/93; e considerando que os Contratos TT-165/2004-00, TT-166/2004-00 e TT-167/2004-00 encontram-se encerrados; entende-se pertinente a conversão desse processo em Tomada de Contas Especial, de acordo com o art. 47, caput, da Lei nº 8.443/92, c/c art. 252 do Regimento Interno do TCU.
292.	Considerando que há nos autos elementos suficientes para identificar os responsáveis e quantificar o dando causado ao erário, deve-se autorizar, com base no art. 12, incisos I e II, e art. 16, §2º, alínea "b", da Lei 8.443/1992 e art. 202, inciso II, do Regimento Interno do TCU, desde logo a citação dos responsáveis por esse débito (itens 102 a 163) . Destaca-se que a individualização das condutas e culpabilidade de cada gestor encontram-se nas Matrizes de Responsabilização apensadas a essa instrução.
293.	Como foram realizadas seis, cinco e nove revisões, nos Contratos TT-166/2004-00, TT165/2004-00 e TT-167/2004-00, respectivamente; e algumas dessas revisões tiveram gestores diferentes que as aprovaram, segue abaixo tabela que sintetiza os responsáveis solidários pelo débito ocorrido nesses contratos devido a cada uma dessas revisões. Destaca-se que os valores do débito foram atualizados via sistema débito do TCU para a data de 1/9/2016.
Tabela 5: Responsáveis solidários pelos débitos, decorrente de jogo de planilha
	Contrato TT-166/2004-00, Lote 1

	Responsáveis solidários
	Função
	Revisões que aprovaram
	Valor do débito  (ref. 1/9/2016) 

	Mauro Ernesto Campos Lima
	Coordenador de Construção 
	1ª a 3ª
	50.114.539,77

	Luís Munhoz Prosel Júnior
	Coordenador-Geral de Construção Rodoviária 
		
	Hideraldo Luiz Caron
	Diretor de Infraestrutura Rodoviária
		
	Elói Ângelo Palma Filho
	Analista da CGCONT
	4ª
	21.398.197,06

	Mauro Ernesto Campos Lima
	Coordenador de Construção 
		
	Luís Munhoz Prosel Júnior
	Coordenador-Geral de Construção Rodoviária 
		
	Hideraldo Luiz Caron
	Diretor de Infraestrutura Rodoviária
		
	Elói Ângelo Palma Filho
	Analista da CGCONT
	5ª
	3.201.262,42

	Jeffrey Rodrigues de Carvalho
	Coordenador de Construção 
		
	Luís Munhoz Prosel Júnior
	Coordenador-Geral de Construção Rodoviária 
		
	Hideraldo Luiz Caron
	Diretor de Infraestrutura Rodoviária
		
	João Augusto Teixeira Loureiro
	Chefe de serviço de engenharia da Superintendência do DNIT/RS
	6ª
	253.807,68

	Vladimir Roberto Casa
	Superintendente do DNIT/RS
		
	Total
	74.967.806,93

	Contrato TT-165/2004-00, Lote 2

	Mauro Ernesto Campos Lima
	Coordenador de Construção 
	1ª a 2ª
	16.830.485,20

	Luís Munhoz Prosel Júnior
	Coordenador-Geral de Construção Rodoviária 
		
	Hideraldo Luiz Caron
	Diretor de Infraestrutura Rodoviária
		
	Elói Ângelo Palma Filho
	Analista da CGCONT
	3ª
	19.307.437,58

	Mauro Ernesto Campos Lima
	Coordenador de Construção 
		
	Luís Munhoz Prosel Júnior
	Coordenador-Geral de Construção Rodoviária 
		
	Hideraldo Luiz Caron
	Diretor de Infraestrutura Rodoviária
		
	Elói Ângelo Palma Filho
	Analista da CGCONT
	4ª
	7.479.485,69

	Luiz Guilherme Rodrigues de Mello 
	Coordenador de Construção 
		
	Luís Munhoz Prosel Júnior
	Coordenador-Geral de Construção Rodoviária 
		
	Hideraldo Luiz Caron
	Diretor de Infraestrutura Rodoviária
		
	João Augusto Teixeira Loureiro
	Chefe de serviço de engenharia da Superintendência do DNIT/RS
	5ª
	4.208.481,77

	Vladimir Roberto Casa
	Superintendente do DNIT/RS
		
	Total
	47.825.890,24

	Contrato TT-167/2004-00, Lote 3

	Mauro Ernesto Campos Lima
	Coordenador de Construção 
	1ª, 3ª e 4ª
	57.297.990,93

	Luís Munhoz Prosel Júnior
	Coordenador-Geral de Construção Rodoviária 
	2.	
	
	Hideraldo Luiz Caron
	Diretor de Infraestrutura Rodoviária
		
	Carlos Adalberto Pitta Pinheiro
	Membros da comissão da Superintendência que aprovou a revisão de projeto
	2ª
	3.232.745,48

	Pedro Luzardo Gomes
			
	Delmar Pellegrini Filho
			
	Vladimir Roberto Casa
			
	Mauro Ernesto Campos Lima
	Coordenador de Construção 
		
	Luís Munhoz Prosel Júnior
	Coordenador-Geral de Construção Rodoviária 
		
	Hideraldo Luiz Caron
	Diretor de Infraestrutura Rodoviária
		
	Elói Ângelo Palma Filho
	Analista da CGCONT
	5ª e 6ª
	60.043.825,01

	Mauro Ernesto Campos Lima
	Coordenador de Construção 
		
	Luís Munhoz Prosel Júnior
	Coordenador-Geral de Construção Rodoviária 
		
	Hideraldo Luiz Caron
	Diretor de Infraestrutura Rodoviária
		
	Elói Ângelo Palma Filho
	Analista da CGCONT
	7ª
	17.941.271,16

	Luiz Guilherme Rodrigues de Mello 
	Coordenador de Construção 
		
	Luís Munhoz Prosel Júnior
	Coordenador-Geral de Construção Rodoviária 
		
	Hideraldo Luiz Caron
	Diretor de Infraestrutura Rodoviária
		
	João Augusto Teixeira Loureiro
	Chefe de serviço de engenharia da Superintendência do DNIT/RS
	8ª e 9ª
	5.141.149,15

	Vladimir Roberto Casa
	Superintendente do DNIT/RS
		
	Total
	143.656.981,73

	Fonte: elaboração própria
Nota:
1)	Os valores dos débitos por medição estão presentes na evidência: cálculo do débito (peça 141) ; e 
2)	Os cálculos da atualização do débito demonstrado na peça 141 para a data de 1/9/2016 estão presentes nas evidências: Relatório de Cálculo (peças 150 a 163) 

294.	O primeiro gestor que deve ser responsabilizado por esse superfaturamento é o Analista em Infraestrutura do DNIT que analisou o orçamento das revisões, conforme os pareceres realizados pela CGCONT, pois era esperado que um gestor médio tivesse conhecimento sobre os ditames da Lei 8.666/1993 e das decisões desse Tribunal de Contas sobre esse assunto (itens 122 a 125) .
295.	 Deve ser atribuída responsabilidade, também, ao Coordenador de Construção (órgão subordinado à CGCONT) , pois o responsável por essa área é o primeiro gestor do DNIT que aprova as revisões de projeto, conforme inciso IV, artigo 84 do regimento de janeiro de 2007 do DNIT: "acompanhar e coordenar as alterações contratuais referentes à revisão de projetos em fase de obras, visando subsidiar a aprovação junto à Coordenação-Geral de Construção Rodoviária". Apesar do regimento interno antigo do DNIT (março/2004) não fazer menção a essa coordenação, percebe-se, de acordo com os documentos de aprovação das revisões de projetos, a existência de uma coordenação que aprovava as revisões antes do Coordenador-Geral da CGCONT (itens 112 a 133) .
296.	Destaca-se que esse gestor aprovava as revisões com base em pareceres, contundo não há nesses pareceres uma análise pormenorizada sobre a manutenção do equilíbrio econômico-financeiro. Ou seja, a CGCONT não tinha como praxe a elaboração de nenhum documento que fosse capaz de analisar e comprovar se a revisão de projetos estaria mantendo o equilíbrio dos contratos (itens 112 a 140) .
297.	Considerando que o superfaturamento por jogo de planilha ocorreu devido a falhas no processo de aprovação das revisões de projeto, considerando que não foi apresentado nenhuma norma ou procedimento vigente na época das contratações dos aditivos que condicionem a aprovação da revisão à manutenção do equilíbrio econômico-financeiro, entende-se que a maior responsabilidade cabe ao Coordenador-Geral da CGCONT, pois esse é o cargo gerencial que compete "programar, controlar, organizar, orientar, coordenar", conforme o regimento de 2007 do DNIT, as revisões de projeto. Assim, seria de sua responsabilidade a elaboração de normas que regulamentassem a verificação da manutenção do equilíbrio contratual (itens 126 a 133) .
298.	Por fim, também deve ser atribuída responsabilidade ao Diretor de Infraestrutura Rodoviária, pois compete a esse gestor a aprovação final das revisões de projetos. Apesar dele ter aprovado as revisões com base em pareceres e na aprovação da CGCONT, entende-se que esse gestor também deve ser responsabilizado pelos superfaturamentos por jogo de planilha devido a: restar comprovado que não foi apresentado a essa Corte de Contas por parte da CGCONT nenhum procedimento formal ou normas para verificar e evidenciar que as revisões de projeto mantinham o equilíbrio vigente na época das contratações dos aditivos; ser a CGCONT uma coordenação subordinada a esse Diretor e não restar demonstrado em nenhum momento, no processo de aprovação da revisão a manutenção do equilíbrio econômico-financeiro das propostas inicialmente  pactuadas. Era esperado do ocupante desse cargo não apenas relatar que a revisão mantinha o equilíbrio, mas conferir se existia no processo de aprovação documentos que comprovassem tal fato, o que não foi realizado (itens 134 a 136) .
299.	Quanto às revisões aprovadas pela Superintendência do DNIT/RS, entende-se que o Chefe de Serviço de Engenharia e o Superintendente que aprovaram as revisões de projetos devem ser responsabilizados, pois era esperado que um gestor médio tivesse conhecimento sobre os ditames da Lei 8.666/93 e das decisões desse Tribunal de Contas sobre as revisões de projeto. 
300.	Como a aprovação dessas revisões ocorreu por meio de delegação de competência e considerando que não existe por parte do DNIT uma norma ou procedimento que condiciona a aprovação da revisão à manutenção do equilíbrio econômico-financeiro, apesar da existência das diversas decisões desse Tribunal de Contas sobre o sobrepreço devido à não manutenção do equilíbrio econômico-financeiro do contrato após a firmatura de termos aditivos, pode-se considerar que tal fato seja um atenuante na responsabilidade dos gestores citados no parágrafo anterior (itens 137 a 140) .
301.	Já a irregularidade: acréscimos ou supressões em percentual superior ao legalmente permitido (achado 3.2) resta esclarecida. Pois, os aditivos que alteraram quantitativo dos Contratos TT165/2004-00, TT166/2004-00 e TT167/2004-00 foram assinados antes da publicação do Acórdão 2819/2011-TCU-Plenário, Ministro Relator Walton Alencar Rodrigues, o qual determinou que o DNIT considerasse as reduções ou supressões de quantitativos de forma isolada, sem nenhum tipo de compensação entre eles, ao promover aditivos. Assim, deve-se acolher as razões de justificativas dos gestores Srs. Hideraldo Luiz Caron e Luis Munhoz Prosel Junior e a manifestação da empresa Queiroz Galvão S.A., afastando a responsabilidades deles sobre essa suposta irregularidade (itens 172 a 176) .
302.	O suposto ato antieconômico nas medições do serviço de terraplanagem também resta elucidado, devendo-se acolher as razões de justificativas apresentadas pelo Sr. Delmar Pellegrini Filho, tendo em vista que restou demonstrado que a Jazida Maisena I não possuía um quantitativo de material suficiente para atender o volume necessário para os aterros executados no Contrato TT-166/2004, Lote 1 (itens 285 a 287) . 
303.	Quanto ao cumprimento das determinações proferidas pelo Acórdão 107/2014-TCU-Primeira Câmara, Ministro Relator André de Carvalho, ao DNIT, considerando que as manifestações do consórcio supervisor e da empresa contratada foram suficientes para esclarecer as possíveis irregularidades apontadas pela equipe de auditoria nos serviços de escavação carga e transporte (ECT) dos três contratos; entende-se que, apesar de a Autarquia não ter realizado os estudos e levantamentos de campo para quantificar os serviços de ECT determinados, não há justificativa técnica e econômica para a sua realização. Por esse motivo, considera-se que a manifestação do DNIT, juntamente com as manifestações do consórcio supervisor e da empresa contratada, são suficientes para que se considere que a determinação proferida ao DNIT no item 1.6 do referido Acórdão foi cumprida pela Autarquia (itens 180 a 276) .
PROPOSTA DE ENCAMINHAMENTO 
304.	Ante todo o exposto, submetem-se os autos à consideração superior, com as seguintes propostas:
a)	acolher, com fundamento no art. 250, §1º do Regimento Interno do TCU, a manifestação da empresa contratada Queiroz Galvão S.A ,  (CNPJ 33.412.792/0001-60) e as razões de justificativas do Sr. Hideraldo Luiz Caron (CPF XXX.497.930-XX) , Diretor de Infraestrutura Rodoviária do DNIT e Sr. Luis Munhoz Prosel Junior (CPF XXX.516.676-XX) , Coordenador-Geral de Construção Rodoviária do DNIT, quanto à irregularidade acréscimos ou supressões em percentual superior ao legalmente permitido, afastando a responsabilidades desses sobre a irregularidade;
b)	acolher, com fundamento no art. 250, §1º do Regimento Interno do TCU, as razões de justificativas do Sr. Delmar Pellegrini Filho (CPF XXX.704.260-XX) , quanto ao suposto ato antieconômico nas medições do serviço de terraplanagem;
c)	considerar atendidas as determinações contidas no item 1.6 do Acórdão 107/2014-TCU-Primeira Câmara, Ministro Relator André de Carvalho; 
d)	converter o presente processo em Tomada de Contas Especial, com base no art. 252 do Regimento Interno do TCU c/c art. 47 da Lei 8.443/1992 e autorizar, com base nos arts. 12 e 16, §2º, alínea "b" da Lei 8.443/1992 c/c art. 202, incisos I e II do Regimento Interno do TCU, a citação dos responsáveis solidários elencados abaixo devido a ocorrência de superfaturamento por jogo de planilha, o que afronta o art. 37, inciso XXI da Constituição Federal e o art. 65, inciso II, alínea "d", da Lei 8.666/93, nos Contratos TT-165/2004-00, TT-166/2004-00 e TT-167/2004-00, para que, no prazo de quinze dias, apresentem alegações de defesa ou recolham, aos cofres do DNIT, a quantia devida, ou ainda, a critério de cada um, adotem ambas as providências:
d.1) Sr. Mauro Ernesto Campos Lima (CPF XXX.271.757-XX) , Coordenador de Construção; Sr. Luís Munhoz Prosel Júnior (CPF XXX.516.676-XX) , CoordenadorGeral da CGCONT; e Sr. Hideraldo Luiz Caron (CPF XXX.497.930-XX) , Diretor de Infraestrutura Rodoviária, solidariamente com a empresa contratada Queiroz Galvão S.A. (CNPJ 33.412.792/0001-60) , por terem aprovado as três primeiras revisões de projeto do Contrato TT-166/2004-00 (Lote 1) , as quais não mantiveram o equilíbrio econômico-financeiro inicialmente  contratado, o que acarretou um débito de R$ 50.114.539,77 (ref. 1/9/2016) ;
d.2) Sr. Elói Ângelo Palma Filho (CPF XXX.369.540-XX) , Analista em Infraestrutura, responsável pela emissão do Parecer da CGCONT, referente ao orçamento da obra; Sr. Mauro Ernesto Campos Lima (CPF XXX.271.757-XX) , Coordenador de Construção; Sr. Luís Munhoz Prosel Júnior (CPF XXX.516.676-XX) , CoordenadorGeral da CGCONT; e Sr. Hideraldo Luiz Caron (CPF XXX.497.930-XX) ,  Diretor de Infraestrutura Rodoviária, solidariamente com a empresa contratada Queiroz Galvão S.A. (CNPJ 33.412.792/0001-60) , por terem aprovado a quarta revisão de projeto do Contrato TT-166/2004-00 (Lote 1) , a qual não manteve o equilíbrio econômico-financeiro inicialmente contratado, o que acarretou um débito de R$ 21.398.197,06 (ref. 1/9/2016) ;
d.3) Sr. Elói Ângelo Palma Filho (CPF XXX.369.540-XX) , Analista em Infraestrutura, responsável pela emissão do Parecer da CGCONT, referente ao orçamento da obra; Sr. Jeffrey Rodrigues de Carvalho (CPF XXX.984.207-XX) , Substituto do Coordenador de Construção; Sr. Luís Munhoz Prosel Júnior (CPF XXX.516.676-XX) , CoordenadorGeral da CGCONT; e Sr. Hideraldo Luiz Caron (CPF XXX.497.930-XX) , Diretor de Infraestrutura Rodoviária, solidariamente com a empresa contratada Queiroz Galvão S.A. (CNPJ 33.412.792/0001-60) , por terem aprovado a quinta revisão de projeto do Contrato TT-166/2004-00 (Lote 1) , a qual não manteve o equilíbrio econômico-financeiro inicialmente contratado, o que acarretou um débito de R$ 3.201.262,42 (ref. 1/9/2016) ;
d.4) Sr. João Augusto Teixeira Loureiro (CPF XXX.909.620-XX) , Chefe de serviço de engenharia da Superintendência; Sr. Vladimir Roberto Casa (CPF XXX.585.540-XX) , Superintendente do DNIT no estado do Rio Grande do Sul, solidariamente com a empresa contratada Queiroz Galvão S.A. (CNPJ 33.412.792/0001-60) , por terem aprovado a sexta revisão de projeto do Contrato TT166/2004-00 (Lote 1) , a qual não manteve o equilíbrio econômicofinanceiro inicialmente contratado, o que acarretou um débito de R$ 253.807,68 (ref. 1/9/2016) ;
d.5) Sr. Mauro Ernesto Campos Lima (CPF XXX.271.757-XX) , Coordenador de Construção; Sr. Luís Munhoz Prosel Júnior (CPF XXX.516.676-XX) , CoordenadorGeral da CGCONT; e Sr. Hideraldo Luiz Caron (CPF XXX.497.930-XX) , Diretor de Infraestrutura Rodoviária, solidariamente com a empresa contratada Queiroz Galvão S.A. (CNPJ 33.412.792/0001-60) , por terem aprovado as duas primeiras revisões de projeto do Contrato TT-165/2004-00 (Lote 2) , as quais não mantiveram o equilíbrio econômico-financeiro inicialmente  contratado, o que acarretou um débito de R$ 16.830.485,20 (ref. 1/9/2016) ;
d.6) Sr. Elói Ângelo Palma Filho (CPF XXX.369.540-XX) , Analista em Infraestrutura, responsável pela emissão do Parecer da CGCONT, referente ao orçamento da obra; Sr. Mauro Ernesto Campos Lima (CPF XXX.271.757-XX) , Coordenador de Construção; Sr. Luís Munhoz Prosel Júnior (CPF XXX.516.676-XX) , CoordenadorGeral da CGCONT; e Sr. Hideraldo Luiz Caron (CPF XXX.497.930-XX) , Diretor de Infraestrutura Rodoviária, solidariamente com a empresa contratada Queiroz Galvão S.A. (CNPJ 33.412.792/0001-60) , por terem aprovado a terceira revisão de projeto do Contrato TT-165/2004-00 (Lote 2) , a qual não manteve o equilíbrio econômico-financeiro inicialmente contratado, o que acarretou um débito de R$ 19.307.437,58 (ref. 1/9/2016) ;
d.7) Sr. Elói Ângelo Palma Filho (CPF XXX.369.540-XX) , Analista em Infraestrutura, responsável pela emissão do Parecer da CGCONT, referente ao orçamento da obra; Sr. Luiz Guilherme Rodrigues de Mello (CPF XXX.579.601-XX) , Coordenador de Construção; Sr. Luís Munhoz Prosel Júnior (CPF XXX.516.676-XX) , CoordenadorGeral da CGCONT; e Sr. Hideraldo Luiz Caron (CPF XXX.497.930-XX) , Diretor de Infraestrutura Rodoviária, solidariamente com a empresa contratada Queiroz Galvão S.A. (CNPJ 33.412.792/0001-60) , por terem aprovado a quarta revisão de projeto do Contrato TT165/200400 (Lote 2) , a qual não manteve o equilíbrio econômico-financeiro inicialmente contratado, o que acarretou um débito de R$ 7.479.485,69 (ref. 1/9/2016) ;
d.8) Sr. João Augusto Teixeira Loureiro (CPF XXX.909.620-XX) , Chefe de serviço de engenharia da Superintendência; Sr. Vladimir Roberto Casa (CPF XXX.585.540-XX) , Superintendente do DNIT no estado do Rio Grande do Sul, solidariamente com a empresa contratada Queiroz Galvão S.A. (CNPJ 33.412.792/0001-60) , por terem aprovado a quinta revisão de projeto do Contrato TT165/2004-00 (Lote 2) , a qual não manteve o equilíbrio econômicofinanceiro inicialmente contratado, o que acarretou um débito de R$ 4.208.481,77 (ref. 1/9/2016) ;
d.9) Sr. Mauro Ernesto Campos Lima (CPF XXX.271.757-XX) , Coordenador de Construção; Sr. Luís Munhoz Prosel Júnior (CPF XXX.516.676-XX) , CoordenadorGeral da CGCONT; e Sr. Hideraldo Luiz Caron (CPF XXX.497.930-XX) , Diretor de Infraestrutura Rodoviária, solidariamente com a empresa contratada Queiroz Galvão S.A. (CNPJ 33.412.792/0001-60) , por terem aprovado a primeira, terceira e quarta revisões de projeto do Contrato TT-167/2004-00 (Lote 3) , as quais não mantiveram o equilíbrio econômico-financeiro inicialmente contratado, o que acarretou um débito de R$ 57.297.990,93 (ref. 1/9/2016) ;
d.10) Srs. Carlos Adalberto Pitta Pinheiro (CPF XXX.205.540-XX) , Pedro Luzardo Gomes (CPF XXX.223.600-XX) , Delmar Pellegrini Filho (XXX.704.260-XX) e Vladimir Roberto Casa (CPF XXX.585.540-XX) , membros da comissão da Superintendência que aprovou a segunda revisão; Sr. Mauro Ernesto Campos Lima (CPF XXX.271.757-XX) , Coordenador de Construção; Sr. Luís Munhoz Prosel Júnior (CPF XXX.516.676-XX) , CoordenadorGeral da CGCONT; e Sr. Hideraldo Luiz Caron (CPF XXX.497.930-XX) , Diretor de Infraestrutura Rodoviária, solidariamente com a empresa contratada Queiroz Galvão S.A. (CNPJ 33.412.792/0001-60) , por terem aprovado a segunda revisão de projeto do Contrato TT-167/2004-00 (Lote 3) , a qual não manteve o equilíbrio econômico-financeiro inicialmente contratado, o que acarretou um débito de R$ 3.232.745,48 (citar data base) ;
d.11) Sr. Elói Ângelo Palma Filho (CPF XXX.369.540-XX) , Analista em Infraestrutura, responsável pela emissão do Parecer da CGCONT, referente ao orçamento da obra; Sr. Mauro Ernesto Campos Lima (CPF XXX.271.757-XX) , Coordenador de Construção; Sr. Luís Munhoz Prosel Júnior (CPF XXX.516.676-XX) , CoordenadorGeral da CGCONT; e Sr. Hideraldo Luiz Caron (CPF XXX.497.930-XX) , Diretor de Infraestrutura Rodoviária, solidariamente com a empresa contratada Queiroz Galvão S.A. (CNPJ 33.412.792/0001-60) , por terem aprovado a quinta e sexta revisões de projeto do Contrato TT-167/2004-00 (Lote 3) , as quais não mantiveram o equilíbrio econômico-financeiro inicialmente contratado, o que acarretou um débito de R$ 60.043.852,01 (ref. 1/9/2016) ;
d.12) Sr. Elói Ângelo Palma Filho (CPF XXX.369.540-XX) , Analista em Infraestrutura, responsável pela emissão do Parecer da CGCONT, referente ao orçamento da obra; Sr. Luiz Guilherme Rodrigues de Mello (CPF XXX.579.601-XX) , Coordenador de Construção; Sr. Luís Munhoz Prosel Júnior (CPF XXX.516.676-XX) , CoordenadorGeral da CGCONT; e Sr. Hideraldo Luiz Caron (CPF XXX.497.930-XX) , Diretor de Infraestrutura Rodoviária, solidariamente com a empresa contratada Queiroz Galvão S.A. (CNPJ 33.412.792/0001-60) , por terem aprovado a sétima revisão de projeto do Contrato TT167/200400 (Lote 3) , a qual não manteve o equilíbrio econômico-financeiro inicialmente contratado, o que acarretou um débito de R$ 17.941.271,16 (ref. 1/9/2016) ;
d.13) Sr. João Augusto Teixeira Loureiro (CPF XXX.909.620-XX) , Chefe de serviço de engenharia da Superintendência; Sr. Vladimir Roberto Casa (CPF XXX.585.540-XX) , Superintendente do DNIT no estado do Rio Grande do Sul, solidariamente com a empresa contratada Queiroz Galvão S.A. (CNPJ 33.412.792/0001-60) , por terem aprovado a oitiva e nona revisão de projeto do Contrato TT-167/2004-00 (Lote 3) , a qual não manteve o equilíbrio econômico-financeiro inicialmente contratado, o que acarretou um débito de R$ 5.141.149,15 (ref. 1/9/2016) ;
e)	cientificar, com fundamento no parágrafo único do art. 198 do RITCU, o Diretor Geral do DNIT e o Ministério dos Transportes da conversão dos autos em Tomada de Contas Especial;
f)	apensar, com fundamento no art. 169, inciso I, do RITCU c/c art. 41 da Resolução TCU 259/2014, o presente processo à tomada de contas especial a ser constituída."

Pablo Alves Prado (43164/OAB-DF); Rebecca Sampaio Bellaguarda;   Alexandre Aroeira Salles (28.108/OAB-DF).

Não atuou.

RELATÓRIO DE AUDITORIA. FISCOBRAS 2010. OBRAS DE DUPLICAÇÃO E ADEQUAÇÃO DE TRECHO RODOVIÁRIO DA BR-101, TRECHO DIVISA SC/RS E O MUNICÍPIO DE OSÓRIO/RS. OBRAS CONCLUSAS. INDÍCIOS DE SUPERFATURAMENTO EM ADITIVOS A CONTRATOS, DECORRENTES DE POSSÍVEL JOGO DE PLANILHA. OITIVA DOS RESPONSÁVEIS E DA CONSTRUTORA. NÃO-ACOLHIMENTO. CONVERSÃO DOS AUTOS EM TOMADA DE CONTAS ESPECIAL. POSSÍVEL EXTRAPOLAÇÃO DOS LIMITES LEGAIS DE ALTERAÇÃO DOS CONTRATOS. AFASTAMENTO DA PUNIBILIDADE DOS AGENTES PÚBLICOS EM RAZÃO DE AS OCORRÊNCIAS TEREM SIDO ANTERIORES À MANIFESTAÇÃO CONCLUSIVA DO TRIBUNAL SOBRE A MATÉRIA. ACOLHIMENTO DOS ESCLARECIMENTOS PRESTADOS PELA AUTARQUIA RELATIVOS ÀS DIVERGÊNCIAS VERIFICADAS EM SERVIÇOS DE TERRPLENAGEM.

RELATÓRIO DE AUDITORIA (RA)

Secretaria de Fiscalização de Infraestrutura Rodoviária e de Aviação Civil (SeinfraRod).

Cuidam os autos de Relatório de Auditoria realizada no Departamento Nacional de Infraestrutura de Transporte (Dnit) , no âmbito do Fiscobras 2010, cujo objeto são as obras de ampliação da capacidade e modernização da BR-101/RS, no trecho entre a divisa dos Estados de Santa Catarina e Rio Grande do Sul e o município de Osório/RS.
Após realização de Concorrência Internacional pelo menor preço global, por meio do Edital nº 004/02-00/RS, o Departamento de Infraestrutura de Transportes Terrestres contratou a Construtora Queiroz Galvão S.A. para execução das obras dos lotes 1, 2 e 3, ao preço inicial de R$ 308.263.382,13 (ref. dez/2002) .
Atualmente, as obras de ampliação da capacidade e modernização da BR 101/RS, no referido trecho rodoviário, encontram-se conclusas.
Apreciam-se, nesta oportunidade, manifestações dos gestores do Dnit e da Construtora Queiroz Galvão S.A. acerca dos seguintes indícios de irregularidade identificados no relatório de fiscalização e no processo de representação apenso:
a)  superfaturamento oriundo de possível jogo de planilha, verificado na celebração e no pagamento de termos aditivos aos contratos dos lotes 1, 2 e 3 da rodovia, resultantes de revisões de projeto em fase de obra (achado 3.1 do relatório de fiscalização, peça 3, págs. 30/63) ;
b) celebração de aditivos com acréscimos e supressões de quantitativos de serviços dos contratos dos lotes 1 e 2 da rodovia, em percentuais que excederam os limites estabelecidos no artigo 65, §§ 1º e 2, da Lei 8.666/1993 (achado 3.2 do relatório de fiscalização, peça 3, págs. 30/63) ;
c) ato antieconômico decorrente de não-aproveitamento útil de material de corte de terrenos para realização de novos corpos de aterro, não-utilização de jazidas previstas em projeto, bem como possível medição e pagamento de serviços de terraplenagem dos 1, 2 e 3 da rodovia em desacordo com o planejamento da obra (TC Processo 003.254/2012-7, em apenso) .
Em relação aos indícios de superfaturamento decorrente de possível jogo de planilha (alínea "a") , a equipe de fiscalização do Tribunal analisou os termos aditivos aos contratos dos lotes 1, 2 e 3, oriundos de revisões de projeto em fase de obra, e verificou que a nova conformação das planilhas de preços da empresa contratada ostenta potencial dano ao Dnit no valor total de R$ 86.480.427,40 (ref. dez/2002) , com desequilíbrio econômico-financeiro em desfavor do Erário.
Do montante global de superfaturamento resultante do desequilíbrio provocado pelos termos aditivos, R$ 26.632.064,31 correspondem ao Contrato TT-166/2004-00 (Lote 1) , R$ 17.320.513,83 referem-se ao Contrato TT165/2004-00 (Lote 2) e R$ 42.527.849,26 aludem ao Contrato TT-167/2004-00 (Lote 3) .
Segundo a unidade instrutiva, o desbalanceamento da equação econômico-financeira dos termos aditivos aos contratos resulta de alterações de quantitativos de itens de serviços existentes nas propostas originais e inclusão de novos itens de serviço cujos preços unitários ultrapassaram os respectivos valores referenciais do Sistema de Custos Rodoviários (Sicro2) ou o preço médio das propostas das licitantes, na data base da licitação  
Dessa forma, a diferença percentual entre o valor da proposta original e o orçamento-base da licitação de cada contrato teria sido injustificadamente reduzida nos termos aditivos, gerando ônus excessivo ao Dnit.
Para justificar o indício irregularidade, foi promovida audiência de Hideraldo Luiz Caron e de Luis Munhoz Prosel Júnior, à época, respectivamente, Diretor de Infraestrutura Terrestre e Coordenador-Geral de Construção Rodoviária do Dnit. Também foi realizada oitiva da Construtora Queiroz Galvão S.A. 
Em suas razões (peça 4, págs. 21/26) , os gestores da autarquia sustentam que, durante as revisões de projeto em fase de obra, foram adotados preços de referência constantes do orçamento-base para serviços que já estavam previstos na planilha de trabalho original. Para os serviços novos advindos dessas revisões, informa haver utilizado como parâmetro os referenciais de preços do sistema Sicro2, vigentes à época dos aditivos, retroagidos à data-base do orçamento da licitação (12/2002) .
Defendem a realização dos seguintes ajustes nos cálculos elaborados pela unidade instrutiva: utilização de composições de preços unitários referenciais de serviços para obras de recuperação, e não de construção rodoviária; adoção de distâncias de projeto compatíveis com a realidade da obra; utilização de areia comercial com base em cotações de mercado, obtidas em cada revisão de projetos e retroagidas à data-base do orçamento da licitação (12/2002) .  
Com base nessas premissas, procuram demonstrar que os termos aditivos não impactaram de forma relevante e não descaracterizaram as condições inicialmente pactuadas, mantendo-se expressivos descontos e vantagens financeiras ao Erário na execução das avenças.
Por sua vez, a Queiroz Galvão (peça 17) alega não ter ofertado desconto sobre orçamento-base do empreendimento, mas elaborado composição dos preços com base na realidade da obra indicada no projeto e nas peculiaridades ou vantagens competitivas da empresa quanto à disponibilidade de equipamentos e mão de obra à época da licitação. Nessa toada, contesta legalidade da utilização da diferença percentual entre a proposta e o orçamento-base como critério de aferição da manutenção do equilíbrio econômico-financeiro do contrato, o qual violaria as condições efetivas da ofertada contratada. 
 Afirma que o deságio de valor da planilha inicial do contrato em relação orçamento da Administração, na data base da avença, era compatível com o projeto inicial e não com as alterações decorrentes de revisões posteriores, cuja ocorrência não era prevista pela contratada na elaboração de sua proposta. 
 Mesmo considerando o critério de desconto inicial, alega ter havido aumento de diferença percentual oriunda de aditivos, em benefício do Erário. No entender da defesa, tal fato decorre de acréscimo de quantitativos de serviços constantes da planilha inicial e da parametrização dos preços unitários aditivados pela média dos preços correspondentes das propostas dos demais licitantes, em cumprimento às determinações do Decisão 1.640/2002 e pela Acórdão 2013/2004-TCU-Plenário. 
Questiona a elaboração, pela equipe de fiscalização, de orçamento-paradigma dos aditivos utilizando tanto os preços unitários do Sicro2, como também os valores da própria planilha orçamentária da contratada, chegando, sempre, aos menores preços de insumos e de serviços. Sustenta que o orçamento de referência dos aditivos deveria pautar-se apenas pelos preços do sistema de custos oficiais.
Contesta não terem sido contemplados na composição dos preços unitários de referência dos serviços aditivados: custo de transporte de itens de drenagem e pavimentação; custo da areia comercial; custo de equipamentos necessários à execução de serviços de terraplenagem, como escavação, carga e transporte de materiais de 1ª e 2ª categorias; custos de insumos de serviços atinentes ao túnel do lote 3, considerando o sistema Sicro2, com suas adequações; adoção de referenciais do sistema Sicro2 na categoria restauração, e não na categoria construção, de acordo com o Acórdão 1329/2009-TCU-Plenário (Min. Augusto Nardes) ;
Sustenta a utilização de preços referenciais do sistema Sicro2 vigentes à época da celebração dos aditivos e não na data-base do contrato, na licitação, por serem aqueles valores mais aderentes à realidade de mercado quando da revisão dos projetos. Nessa linha, menciona alguns precedentes do TCU (Acórdãos 583/2003 (Min. Marcos Vilaça) , 296/2004 (Rel. Marcos Vilaça) e 1752/2007 (Min. Ubiratan Aguiar) , todos do Plenário.
Alega algumas intercorrências que teriam prejudicado a execução conjunta e contínua das obras dos três lotes da rodovia, a inviabilizar a manutenção de desconto linear inicialmente oferecido a todos os itens de serviços das planilhas contratuais. Cita as seguintes contingências: atrasos atribuídos ao Dnit para liberação de frente de obras, autorização de supressão de camada vegetal e licenciamento ambiental; inviabilização ambiental de jazidas e bota-foras previstas em projeto.
Como prova da regularidade dos preços pactuados e da inexistência de desequilíbrio econômico-financeiro das avenças em desfavor da Administração, apresenta quadro comparativo do preço reajustado e o valor correspondente do Sicro2 vigente à época dos últimos aditivos de cada contrato, de março de 2010 (peças 28 a 51) .
A então Secretaria de Fiscalização de Obras Rodoviárias acolheu, em parte, as razões dos gestores do Dnit e a manifestação da construtora ao inserir, na composição de preços unitários de serviços de terraplenagem, itens como transporte, areia comercial, equipamentos, os quais não haviam sido considerados no cálculo inicial dos orçamentos de referência dos aditivos.
Refez, também, os orçamentos-paradigma resultantes dos aditivos, utilizando, apenas, as referências de preços do sistema Sicro2, na data base da licitação, retirando, assim, os preços da planilha contratual ou a média de preços das licitantes.
Reduziu, ainda, o fator de eficiência na composição dos custos operacionais de caminhões tipo basculante em razão de possíveis interferências de tráfico na rodovia, utilizando, para tanto, valores de referência do sistema Sicro2 para serviços de restauração.
No entanto, a unidade instrutiva, rejeitou a utilização de preços referenciais do sistema Sicro2 vigentes à data dos termos aditivos, por desfigurarem a equação econômico-financeira e frustrarem a licitação. Nesse sentido, alinha diversos arestos de remansosa jurisprudência da Corte de Contas ao afirmar que o orçamento-paradigma de aditivos oriundos de revisões de projeto em fase de obra deve ter por referência os sistemas de custos oficiais vigentes à data base da licitação.
Salienta que as decisões do TCU mencionadas pela construtora, em abono à tese da utilização de sistema de custos oficiais vigentes à época dos aditivos, referem-se a situações excepcionais decorrentes de longo transcurso entre a licitação e o início da execução das obras, bem como desatualização dos projetos. Aduz que tais precedentes não traduzem o entendimento predominante da Corte de Contas.
Defende a higidez jurídica da utilização de desconto havido entre orçamento-base da licitação e a planilha contratual como critério de verificação da economicidade dos termos aditivos. Sustenta que tal proceder previne manipulação indevida de quantitativo e preço de serviços que acarretem desequilíbrio econômico-financeiro da avença em desfavor da Administração, por meio do chamado "jogo de planilha".
Menciona que o referido método é consagrado pela jurisprudência do TCU e espelha as exigências estabelecidas pela Constituição Federal e pela Lei 8.666/1993 quanto à manutenção das condições efetivas da proposta contratada pela Administração e sua adequação aos preços unitários e global de mercado para contratação de obras e serviços
Afirma que a metodologia foi aprovada pelo Tribunal e normatizada pela Portaria Segecex 33/2012 para aferir possível superfaturamento decorrente de jogo de planilha oriundos da celebração de termos aditivos decorrentes de revisão de projeto em fase de obra, tendo por base referencias de preços unitários do Sistema de Custos Rodoviários (Sistema Sicro2) , na data base da licitação.
Mesmo albergando parte dos ajustes sugeridos pela defesa, a unidade instrutiva observou remanescer injustificados os indícios de superfaturamento decorrentes de aditivos contratuais. Por essa razão, propõe, com base no artigo 47 da Lei 8.443/11992, a conversão dos autos em tomada de contas especial para citação dos responsáveis solidários - gestores e técnicos do Dnit que aprovaram os termos aditivos e a Construtora Queiroz Galvão S.A., beneficiária dos pagamentos impugnados - para apresentarem alegações de defesa acerca das alterações contratuais que resultaram em desequilíbrio econômico-financeiro dos contratos dos lotes 1, 2 e 3 da rodovia BR-101/RS, em prejuízo ao Erário, ou recolherem ao Departamento Nacional de Infraestrutura de Transporte os débitos a eles imputados.
Quanto à celebração de aditivos com acréscimos e supressões de quantitativos de serviços aos contratos dos lotes 1 e 2 da rodovia, em percentuais que excederam os limites estabelecidos no artigo 65, §§ 1º e 2, da Lei 8.666/1993 (alínea "b") , a equipe de fiscalização verificou que a autarquia realizou a compensação entre as alterações aditivas e supressivas, de tal forma a atender o limite legal de 25% de aditivo em relação à proposta original. Salientou que essa praxe é repudiada pelo Tribunal por desfigurar o objeto da contratação e frustrar o certame licitatório. 
Conquanto os responsáveis do Dnit não tenham logrado afastar o indício de irregularidade, a equipe de auditoria propôs afastar a punibilidade dos agentes em razão de os fatos terem ocorrido antes do pronunciamento definitivo do TCU sobre a matéria, exarado no Acórdão 2819/2011-TCU-Plenário.
Referida deliberação determinou ao Departamento Nacional de Infraestrutura de Transportes que, nas futuras contratações celebradas a partir da data de publicação da  decisão, ocorrida em 9/11/2011, passe a considerar, para efeito de observância dos limites de alterações contratuais previstos no art. 65 da Lei nº 8.666/93, as reduções ou supressões de quantitativos de forma isolada, ou seja, o conjunto de reduções e o conjunto de acréscimos devem ser sempre calculados sobre o valor original do contrato, aplicando-se a cada um desses conjuntos, individualmente e sem nenhum tipo de compensação entre eles, os limites de alteração estabelecidos no dispositivo legal.
No que tange ao último tópico de indícios de irregularidade (alínea "c") , a unidade técnica concluiu, com base em manifestações dos gestores do Dnit, da construtora e da supervisora das obras, pelo afastamento de possível ato antieconômico decorrente de não-aproveitamento útil de material de corte de terreno nas obras, de não-utilização de jazidas previstos em projeto, bem como de divergências entre as medições e pagamento de serviços de terraplenagem realizados nos três lotes da obra, em desacordo com o planejamento inicial da obra. 
Considerou esclarecidas a não-utilização de jazidas previstas em projeto, as quais foram afetadas por embargo ambiental. Tais reservas foram substituídas por áreas de extração de materiais de comercialmente disponíveis. 
Também reputou que o volume e a qualidade de material de corte ao longo da rodovia não foram suficientes e totalmente aproveitados para execução de corpos de aterro em outros trechos das obras, os quais também foram afetados por problemas de desapropriação de áreas contíguas aos serviços.
Pelas mesmas razões de falta de desapropriação e interdições ambientais das jazidas previstas em projeto, entendeu justificada a utilização de empréstimo de material de áreas mais afastadas, o que teria onerado o custo de transporte.
Afastou imputação de divergência entre volume de escavação de material de empréstimo e quantitativo de material depositado em bota-fora, uma vez que realizados em jazida comercial explorada não só pela construtora das obras da BR 101/RS, como também por terceiros. Dessa forma não há como garantir a congruência entre os volumes de empréstimo e de descarte de matéria.
                   Considerou desnecessária a realização de novo levantamento topográfico, determinada pelo Acórdão 107/2014-TCU-Primeira Câmara (Rel. Mins. André Luis de Carvalho) , objeto do TC Processo 003.254/2012-7, em apenso, haja vista a alteração das condições originais, com implantação de novos dispositivos de drenagem, contenções e modificações da topografia primitiva. 
Por fim, com base nas mesmas razões de pendências ambientais, também acolheu as justificativas apresentadas por Delmar Pellegrini Filho, na qualidade de Chefe da Unidade Local do Dnit em Osório/RS, pela utilização de jazida não prevista em projeto.
Feita esse introito, passo a decidir.
Acolho os pareceres da unidade técnica, cujos fundamentos, desde logo, incorporo ao meu voto.
Sem embargo, faço apenas alguns adendos.
Nesta etapa preliminar, os responsáveis do Dnit e a Construtora Queiroz Galvão S.A. não lograram afastar indícios de superfaturamento decorrente de desequilíbrio econômico-financeiro dos Contratos TT-166/2004-00 (Lote 1) , TT165/2004-00 (Lote 2) e TT-167/2004-00 (Lote 3) , em desfavor ao Erário. Tal desalinho foi verificado em aditivos resultantes de revisões de projeto em fase de obra, os quais reduziram a margem de desconto obtido na proposta inicial da licitação em relação ao orçamento-paradigma.
Na nova conformação das planilhas de preços de serviços resultantes de aditivos, nada garante que proposta comercial da construtora sagrasse vencedora em certame licitatório, a resultar em frustração da seleção da oferta mais vantajosa para a Administração.
Há muito o Tribunal tem investido na prevenção de superfaturamento de contratos de obras por meio de mecanismo denominado "jogo de planilha", o qual se traduz basicamente no acréscimo injustificado de quantitativo de itens de serviço com sobrepreço e supressão de quantitativo de itens de serviço com subpreço, além da inserção de serviços novos não-submetidos ao crivo do torneio licitatório. 
Na origem, o desbalanceamento da equação econômico-financeira em prejuízo da Administração remete invariavelmente a falhas de projeto básico e à ausência de critérios adequados de adjudicação de preços unitários de itens de serviços durante etapa licitatória, cujas distorções despontam na celebração de aditivos com nova configuração de planilha contratual menos vantajosa à contratante. 
No caso vertente, em razão do ambiente concorrencial à época da licitação, as contratações dos três lotes da obra rodoviária granjearam para a Administração significativos descontos de preços de itens de serviço em relação aos valores do orçamento de referência. Sem qualquer justificativa plausível, esses deságios não foram mantidos ao longo da celebração dos aditivos, solapando, assim, toda vantagem obtida originalmente pela Administração.
Para evitar essas distorções, o Tribunal desenvolveu, com base em sólida jurisprudência, metodologia que confronta desconto ofertado pela proposta de preços da empresa vencedora na licitação, em relação ao orçamento-base, com a diferença percentual entre os novos valores das planilhas contratuais resultantes de aditivos, expurgados os sobrepreços, em relação aos respectivos orçamentos de referência, também referidos à data-base do certame. A diminuição desse deságio sinaliza para possível desequilíbrio da proposta em desfavor da Administração.
Esse método tem a virtude de contemplar todas as exigências da Lei 8.666/1993 quanto à verificação da adequação dos preços unitários e global do contrato aos parâmetros de mercado obtidos na licitação, assim como manutenção do equilíbrio econômico-financeiro e vantagem da proposta original ao longo de toda a execução da avença.
A unidade técnica, ao refazer os cálculos e acolher alguns custos apontados pela defesa, adotou parâmetro conservador na elaboração do orçamento-paradigma dos serviços aditivados, o qual teve por referência composição de preços de serviços do sistema Sicro2, na data-base da licitação. Tais valores costumam ser superiores à média de preços das licitantes, sobretudo em concorrência em que a disputa é mais acirrada, conforme adotado em alguns precedentes do Tribunal.
Mesmo com esses ajustes, a unidade instrutiva verificou remanescer injustificado aumento de onerosidade dos contratos, em razão de diminuição de descontos dos preços das planilhas contratuais oriundas dos aditivos, em relação aos respectivos orçamentos-paradigma, se comparados à margem obtida no torneio licitatório.
Com a conversão dos autos em tomada de contas especial, os responsáveis solidários terão nova oportunidade para demonstrar a necessidade das novas alterações das planilhas contratuais resultantes dos aditivos, desde que decorrentes de comprovada inevitabilidade de adequação técnica de revisão de projeto em fase de execução de obra, as quais não poderiam ser previstas à época da licitação.
Deixo, assim, de manifestar-me definitivamente sobre a rejeição de razões apresentadas por Hideraldo Luiz Caron (CPF 323.497.930-87) , Diretor de Infraestrutura Rodoviária do DNIT e de Luis Munhoz Prosel Junior (CPF 459.516.676-15) , bem como da manifestação da Construtora Queiroz Galvão S.A., acerca do referido indício de superfaturamento. A matéria será submetida a novo contraditório e ampla defesa no âmbito da tomada de contas especial, com pronunciamento conclusivo desta Corte de Contas.
Nesta feita, considerou-se, apenas, não-afastados os requisitos necessários à instauração de TCE.
Com relação aos demais indícios de irregularidade, perfilho as análise e proposta de encaminhamento da unidade técnica.
Ante o exposto, voto por que o Tribunal acolha a minuta de acórdão que ora submeto à deliberação do colegiado.
TCU, Sala das Sessões Ministro Luciano Brandão Alves de Souza, em 26 de junho de 2019.
WALTON ALENCAR RODRIGUES 
Relator